---
title: "Simulação de Dados de Utilização em Saúde Suplementar"
author: "Katy - Estudo Preliminar"
date: "`r Sys.Date()`"
output:
  html_document:
    theme: cosmo
    highlight: tango
    toc: true
    toc_float: true
    code_folding: show
---

```{r setup, include=FALSE}
knitr::opts_chunk$set(
  echo = TRUE,      
  warning = FALSE,
  message = FALSE,
  fig.width = 8,
  fig.height = 6,
  fig.align = "center"
)

```



## 1. Carregar pacotes

```{r}

library(dplyr)
library(ggplot2)
library(scales)
library(tidyr)      
library(knitr)      
```

## 2. Parâmetros e geração da base simulada
A seguir, o código reproduz integralmente o script original, com os mesmos parâmetros e estrutura.

```{r}
set.seed(1234)

# Tamanho da amostra
n <- 5000

# Proporções dos grupos latentes
pi_grupos <- c(0.50, 0.25, 0.20, 0.05)
grupo_latente <- sample(1:4, size = n, replace = TRUE, prob = pi_grupos)

# Idade (vetorizada)
faixa_idx <- sample(1:3, size = n, replace = TRUE, prob = c(0.20, 0.55, 0.25))
pool_0_17  <- 0:17
pool_18_59 <- 18:59
pool_60_85 <- 60:85
idade <- integer(n)
idade[faixa_idx == 1] <- sample(pool_0_17,  sum(faixa_idx == 1), replace = TRUE)
idade[faixa_idx == 2] <- sample(pool_18_59, sum(faixa_idx == 2), replace = TRUE)
idade[faixa_idx == 3] <- sample(pool_60_85, sum(faixa_idx == 3), replace = TRUE)
faixa_idade <- c("0-17", "18-59", "60+")[faixa_idx]
idade10     <- idade / 10

# Sexo (1 = feminino)
sexo <- rbinom(n, size = 1, prob = 0.55)

# Tempo no plano
tempo_no_plano <- sample(1:120, size = n, replace = TRUE)
tempo_anos     <- tempo_no_plano / 12

# Coparticipação
copart <- rbinom(n, size = 1, prob = 0.40)

# Região
regiao  <- sample(1:3, size = n, replace = TRUE, prob = c(0.40, 0.35, 0.25))
regiao2 <- ifelse(regiao == 2, 1, 0)
regiao3 <- ifelse(regiao == 3, 1, 0)

# Parâmetros dos grupos (interceptos no log da média)
alpha_consultas   <- log(c(2.5,  8.0,  4.0,  1.5))  - 0.588
alpha_ps          <- log(c(0.2,  0.5,  4.0,  7.0))  - 0.321
alpha_exames      <- log(c(8.0, 50.0, 20.0, 52.0))  - 0.607
alpha_terapias    <- log(c(0.1,  3.0,  0.7,  6.5))  + 0.282
alpha_internacoes <- log(c(0.04, 0.06, 0.65, 0.35)) + 0.205

# Coeficientes grupo-específicos (matrizes)
betas <- list(
  consultas = matrix(
    c(0.08, 0.12, 0.03, -0.18, 0.05, 0.00,
      0.10, 0.14, 0.04, -0.10, 0.05, 0.00,
      0.07, 0.10, 0.02, -0.05, 0.05, 0.00,
      -0.05, 0.08, 0.01, -0.02, 0.00, 0.05),
    nrow = 4, byrow = TRUE,
    dimnames = list(NULL, c("idade10","sexo","tempo","copart","regiao2","regiao3"))),
  ps = matrix(
    c(0.03, -0.03, 0.00, -0.10, 0.00, 0.08,
      0.04, -0.02, 0.00, -0.06, 0.00, 0.08,
      0.06, 0.00, 0.01, -0.03, 0.00, 0.08,
      0.02, 0.05, 0.01, -0.01, 0.05, 0.10),
    nrow = 4, byrow = TRUE,
    dimnames = list(NULL, c("idade10","sexo","tempo","copart","regiao2","regiao3"))),
  exames = matrix(
    c(0.10, 0.08, 0.02, -0.15, 0.05, 0.00,
      0.12, 0.09, 0.03, -0.08, 0.05, 0.00,
      0.08, 0.06, 0.02, -0.04, 0.05, 0.00,
      -0.03, 0.05, 0.00, -0.01, 0.00, 0.03),
    nrow = 4, byrow = TRUE,
    dimnames = list(NULL, c("idade10","sexo","tempo","copart","regiao2","regiao3"))),
  terapias = matrix(
    c(0.05, 0.10, 0.01, -0.12, 0.00, 0.00,
      0.06, 0.12, 0.02, -0.07, 0.00, 0.00,
      0.04, 0.08, 0.01, -0.04, 0.00, 0.00,
      0.02, 0.15, 0.01, -0.02, 0.00, 0.05),
    nrow = 4, byrow = TRUE,
    dimnames = list(NULL, c("idade10","sexo","tempo","copart","regiao2","regiao3"))),
  internacoes = matrix(
    c(0.12, 0.00, 0.01, -0.03, 0.00, 0.08,
      0.13, 0.02, 0.01, -0.02, 0.00, 0.08,
      0.15, 0.03, 0.02, -0.01, 0.00, 0.08,
      0.05, 0.02, 0.00, -0.01, 0.05, 0.10),
    nrow = 4, byrow = TRUE,
    dimnames = list(NULL, c("idade10","sexo","tempo","copart","regiao2","regiao3")))
)

# Parâmetros de dispersão (Negative Binomial)
theta_consultas   <- 2.5
theta_ps          <- 1.5
theta_exames      <- 2.0
theta_terapias    <- 1.2
theta_internacoes <- 0.8

# Probabilidades de zero estrutural (ZINB)
pzero_terapias    <- c(0.85, 0.45, 0.70, 0.35)
pzero_internacoes <- c(0.97, 0.94, 0.55, 0.75)

# Funções auxiliares
calc_mu <- function(alpha_vec, beta_mat, grupo, idade10, sexo,
                    tempo_anos, copart, regiao2, regiao3) {
  X <- cbind(idade10, sexo, tempo_anos, copart, regiao2, regiao3)
  colnames(X) <- c("idade10","sexo","tempo","copart","regiao2","regiao3")
  beta_ind <- beta_mat[grupo, ]
  eta <- alpha_vec[grupo] + rowSums(X * beta_ind)
  exp(eta)
}
rnbinom_mu <- function(mu, theta) rnbinom(n = length(mu), size = theta, mu = mu)
rzinb_mu <- function(mu, theta, pzero) {
  zero_flag <- rbinom(length(mu), size = 1, prob = pzero)
  y_nb <- rnbinom(n = length(mu), size = theta, mu = mu)
  ifelse(zero_flag == 1, 0, y_nb)
}

# Cálculo das médias condicionais (mu)
mu_consultas <- calc_mu(alpha_consultas, betas$consultas, grupo_latente,
                        idade10, sexo, tempo_anos, copart, regiao2, regiao3)
mu_ps <- calc_mu(alpha_ps, betas$ps, grupo_latente,
                 idade10, sexo, tempo_anos, copart, regiao2, regiao3)
mu_exames <- calc_mu(alpha_exames, betas$exames, grupo_latente,
                     idade10, sexo, tempo_anos, copart, regiao2, regiao3)
mu_terapias <- calc_mu(alpha_terapias, betas$terapias, grupo_latente,
                       idade10, sexo, tempo_anos, copart, regiao2, regiao3)
mu_internacoes <- calc_mu(alpha_internacoes, betas$internacoes, grupo_latente,
                          idade10, sexo, tempo_anos, copart, regiao2, regiao3)

# Geração das contagens
consultas <- rnbinom_mu(mu_consultas, theta_consultas)
ps        <- rnbinom_mu(mu_ps, theta_ps)
exames    <- rnbinom_mu(mu_exames, theta_exames)
terapias  <- rzinb_mu(mu_terapias, theta_terapias, pzero_terapias[grupo_latente])
internacoes <- rzinb_mu(mu_internacoes, theta_internacoes, pzero_internacoes[grupo_latente])

# Variáveis derivadas
total_eventos <- consultas + ps + exames + terapias + internacoes
razao_exames_consultas <- exames / (consultas + 1)
razao_ps_consultas     <- ps / (consultas + 1)

# Gasto total (com ruído)
gasto_base <- consultas*120 + ps*250 + exames*80 + terapias*150 + internacoes*3500
ruido_gasto <- rlnorm(n, meanlog = 0, sdlog = 0.20)
gasto_total <- round(gasto_base * ruido_gasto, 2)

# Meses de utilização (Beta-Binomial)
shape_a <- pmax(0.5, total_eventos / 6)
shape_b <- pmax(0.5, (36 - total_eventos) / 6)
p_mes <- rbeta(n, shape1 = shape_a, shape2 = shape_b)
meses_utilizacao <- rbinom(n, size = 12, prob = p_mes)
meses_utilizacao <- pmax(1L, meses_utilizacao)

# Prestadores distintos (cap)
prest_raw <- pmax(1L, rpois(n, lambda = pmax(1, total_eventos / 5)))
cap_prest <- as.integer(quantile(prest_raw, 0.99))
prestadores_distintos <- pmin(prest_raw, cap_prest)

# Flags
flag_alta_utilizacao <- ifelse(total_eventos >= quantile(total_eventos, 0.95), 1L, 0L)
flag_baixa_coerencia <- ifelse(razao_exames_consultas > quantile(razao_exames_consultas, 0.95) |
                                 razao_ps_consultas   > quantile(razao_ps_consultas, 0.95), 1L, 0L)

# Base final
dados_sim <- data.frame(
  id                     = 1:n,
  grupo_latente          = factor(grupo_latente,
                                  levels = 1:4,
                                  labels = c("baixo_uso", "ambulatorial_coordenado",
                                             "agudo_hospitalar", "atipico")),
  idade                  = idade,
  faixa_idade            = factor(faixa_idade, levels = c("0-17","18-59","60+")),
  sexo                   = factor(sexo, levels = c(0,1), labels = c("Masculino","Feminino")),
  tempo_no_plano         = tempo_no_plano,
  copart                 = factor(copart, levels = c(0,1), labels = c("Sem","Com")),
  regiao                 = factor(regiao),
  consultas              = consultas,
  ps                     = ps,
  exames                 = exames,
  terapias               = terapias,
  internacoes            = internacoes,
  total_eventos          = total_eventos,
  razao_exames_consultas = razao_exames_consultas,
  razao_ps_consultas     = razao_ps_consultas,
  gasto_total            = gasto_total,
  meses_utilizacao       = meses_utilizacao,
  prestadores_distintos  = prestadores_distintos,
  flag_alta_utilizacao   = flag_alta_utilizacao,
  flag_baixa_coerencia   = flag_baixa_coerencia
)
```


## 3. Validação dos agregados (comparação com alvos ANS)

```{r}
alvos_ans <- c(consultas = 4.15, ps = 1.34, exames = 22.9,
               terapias = 1.30, internacoes = 0.182)
medias_obs <- c(consultas = mean(consultas), ps = mean(ps),
                exames = mean(exames), terapias = mean(terapias),
                internacoes = mean(internacoes))
comparacao_ans <- data.frame(
  variavel = names(alvos_ans),
  alvo_ans = as.numeric(alvos_ans),
  media_observada = as.numeric(medias_obs),
  diferenca = as.numeric(medias_obs - alvos_ans),
  diferenca_percentual = 100 * as.numeric((medias_obs - alvos_ans) / alvos_ans)
)
kable(comparacao_ans, digits = 3, caption = "Comparação com metas ANS")
```

## 4. Resumo por grupo latente

```{r}
resumo_grupo <- dados_sim %>%
  group_by(grupo_latente) %>%
  summarise(
    n = n(),
    idade_media = mean(idade),
    consultas_media = mean(consultas),
    ps_media = mean(ps),
    exames_media = mean(exames),
    terapias_media = mean(terapias),
    internacoes_media = mean(internacoes),
    total_eventos_medio = mean(total_eventos),
    gasto_total_medio = mean(gasto_total),
    .groups = "drop"
  )
kable(resumo_grupo, digits = 2, caption = "Médias por grupo latente")
```

## 5. Gráficos

### 5.1. Distribuição do total de eventos

```{r}
ggplot(dados_sim, aes(x = total_eventos)) +
  geom_histogram(bins = 50, fill = "steelblue", color = "white") +
  labs(title = "Distribuição do total de eventos", x = "Total de eventos", y = "Frequência") +
  theme_minimal()
```

### 5.2. Total de eventos por grupo

```{r}
ggplot(dados_sim, aes(x = grupo_latente, y = total_eventos, fill = grupo_latente)) +
  geom_boxplot() +
  labs(title = "Total de eventos por grupo latente", x = "Grupo", y = "Total de eventos") +
  theme_minimal() + theme(legend.position = "none", axis.text.x = element_text(angle = 15, hjust = 1))
```

### 5.3. Razão exames/consultas por grupo

```{r}
ggplot(dados_sim, aes(x = grupo_latente, y = razao_exames_consultas, fill = grupo_latente)) +
  geom_boxplot() +
  labs(title = "Razão exames/consultas por grupo latente", x = "Grupo", y = "Razão exames/consultas") +
  theme_minimal() + theme(legend.position = "none", axis.text.x = element_text(angle = 15, hjust = 1))
```

### 5.4. Gasto total vs. total de eventos (escala log)

```{r}
ggplot(dados_sim, aes(x = total_eventos, y = gasto_total, color = grupo_latente)) +
  geom_point(alpha = 0.25, size = 0.8) +
  geom_smooth(method = "loess", se = FALSE, linewidth = 0.9) +
  scale_y_log10(labels = comma) +
  labs(title = "Gasto total vs. total de eventos por grupo",
       x = "Total de eventos", y = "Gasto total (R$, escala log)", color = "Grupo") +
  theme_minimal()
```

### 5.5. Meses de utilização por grupo

```{r}
ggplot(dados_sim, aes(x = meses_utilizacao, fill = grupo_latente)) +
  geom_histogram(binwidth = 1, color = "white", position = "dodge") +
  scale_x_continuous(breaks = 1:12) +
  labs(title = "Distribuição de meses com utilização por grupo",
       x = "Meses com utilização", y = "Frequência", fill = "Grupo") +
  theme_minimal()
```

### 5.6. Prevalência das flags por grupo

```{r}
flags_grupo <- dados_sim %>%
  group_by(grupo_latente) %>%
  summarise(
    prop_alta_utilizacao = mean(flag_alta_utilizacao),
    prop_baixa_coerencia = mean(flag_baixa_coerencia),
    .groups = "drop"
  )
flags_long <- pivot_longer(flags_grupo, cols = c(prop_alta_utilizacao, prop_baixa_coerencia),
                           names_to = "tipo_flag", values_to = "proporcao")
ggplot(flags_long, aes(x = grupo_latente, y = proporcao, fill = tipo_flag)) +
  geom_col(position = "dodge") +
  scale_y_continuous(labels = percent_format(accuracy = 1)) +
  labs(title = "Prevalência de sinais de alerta por grupo",
       x = "Grupo latente", y = "Proporção", fill = "Indicador") +
  theme_minimal() + theme(axis.text.x = element_text(angle = 15, hjust = 1))
```

### 5.7. Razão PS/consultas por grupo

```{r}
ggplot(dados_sim, aes(x = grupo_latente, y = razao_ps_consultas, fill = grupo_latente)) +
  geom_boxplot() +
  labs(title = "Razão PS/consultas por grupo latente", x = "Grupo", y = "Razão PS/consultas") +
  theme_minimal() + theme(legend.position = "none", axis.text.x = element_text(angle = 15, hjust = 1))
```

## 6. Informações adicionais
Proporção de zeros por variável

```{r}
prop_zeros <- sapply(dados_sim[, c("consultas","ps","exames","terapias","internacoes")],
                     function(x) mean(x == 0))
kable(t(round(prop_zeros, 3)), caption = "Proporção de zeros")
```
Resumo do gasto total
```{r}
summary(dados_sim$gasto_total)
```