---
title: "Simulação de Dados de Utilização em Saúde Suplementar"
subtitle: "Geração de Dados Sintéticos com Modelo de Mistura Finita"
author: "Katy Garcia de Freitas"
date: "`r format(Sys.Date(), '%d de %B de %Y')`"
encoding: UTF-8
output:
  html_document:
    css: main.css
    theme: flatly
    highlight: kate
    toc: true
    toc_float:
      collapsed: false
      smooth_scroll: true
    toc_depth: 3
    number_sections: true
    df_print: kable
    code_folding: hide
    fig_width: 10
    fig_height: 5
    includes:
      before_body: _sidebar.html
---

```{r setup, include=FALSE}
knitr::opts_chunk$set(
  echo        = TRUE,
  warning     = FALSE,
  message     = FALSE,
  fig.align   = "center",
  out.width   = "100%",
  cache       = FALSE
)
options(encoding = "UTF-8")
Sys.setlocale("LC_ALL", "Portuguese_Brazil.UTF-8")
```

```{r pacotes, message=FALSE, warning=FALSE, class.source='fold-show'}
library(dplyr)
library(ggplot2)
library(scales)
library(tidyr)
library(knitr)
library(kableExtra)
```

```{r tema-paleta}
COR_G1  <- "#7BAFD4"
COR_G2  <- "#6EBF8B"
COR_G3  <- "#E8B96B"
COR_G4  <- "#D98585"

CORES_GRUPOS <- c(
  "baixo_uso"               = COR_G1,
  "ambulatorial_coordenado" = COR_G2,
  "agudo_hospitalar"        = COR_G3,
  "atipico"                 = COR_G4
)

CINZA_HIST <- "#B0B8C1"
COR_DENS   <- "#555F6E"
COR_ACENTO <- "#5B7FA6"

tema_simsaude <- theme_minimal(base_size = 12) +
  theme(
    text             = element_text(family = "sans", color = "#2c2c2c"),
    plot.title       = element_text(size = 13, face = "bold", margin = margin(b = 4)),
    plot.subtitle    = element_text(size = 10, color = "#666", margin = margin(b = 8)),
    plot.caption     = element_text(size = 8, color = "#999", hjust = 0),
    axis.title       = element_text(size = 10, color = "#555"),
    axis.text        = element_text(size = 9, color = "#666"),
    panel.grid.major = element_line(color = "#EBEBEB", linewidth = 0.5),
    panel.grid.minor = element_blank(),
    legend.title     = element_text(size = 9, face = "bold"),
    legend.text      = element_text(size = 9),
    legend.key.size  = unit(0.5, "cm"),
    strip.text       = element_text(size = 9, face = "bold", color = "#444"),
    plot.margin      = margin(12, 16, 10, 12)
  )

theme_set(tema_simsaude)
```

---

# Introdução

Este documento apresenta a geração completa da base **SimSaúde** — uma amostra sintética de beneficiários de planos de saúde construída com um **modelo de mistura finita** (*Finite Mixture Model*, FMM).

A premissa central é que a população de beneficiários **não é homogênea**: ela é composta por subgrupos com perfis de utilização distintos. Em vez de gerar todos os beneficiários com os mesmos parâmetros, sorteamos primeiro o **grupo latente** de cada indivíduo e depois geramos suas variáveis de utilização a partir dos parâmetros específicos desse grupo.

Essa estrutura produz dados com:

- **Heterogeneidade real** entre grupos — médias, variâncias e correlações distintas
- **Sobredispersão** nas contagens — variância sistematicamente maior que a média
- **Excesso de zeros** nas variáveis de baixa prevalência — motivando modelos ZINB
- **Estrutura de mistura recuperável** — grupos com assinaturas distintas no espaço multivariado

Os parâmetros foram calibrados para reproduzir os indicadores médios do **Painel de Indicadores da ANS**.

---

# Grupos latentes

## Definição das proporções

O primeiro passo é definir quantos grupos existem e qual o peso de cada um na população. Utilizamos **4 grupos latentes** com proporções fixas π = (0,50; 0,25; 0,20; 0,05).

Cada beneficiário recebe um rótulo `grupo_latente` sorteado multinomialmente com essas probabilidades. Esse rótulo representa a **verdade oculta** (*ground truth*) — os modelos estatísticos que virão depois não terão acesso a ele e deverão recuperá-lo a partir dos padrões de utilização.

```{r grupos-latentes}
set.seed(1234)
n <- 5000

pi_grupos    <- c(0.50, 0.25, 0.20, 0.05)
nomes_grupos <- c("baixo_uso", "ambulatorial_coordenado", "agudo_hospitalar", "atipico")

grupo_idx    <- sample(1:4, size = n, replace = TRUE, prob = pi_grupos)
grupo_latente <- factor(nomes_grupos[grupo_idx], levels = nomes_grupos)
```

```{r graf-grupos, fig.height=5}
data.frame(grupo_latente) %>%
  ggplot(aes(x = grupo_latente, fill = grupo_latente)) +
  geom_bar(width = .65) +
  geom_text(
    stat = "count",
    aes(label = paste0(after_stat(count), "\n(",
                       scales::percent(after_stat(count) / sum(after_stat(count)), .1), ")")),
    vjust = -0.4, size = 3.2, lineheight = 1.2, color = "#333"
  ) +
  scale_fill_manual(values = CORES_GRUPOS) +
  scale_y_continuous(expand = expansion(mult = c(0, .15))) +
  labs(title = "Por grupo latente",
       subtitle = "n = 5.000 | proporções nominais: 50%, 25%, 20%, 5%",
       x = NULL, y = "Frequência") +
  guides(fill = "none")
```

O grupo `atipico` (~5%) é deliberadamente pequeno — representa beneficiários com padrões clinicamente incoerentes. Essa raridade é o maior desafio para os modelos de mistura: grupos pequenos tendem a ser absorvidos por grupos maiores na etapa de estimação.

---

# Covariáveis observadas

## Geração independente do grupo

As covariáveis demográficas (idade, sexo, coparticipação, região) são geradas **independentemente** do grupo latente. Essa é uma decisão de projeto deliberada: queremos que os modelos separem os grupos pelos **padrões de utilização**, não por características observáveis facilmente mensuráveis.

Se as covariáveis fossem correlacionadas com o grupo, um modelo de regressão logística simples já funcionaria bem — e não haveria necessidade de modelos de mistura. A independência garante que a estrutura latente só seja recuperável por quem captura a heterogeneidade multivariada dos serviços.

```{r covariaveis}
# Idade estratificada por faixa (proporcional ao Painel ANS)
faixa_idx <- sample(1:3, size = n, replace = TRUE, prob = c(0.20, 0.55, 0.25))
idade <- integer(n)
idade[faixa_idx == 1] <- sample(0:17,  sum(faixa_idx == 1), replace = TRUE)
idade[faixa_idx == 2] <- sample(18:59, sum(faixa_idx == 2), replace = TRUE)
idade[faixa_idx == 3] <- sample(60:85, sum(faixa_idx == 3), replace = TRUE)
faixa_idade <- c("0-17", "18-59", "60+")[faixa_idx]
idade10     <- idade / 10   # escala para coeficientes interpretáveis

# Sexo: 55% feminino — reflete perfil típico de carteiras de planos de saúde
sexo <- rbinom(n, size = 1, prob = 0.55)

# Tempo no plano: uniforme entre 1 e 120 meses (sem viés de seleção)
tempo_no_plano <- sample(1:120, size = n, replace = TRUE)
tempo_anos     <- tempo_no_plano / 12

# Coparticipação: 40% dos beneficiários têm custo direto por utilização
copart <- rbinom(n, size = 1, prob = 0.40)

# Região: 3 macrorregiões com pesos diferenciados
regiao  <- sample(1:3, size = n, replace = TRUE, prob = c(0.40, 0.35, 0.25))
regiao2 <- ifelse(regiao == 2, 1, 0)
regiao3 <- ifelse(regiao == 3, 1, 0)
```

```{r graf-covariaveis}
data.frame(idade, grupo_latente) %>%
  ggplot(aes(x = idade, color = grupo_latente, fill = grupo_latente)) +
  geom_density(alpha = .18, linewidth = .8, adjust = 1.2) +
  scale_color_manual(values = CORES_GRUPOS) +
  scale_fill_manual(values = CORES_GRUPOS) +
  labs(title = "Por grupo latente",
       subtitle = "Distribuições de idade sobrepostas — independência do grupo confirmada",
       x = "Idade (anos)", y = "Densidade",
       color = NULL, fill = NULL) +
  theme(legend.position = "bottom",
        legend.text = element_text(size = 8))
```

As quatro curvas de densidade de idade são praticamente idênticas — exatamente o esperado quando a geração é independente do grupo latente.

---

# Modelo estatístico: Binomial Negativa

## Por que não usar Poisson?

Dados de utilização de saúde apresentam **sobredispersão**: a variância observada é sistematicamente maior que a média. A distribuição de Poisson assume Var(Y) = μ, o que a torna inadequada para esses dados — ela subestimaria a variância e produziria intervalos de confiança incorretos.

A **Binomial Negativa** (NB₂) resolve isso com um parâmetro de dispersão θ:

$$\text{Var}(Y) = \mu + \frac{\mu^2}{\theta}$$

Quanto menor θ, maior a sobredispersão. Usamos valores entre 0,8 (internações, altamente sobredispersas) e 2,5 (consultas, menos sobredispersas).

## Estrutura de log-link com covariáveis grupo-específicas

A média de cada contagem segue um log-link com covariáveis:

$$\log(\mu_{ig}) = \alpha_g + \mathbf{x}_i^\top \boldsymbol{\beta}_g$$

onde α_g é o intercepto do grupo g e **β**_g é o vetor de coeficientes — ambos **grupo-específicos**. Isso significa que o efeito de uma mesma covariável (ex.: coparticipação) pode diferir entre grupos, o que é clinicamente plausível e aumenta o realismo da simulação.

```{r parametros-nb}
# Interceptos no log da média por grupo (G1, G2, G3, G4)
alpha_consultas   <- log(c(2.5,  8.0,  4.0,  1.5))  - 0.588
alpha_ps          <- log(c(0.2,  0.5,  4.0,  7.0))  - 0.321
alpha_exames      <- log(c(8.0, 50.0, 20.0, 52.0))  - 0.607
alpha_terapias    <- log(c(0.1,  3.0,  0.7,  6.5))  + 0.282
alpha_internacoes <- log(c(0.04, 0.06, 0.65, 0.35)) + 0.250

# Parâmetros de dispersão θ (menor = mais sobredisperso)
theta_consultas   <- 2.5
theta_ps          <- 1.5
theta_exames      <- 2.0
theta_terapias    <- 1.2
theta_internacoes <- 0.8

# Matrizes de coeficientes grupo-específicos (linhas = grupos, colunas = covariáveis)
betas <- list(
  consultas = matrix(
    c( 0.08,  0.12,  0.03, -0.18,  0.05,  0.00,
       0.10,  0.14,  0.04, -0.10,  0.05,  0.00,
       0.07,  0.10,  0.02, -0.05,  0.05,  0.00,
      -0.05,  0.08,  0.01, -0.02,  0.00,  0.05),
    nrow = 4, byrow = TRUE,
    dimnames = list(nomes_grupos, c("idade10","sexo","tempo","copart","regiao2","regiao3"))),
  ps = matrix(
    c( 0.03, -0.03,  0.00, -0.10,  0.00,  0.08,
       0.04, -0.02,  0.00, -0.06,  0.00,  0.08,
       0.06,  0.00,  0.01, -0.03,  0.00,  0.08,
       0.02,  0.05,  0.01, -0.01,  0.05,  0.10),
    nrow = 4, byrow = TRUE,
    dimnames = list(nomes_grupos, c("idade10","sexo","tempo","copart","regiao2","regiao3"))),
  exames = matrix(
    c( 0.10,  0.08,  0.02, -0.15,  0.05,  0.00,
       0.12,  0.09,  0.03, -0.08,  0.05,  0.00,
       0.08,  0.06,  0.02, -0.04,  0.05,  0.00,
      -0.03,  0.05,  0.00, -0.01,  0.00,  0.03),
    nrow = 4, byrow = TRUE,
    dimnames = list(nomes_grupos, c("idade10","sexo","tempo","copart","regiao2","regiao3"))),
  terapias = matrix(
    c( 0.05,  0.10,  0.01, -0.12,  0.00,  0.00,
       0.06,  0.12,  0.02, -0.07,  0.00,  0.00,
       0.04,  0.08,  0.01, -0.04,  0.00,  0.00,
       0.02,  0.15,  0.01, -0.02,  0.00,  0.05),
    nrow = 4, byrow = TRUE,
    dimnames = list(nomes_grupos, c("idade10","sexo","tempo","copart","regiao2","regiao3"))),
  internacoes = matrix(
    c( 0.12,  0.00,  0.01, -0.03,  0.00,  0.08,
       0.13,  0.02,  0.01, -0.02,  0.00,  0.08,
       0.15,  0.03,  0.02, -0.01,  0.00,  0.08,
       0.05,  0.02,  0.00, -0.01,  0.05,  0.10),
    nrow = 4, byrow = TRUE,
    dimnames = list(nomes_grupos, c("idade10","sexo","tempo","copart","regiao2","regiao3")))
)

# Função: calcula μ via log-link para cada indivíduo
calc_mu <- function(alpha_vec, beta_mat, grupo_idx, idade10, sexo,
                    tempo_anos, copart, regiao2, regiao3) {
  X   <- cbind(idade10, sexo, tempo_anos, copart, regiao2, regiao3)
  colnames(X) <- c("idade10","sexo","tempo","copart","regiao2","regiao3")
  eta <- alpha_vec[grupo_idx] + rowSums(X * beta_mat[grupo_idx, ])
  exp(eta)
}

# Funções de geração: NB e ZINB
rnbinom_mu <- function(mu, theta) rnbinom(length(mu), size = theta, mu = mu)
rzinb_mu   <- function(mu, theta, pzero) {
  ifelse(rbinom(length(mu), 1, pzero) == 1, 0,
         rnbinom(length(mu), size = theta, mu = mu))
}
```

---

# Consultas

## Escolhas de modelagem

Consultas eletivas são o serviço de maior regularidade — indivíduos saudáveis fazem poucas por ano; os do grupo ambulatorial coordenado fazem muitas. Os interceptos foram calibrados para que **G2 tenha média ~8× maior que G1** (8 vs. 2,5 consultas/ano), refletindo o perfil de acompanhamento intensivo de doenças crônicas.

A coparticipação tem efeito negativo (`β_copart < 0`) em todos os grupos: quando há custo direto, o beneficiário consulta menos. O efeito é mais pronunciado em G1 — grupo com menor necessidade percebida e, portanto, mais sensível ao desincentivo financeiro.

O grupo `atipico` (G4) tem a menor média de consultas (~1,5/ano), apesar de alto uso de outros serviços — essa incoerência é parte central da sua assinatura clínica.

```{r gera-consultas}
mu_consultas <- calc_mu(alpha_consultas, betas$consultas, grupo_idx,
                        idade10, sexo, tempo_anos, copart, regiao2, regiao3)
consultas <- rnbinom_mu(mu_consultas, theta_consultas)
```

```{r graf-consultas}
data.frame(consultas, grupo_latente) %>%
  ggplot(aes(x = consultas, color = grupo_latente, fill = grupo_latente)) +
  geom_density(alpha = .18, linewidth = .8, adjust = 1.3) +
  scale_color_manual(values = CORES_GRUPOS) +
  scale_fill_manual(values = CORES_GRUPOS) +
  labs(title = "Por grupo latente",
       subtitle = "Consultas/ano — separação clara entre G1 (baixo) e G2 (alto)",
       x = "consultas", y = "Densidade",
       color = NULL, fill = NULL) +
  theme(legend.position = "bottom",
        legend.text = element_text(size = 8))
```

---

# Pronto-socorro

## Escolhas de modelagem

O uso de pronto-socorro tem dinâmica oposta às consultas eletivas: **G3 (agudo_hospitalar) e G4 (atipico) são os maiores usuários**. O grupo ambulatorial coordenado usa muito pouco PS — acessa o sistema principalmente via consultas agendadas, o que é clinicamente esperado para portadores de doenças crônicas bem controladas.

O grupo atípico tem média de ~7 visitas/ano ao PS — valor muito acima do esperado clinicamente. Essa incoerência (alto PS + baixa consulta) é a principal **assinatura do padrão atípico** e a variável com maior poder discriminativo para esse grupo específico.

```{r gera-ps}
mu_ps <- calc_mu(alpha_ps, betas$ps, grupo_idx,
                 idade10, sexo, tempo_anos, copart, regiao2, regiao3)
ps <- rnbinom_mu(mu_ps, theta_ps)
```

```{r graf-ps}
data.frame(ps, grupo_latente) %>%
  ggplot(aes(x = ps, color = grupo_latente, fill = grupo_latente)) +
  geom_density(alpha = .18, linewidth = .8, adjust = 1.3) +
  scale_color_manual(values = CORES_GRUPOS) +
  scale_fill_manual(values = CORES_GRUPOS) +
  labs(title = "Por grupo latente",
       subtitle = "Pronto-socorro/ano — G3 e G4 com cauda deslocada à direita",
       x = "ps", y = "Densidade",
       color = NULL, fill = NULL) +
  theme(legend.position = "bottom",
        legend.text = element_text(size = 8))
```

---

# Exames

## Escolhas de modelagem

Exames laboratoriais e de imagem é a variável com **maior poder discriminativo** entre G1 e G2. O grupo ambulatorial coordenado tem média de ~50 exames/ano, reflexo do acompanhamento clínico intensivo e das solicitações frequentes por múltiplos especialistas. O grupo de baixo uso tem apenas ~8 exames/ano.

G4 (atípico) também tem alta média de exames (~52/ano), mas com **poucas consultas correspondentes** — muitos exames sem consultas que os justifiquem clinicamente. Essa incoerência é a base da flag `baixa_coerencia` e uma das evidências mais fortes de comportamento anômalo.

Como os valores de exames crescem muito, usamos a escala logarítmica no gráfico para visualizar a separação entre grupos sem que os outliers dominem a escala.

```{r gera-exames}
mu_exames <- calc_mu(alpha_exames, betas$exames, grupo_idx,
                     idade10, sexo, tempo_anos, copart, regiao2, regiao3)
exames <- rnbinom_mu(mu_exames, theta_exames)
```

```{r graf-exames}
data.frame(exames, grupo_latente) %>%
  ggplot(aes(x = log1p(exames), color = grupo_latente, fill = grupo_latente)) +
  geom_density(alpha = .18, linewidth = .8, adjust = 1.3) +
  scale_color_manual(values = CORES_GRUPOS) +
  scale_fill_manual(values = CORES_GRUPOS) +
  labs(title = "Por grupo latente",
       subtitle = "log(exames + 1) — G2 e G4 deslocados à direita, G1 concentrado próximo a zero",
       x = "log(exames + 1)", y = "Densidade",
       color = NULL, fill = NULL) +
  theme(legend.position = "bottom",
        legend.text = element_text(size = 8))
```

---

# Modelo ZINB: zeros estruturais

## Quando a Binomial Negativa não é suficiente

Para `terapias` e `internacoes`, a proporção de zeros observada é **muito maior** do que qualquer Binomial Negativa com os parâmetros empíricos previria. Isso indica a presença de **zeros estruturais**: indivíduos que nunca usariam esse tipo de serviço no período de observação, independentemente de quanto tempo seja observado.

A distinção é fundamental:

- **Zero de processo** (*sampling zero*): o indivíduo *poderia* usar o serviço, mas não usou neste período — gerado naturalmente pela NB
- **Zero estrutural** (*structural zero*): o indivíduo *nunca* usaria esse serviço — requer um componente adicional no modelo

A **ZINB (Zero-Inflated Negative Binomial)** modela essa situação como mistura de dois processos:

$$P(Y = 0) = p_0 + (1 - p_0) \cdot P_{\text{NB}}(Y = 0 \mid \mu, \theta)$$
$$P(Y = y) = (1 - p_0) \cdot P_{\text{NB}}(Y = y \mid \mu, \theta), \quad y > 0$$

As probabilidades de zero estrutural *p*₀ variam por grupo — G1 tem 97% de zeros estruturais em internações; G3 tem apenas 55%.

---

# Terapias

## Escolhas de modelagem

Terapias (fisioterapia, fonoaudiologia, psicoterapia, entre outras) têm aproximadamente **80% de zeros** na base — a grande maioria dos beneficiários nunca as utiliza no período de um ano. Os parâmetros de zero estrutural refletem isso: 85% para G1 e 70% para G3.

G2 (ambulatorial coordenado) e G4 (atípico) são os principais usuários: G2 acessa terapias como parte de um cuidado contínuo e coordenado de doenças crônicas; G4 acessa de forma que não se encaixa no restante do seu padrão — alta utilização de terapias combinada com baixa consulta eletiva.

```{r gera-terapias}
# Probabilidade de zero estrutural por grupo (G1, G2, G3, G4)
pzero_terapias <- c(0.85, 0.45, 0.70, 0.35)

mu_terapias <- calc_mu(alpha_terapias, betas$terapias, grupo_idx,
                       idade10, sexo, tempo_anos, copart, regiao2, regiao3)
terapias <- rzinb_mu(mu_terapias, theta_terapias, pzero_terapias[grupo_idx])
```

```{r graf-terapias}
data.frame(terapias, grupo_latente) %>%
  ggplot(aes(x = terapias, color = grupo_latente, fill = grupo_latente)) +
  geom_density(alpha = .18, linewidth = .8, adjust = 1.3) +
  scale_color_manual(values = CORES_GRUPOS) +
  scale_fill_manual(values = CORES_GRUPOS) +
  coord_cartesian(xlim = c(0, quantile(terapias, .99))) +
  labs(title = "Por grupo latente",
       subtitle = paste0("Terapias/ano — ", scales::percent(mean(terapias == 0), .1),
                         " de zeros | ZINB com p₀ grupo-específico"),
       x = "terapias", y = "Densidade",
       color = NULL, fill = NULL) +
  theme(legend.position = "bottom",
        legend.text = element_text(size = 8))
```

---

# Internações

## Escolhas de modelagem

Internações são eventos **raros e de alto custo** — cerca de **94% de zeros** na base. Apenas G3 (agudo/hospitalar) tem massa de probabilidade relevante acima de zero: somente 55% de zeros estruturais, contra 97% em G1.

O parâmetro θ = 0,8 é o mais baixo de toda a simulação, indicando altíssima sobredispersão: um único evento de internação pode variar de 1 diária a dezenas. Cada internação representa em média R$ 3.500 no gasto total, tornando G3 o grupo de **maior custo por evento** da base.

```{r gera-internacoes}
# Probabilidade de zero estrutural por grupo (G1, G2, G3, G4)
pzero_internacoes <- c(0.97, 0.94, 0.55, 0.75)

mu_internacoes <- calc_mu(alpha_internacoes, betas$internacoes, grupo_idx,
                          idade10, sexo, tempo_anos, copart, regiao2, regiao3)
internacoes <- rzinb_mu(mu_internacoes, theta_internacoes, pzero_internacoes[grupo_idx])
```

```{r graf-internacoes}
data.frame(internacoes, grupo_latente) %>%
  ggplot(aes(x = internacoes, color = grupo_latente, fill = grupo_latente)) +
  geom_density(alpha = .18, linewidth = .8, adjust = 1.3) +
  scale_color_manual(values = CORES_GRUPOS) +
  scale_fill_manual(values = CORES_GRUPOS) +
  coord_cartesian(xlim = c(0, quantile(internacoes, .995))) +
  labs(title = "Por grupo latente",
       subtitle = paste0("Internações/ano — ", scales::percent(mean(internacoes == 0), .1),
                         " de zeros | apenas G3 com massa visível à direita"),
       x = "internacoes", y = "Densidade",
       color = NULL, fill = NULL) +
  theme(legend.position = "bottom",
        legend.text = element_text(size = 8))
```

---

# Variáveis derivadas

## Total de eventos e razões

Com todas as contagens geradas, calculamos variáveis derivadas que capturam dimensões adicionais do padrão de utilização. As **razões entre serviços** são especialmente úteis para detectar incoerência clínica: um beneficiário com muitos exames mas poucas consultas tem um comportamento que não se encaixa no perfil esperado de nenhum grupo "normal".

```{r gera-derivadas}
total_eventos          <- consultas + ps + exames + terapias + internacoes
razao_exames_consultas <- exames / (consultas + 1)
razao_ps_consultas     <- ps    / (consultas + 1)
```

```{r graf-total-eventos}
data.frame(total_eventos, grupo_latente) %>%
  ggplot(aes(x = total_eventos, color = grupo_latente, fill = grupo_latente)) +
  geom_density(alpha = .18, linewidth = .8, adjust = 1.3) +
  scale_color_manual(values = CORES_GRUPOS) +
  scale_fill_manual(values = CORES_GRUPOS) +
  labs(title = "Por grupo latente",
       subtitle = "Total de eventos — assimetria à direita e estrutura de mistura visível",
       x = "total_eventos", y = "Densidade",
       color = NULL, fill = NULL) +
  theme(legend.position = "bottom",
        legend.text = element_text(size = 8))
```

## Gasto total

O gasto total é calculado a partir das tarifas médias por tipo de serviço, com um **ruído lognormal de 20%** para refletir a variação real de preços entre prestadores. O ruído lognormal é adequado porque: (1) o gasto é sempre positivo, (2) variações percentuais são mais realistas que variações absolutas.

```{r gera-gasto}
gasto_base  <- consultas*120 + ps*250 + exames*80 + terapias*150 + internacoes*3500
gasto_total <- round(gasto_base * rlnorm(n, meanlog = 0, sdlog = 0.20), 2)
```

```{r graf-gasto}
data.frame(gasto_total, grupo_latente) %>%
  ggplot(aes(x = log1p(gasto_total), color = grupo_latente, fill = grupo_latente)) +
  geom_density(alpha = .18, linewidth = .8, adjust = 1.3) +
  scale_color_manual(values = CORES_GRUPOS) +
  scale_fill_manual(values = CORES_GRUPOS) +
  labs(title = "Por grupo latente",
       subtitle = "log(gasto_total + 1) — G1 claramente separado; G2, G3, G4 se sobrepõem",
       x = "log(gasto_total + 1)", y = "Densidade",
       color = NULL, fill = NULL) +
  theme(legend.position = "bottom",
        legend.text = element_text(size = 8))
```

## Meses de utilização

A distribuição de meses com utilização é gerada via **Beta-Binomial**, onde a probabilidade de usar o plano em cada mês é sorteada de uma Beta parametrizada pelo volume total de eventos. Beneficiários com poucos eventos tendem a concentrar uso em poucos meses; os de alto volume usam o plano de forma distribuída ao longo do ano.

```{r gera-meses}
shape_a          <- pmax(0.5, total_eventos / 6)
shape_b          <- pmax(0.5, (36 - total_eventos) / 6)
meses_utilizacao <- pmax(1L, rbinom(n, size = 12, prob = rbeta(n, shape_a, shape_b)))
```

## Prestadores distintos

O número de prestadores distintos captura a **fragmentação do cuidado**: beneficiários que acessam muitos prestadores diferentes podem indicar falta de coordenação ou, no grupo atípico, busca deliberada por múltiplos pontos de acesso. É gerado como Poisson proporcional ao volume de eventos, com cap no percentil 99 para evitar valores extremos irreais.

```{r gera-prestadores}
prest_raw             <- pmax(1L, rpois(n, lambda = pmax(1, total_eventos / 5)))
prestadores_distintos <- pmin(prest_raw, as.integer(quantile(prest_raw, 0.99)))
```

---

# Indicadores de alerta

## Flags baseadas em percentis

As flags são indicadores binários simples baseados em cortes de percentil empírico. Funcionam como **benchmarks de auditoria**: qualquer modelo sofisticado deve conseguir identificar o grupo atípico com performance superior à dessas regras univariadas simples.

- **`flag_alta_utilizacao`**: total de eventos ≥ P95 — captura alto volume absoluto, independentemente do padrão
- **`flag_baixa_coerencia`**: razão exames/consultas ≥ P95 **ou** razão PS/consultas ≥ P95 — captura padrão clinicamente incoerente

```{r gera-flags}
flag_alta_utilizacao <- as.integer(total_eventos >= quantile(total_eventos, 0.95))
flag_baixa_coerencia <- as.integer(
  razao_exames_consultas > quantile(razao_exames_consultas, 0.95) |
  razao_ps_consultas     > quantile(razao_ps_consultas, 0.95)
)
```

```{r graf-flags, fig.height=5}
data.frame(grupo_latente, flag_alta_utilizacao, flag_baixa_coerencia) %>%
  group_by(grupo_latente) %>%
  summarise(
    `Alta utilizacao (P95)` = mean(flag_alta_utilizacao),
    `Baixa coerencia (P95)` = mean(flag_baixa_coerencia),
    .groups = "drop"
  ) %>%
  pivot_longer(-grupo_latente, names_to = "flag", values_to = "prop") %>%
  ggplot(aes(x = grupo_latente, y = prop, fill = grupo_latente)) +
  geom_col(width = .6) +
  geom_text(aes(label = scales::percent(prop, .1)), vjust = -0.4, size = 3) +
  scale_fill_manual(values = CORES_GRUPOS) +
  scale_y_continuous(labels = percent_format(), expand = expansion(mult = c(0, .18))) +
  facet_wrap(~ flag) +
  labs(title = "Por grupo latente",
       subtitle = "Flag de alta utilização concentra G2; flag de baixa coerência concentra G4",
       x = NULL, y = "Proporção") +
  guides(fill = "none") +
  theme(axis.text.x = element_text(angle = 12, hjust = .6))
```

A flag de alta utilização concentra-se em G2 (~19%) — o grupo de maior volume absoluto, mas com padrão clinicamente coerente. A flag de baixa coerência concentra-se em G4 (~61%) — porém ainda deixa 39% do grupo atípico sem sinalização e gera falsos positivos nos demais grupos. Essa limitação das regras univariadas é a principal motivação para os modelos de mistura multivariados.

---

# Base final

## Montagem e exportação

```{r base-final}
dados_sim <- data.frame(
  id                     = 1:n,
  grupo_latente          = grupo_latente,
  idade                  = idade,
  faixa_idade            = factor(faixa_idade, levels = c("0-17","18-59","60+")),
  sexo                   = factor(ifelse(sexo == 1, "F", "M")),
  tempo_no_plano         = tempo_no_plano,
  copart                 = factor(ifelse(copart == 1, "Com", "Sem")),
  regiao                 = factor(regiao, labels = c("R1","R2","R3")),
  consultas              = consultas,
  ps                     = ps,
  exames                 = exames,
  terapias               = terapias,
  internacoes            = internacoes,
  total_eventos          = total_eventos,
  gasto_total            = gasto_total,
  meses_utilizacao       = meses_utilizacao,
  prestadores_distintos  = prestadores_distintos,
  razao_exames_consultas = razao_exames_consultas,
  razao_ps_consultas     = razao_ps_consultas,
  flag_alta_utilizacao   = flag_alta_utilizacao,
  flag_baixa_coerencia   = flag_baixa_coerencia
)

write.csv(dados_sim,
          "C:/Katy/Doutorado/painel_WCDANM/dados/dados_simulados.csv",
          row.names = FALSE)
```

A base possui **`r nrow(dados_sim)` observações** e **`r ncol(dados_sim)` variáveis**.

---

# Validação ANS

## Comparação com metas

Os parâmetros foram calibrados iterativamente para que os agregados da base simulada se aproximem dos indicadores do **Painel de Indicadores da ANS**. Desvios menores que 3% são considerados aceitáveis e indicam boa calibração.

```{r validacao-ans}
alvos <- data.frame(
  variavel  = c("consultas","ps","exames","terapias","internacoes"),
  alvo_ans  = c(4.15, 1.34, 22.9, 1.3, 0.182)
)

medias_obs <- data.frame(
  variavel  = c("consultas","ps","exames","terapias","internacoes"),
  media_obs = c(mean(consultas), mean(ps), mean(exames), mean(terapias), mean(internacoes))
)

comparacao_ans <- merge(alvos, medias_obs, by = "variavel") %>%
  mutate(
    desvio_pct     = round((media_obs - alvo_ans) / alvo_ans * 100, 1),
    dentro_limite  = abs(desvio_pct) <= 10
  )

comparacao_ans %>%
  kable(
    col.names = c("Variável", "Alvo ANS", "Média observada", "Desvio (%)", "Dentro do limite"),
    caption   = "Validação: médias simuladas vs. metas ANS (desvio aceitável: < 10%)",
    digits    = 3
  ) %>%
  kable_styling(bootstrap_options = c("striped", "hover", "condensed"),
                full_width = FALSE) %>%
  column_spec(5, bold = TRUE,
              color = ifelse(comparacao_ans$dentro_limite, "#27ae60", "#c0392b"))
```

---

*Documento gerado com R Markdown · SimSaúde · Universidade do Minho · `r format(Sys.Date(), "%Y")`*
