---
title: "Análise Exploratória — SimSaúde"
subtitle: "Evidência de Mistura de Distribuições em Dados de Utilização em Saúde Suplementar"
author: "Katy Garcia de Freitas"
date: "`r format(Sys.Date(), '%d de %B de %Y')`"
encoding: UTF-8
output:
  html_document:
    css: main.css
    theme: flatly
    highlight: kate
    toc: true
    toc_float:
      collapsed: false
      smooth_scroll: true
    toc_depth: 3
    number_sections: true
    df_print: kable
    code_folding: hide
    fig_width: 10
    fig_height: 6
    includes:
      before_body: _sidebar.html
---

```{r setup, include=FALSE}
knitr::opts_chunk$set(
  echo        = TRUE,
  warning     = FALSE,
  message     = FALSE,
  fig.align   = "center",
  out.width   = "100%",
  cache       = FALSE
)
options(encoding = "UTF-8")
Sys.setlocale("LC_ALL", "Portuguese_Brazil.UTF-8")
```

```{r pacotes, message=FALSE, warning=FALSE}
packs <- c(
  "tidyverse", "GGally", "scales", "patchwork",
  "mclust", "diptest", "moments", "factoextra",
  "ggridges", "ggrepel", "viridis", "kableExtra"
)
instalar <- packs[!packs %in% installed.packages()[, "Package"]]
if (length(instalar) > 0) {
  install.packages(instalar, repos = "https://cloud.r-project.org")
}
for (p in packs) suppressPackageStartupMessages(library(p, character.only = TRUE))
```

```{r tema-paleta}
COR_G1  <- "#7BAFD4"
COR_G2  <- "#6EBF8B"
COR_G3  <- "#E8B96B"
COR_G4  <- "#D98585"

CORES_GRUPOS <- c(
  "baixo_uso"               = COR_G1,
  "ambulatorial_coordenado" = COR_G2,
  "agudo_hospitalar"        = COR_G3,
  "atipico"                 = COR_G4
)

CINZA_HIST <- "#B0B8C1"
COR_DENS   <- "#555F6E"
COR_ACENTO <- "#5B7FA6"

tema_simsaude <- theme_minimal(base_size = 12) +
  theme(
    text             = element_text(family = "sans", color = "#2c2c2c"),
    plot.title       = element_text(size = 13, face = "bold", margin = margin(b = 4)),
    plot.subtitle    = element_text(size = 10, color = "#666", margin = margin(b = 8)),
    plot.caption     = element_text(size = 8, color = "#999", hjust = 0),
    axis.title       = element_text(size = 10, color = "#555"),
    axis.text        = element_text(size = 9, color = "#666"),
    panel.grid.major = element_line(color = "#EBEBEB", linewidth = 0.5),
    panel.grid.minor = element_blank(),
    legend.title     = element_text(size = 9, face = "bold"),
    legend.text      = element_text(size = 9),
    legend.key.size  = unit(0.5, "cm"),
    strip.text       = element_text(size = 9, face = "bold", color = "#444"),
    plot.margin      = margin(12, 16, 10, 12)
  )

theme_set(tema_simsaude)
```

---

# Leitura e Preparação dos Dados

A base SimSaúde é composta por dados **inteiramente simulados** com estrutura de verdade conhecida (*ground truth*): cada beneficiário possui um rótulo `grupo_latente` que identifica a qual dos quatro perfis de utilização ele pertence. Esse rótulo **não será usado pelos modelos** — serve apenas para avaliar a qualidade da recuperação de grupos ao final do projeto.

As variáveis de log (`log_gasto`, `log_total_eventos`, etc.) são criadas aqui para uso nas análises que exigem simetria aproximada, como o PCA e o GMM. A transformação `log1p(x) = log(x + 1)` é preferida a `log(x)` porque lida com zeros sem produzir valores infinitos negativos.

```{r leitura}
dados <- read.csv("C:/Katy/Doutorado/painel_WCDANM/dados/dados_simulados.csv") %>%
  mutate(
    grupo_latente = factor(grupo_latente,
                           levels = c("baixo_uso", "ambulatorial_coordenado",
                                      "agudo_hospitalar", "atipico")),
    faixa_idade = factor(faixa_idade, levels = c("0-17", "18-59", "60+")),
    sexo        = factor(sexo),
    copart      = factor(copart),
    regiao      = factor(regiao),
    log_gasto         = log1p(gasto_total),
    log_total_eventos = log1p(total_eventos),
    log_prestadores   = log1p(prestadores_distintos),
    log_exames        = log1p(exames),
    log_consultas     = log1p(consultas),
    log_terapias      = log1p(terapias),
    log_internacoes   = log1p(internacoes)
  )

vars_contagem  <- c("consultas", "ps", "exames", "terapias", "internacoes")
vars_derivadas <- c("total_eventos", "gasto_total", "meses_utilizacao",
                    "prestadores_distintos", "razao_exames_consultas", "razao_ps_consultas")
```

A base possui **`r nrow(dados)` observações** e **`r ncol(dados)` variáveis**, cobrindo cinco tipos de serviço, variáveis derivadas e covariáveis sociodemográficas.

---

# Estatísticas Descritivas

## Resumo numérico

A tabela abaixo consolida as principais medidas de posição, dispersão e forma para todas as variáveis de utilização. As colunas mais diagnósticas para motivar modelos de mistura são:

- **CV** (coeficiente de variação): valores acima de 1,0 indicam alta heterogeneidade relativa — esperado quando a população é composta por subgrupos com comportamentos muito distintos.
- **Assimetria**: valores positivos elevados (> 2) indicam cauda à direita pronunciada, típica de contagens de saúde.
- **Prop. Zero**: variáveis como `terapias` e `internacoes` apresentam proporções de zeros muito elevadas, motivando modelos *zero-inflated*.

```{r desc-resumo}
resumo_num <- function(x) {
  z <- x[!is.na(x)]
  c(
    n          = length(z),
    media      = round(mean(z), 3),
    mediana    = round(median(z), 3),
    dp         = round(sd(z), 3),
    cv         = round(sd(z) / mean(z), 3),
    assimetria = round(moments::skewness(z), 3),
    curtose    = round(moments::kurtosis(z), 3),
    min        = round(min(z), 3),
    p25        = round(unname(quantile(z, .25)), 3),
    p75        = round(unname(quantile(z, .75)), 3),
    max        = round(max(z), 3),
    prop_zero  = round(mean(z == 0), 3)
  )
}

tab_desc <- bind_rows(
  lapply(c(vars_contagem, vars_derivadas), function(v) {
    tibble(variavel = v, !!!as.list(resumo_num(dados[[v]])))
  })
)

tab_desc %>%
  kable(
    col.names = c("Variavel", "n", "Media", "Mediana", "DP", "CV",
                  "Assimetria", "Curtose", "Min", "P25", "P75", "Max", "Prop. Zero"),
    caption = "Tabela 1 - Estatisticas descritivas das variaveis de utilizacao"
  ) %>%
  kable_styling(bootstrap_options = c("striped", "hover", "condensed"),
                full_width = TRUE, font_size = 12) %>%
  row_spec(1:5, background = "#f9f9f9")
```

**Leitura da tabela:** `exames` tem a maior média absoluta e o maior CV entre as contagens, refletindo a forte heterogeneidade entre o grupo ambulatorial (dezenas de exames/ano) e o grupo de baixo uso. `internacoes` tem a maior curtose de todas as variáveis — distribuição extremamente concentrada em zero com cauda longa à direita, característica de eventos raros e custosos. O `gasto_total` tem assimetria muito elevada mesmo na escala original, justificando a transformação logarítmica usada nas análises subsequentes.

## Sobredispersão nas contagens

A **sobredispersão** ocorre quando a variância observada supera a média. Na distribuição de Poisson, variância e média são iguais por construção — qualquer razão Var/Média > 1 indica que Poisson é inadequada e a Binomial Negativa (NB) deve ser preferida. Valores acima de 1,5 (limiar adotado aqui) são considerados evidência clara de sobredispersão.

```{r overdisp}
tab_overdisp <- tibble(
  variavel      = vars_contagem,
  media         = round(sapply(dados[vars_contagem], mean), 3),
  variancia     = round(sapply(dados[vars_contagem], var), 3),
  `var_mu`      = round(variancia / media, 2),
  sobredisperso = `var_mu` > 1.5
)

tab_overdisp %>%
  kable(col.names = c("Variavel","Media","Variancia","Var/Mu","Sobredisperso"),
        caption = "Tabela 2 - Razao variancia/media por tipo de servico") %>%
  kable_styling(bootstrap_options = c("striped", "hover", "condensed"),
                full_width = FALSE) %>%
  column_spec(4, bold = TRUE,
              color = ifelse(tab_overdisp$sobredisperso, "#c0392b", "#27ae60"))
```

**Interpretação:** Todas as contagens apresentam Var/Média > 1,5 (em vermelho), confirmando sobredispersão universal. `internacoes` tem a maior razão — coerente com o menor parâmetro de dispersão θ = 0,8 usado na simulação (quanto menor θ na NB, maior a sobredispersão). A conclusão direta é que **modelos baseados em Poisson seriam inadequados** — a variância seria subestimada sistematicamente em toda a base.

---

# Distribuição dos Grupos Latentes

O gráfico mostra a distribuição observada dos quatro grupos com contagem absoluta e proporção. As proporções nominais definidas na simulação foram π = (0,50; 0,25; 0,20; 0,05). Pequenas diferenças são esperadas por amostragem aleatória (`set.seed(1234)`).

```{r grupos, fig.height=5}
ggplot(dados, aes(x = grupo_latente, fill = grupo_latente)) +
  geom_bar(width = 0.65) +
  geom_text(
    stat = "count",
    aes(label = paste0(after_stat(count), "\n(",
                       scales::percent(after_stat(count) / sum(after_stat(count)), .1),
                       ")")),
    vjust = -0.4, size = 3.2, lineheight = 1.2, color = "#333"
  ) +
  scale_fill_manual(values = CORES_GRUPOS) +
  scale_y_continuous(expand = expansion(mult = c(0, .15))) +
  labs(title    = "Distribuicao dos grupos latentes",
       subtitle = "n = 5.000 | proporcoes nominais: 50%, 25%, 20%, 5%",
       x = NULL, y = "Frequencia") +
  guides(fill = "none")
```

O grupo `atipico` representa apenas ~5% da amostra (~257 indivíduos) — o maior desafio para os modelos de mistura. Grupos raros são frequentemente "absorvidos" por grupos maiores, especialmente em métodos com inicialização aleatória. A capacidade de recuperar esse grupo específico é um dos objetivos centrais do projeto.

---

# Histogramas e Densidades

Para cada variável, apresentamos dois painéis: à esquerda, a distribuição da população completa (histograma + densidade suavizada); à direita, as densidades por grupo latente. O painel direito é o mais informativo para avaliar **separabilidade** — pouca sobreposição entre curvas indica sinal forte para modelos de mistura.

```{r hist-func}
plot_hist_grupo <- function(df, var, titulo, log_scale = FALSE, bins = 45) {
  x_sym <- if (log_scale) sym(paste0("log_", var)) else sym(var)
  xlab  <- if (log_scale) paste0("log(", var, " + 1)") else var

  pA <- ggplot(df, aes(x = !!x_sym)) +
    geom_histogram(aes(y = after_stat(density)),
                   bins = bins, fill = CINZA_HIST, color = "white", linewidth = .25) +
    geom_density(color = COR_DENS, linewidth = .9, adjust = 1.3) +
    labs(title = "Populacao total", x = xlab, y = "Densidade") +
    theme(plot.title = element_text(size = 11))

  pB <- ggplot(df, aes(x = !!x_sym, color = grupo_latente, fill = grupo_latente)) +
    geom_density(alpha = .18, linewidth = .8, adjust = 1.3) +
    scale_color_manual(values = CORES_GRUPOS) +
    scale_fill_manual(values = CORES_GRUPOS) +
    labs(title = "Por grupo latente", x = xlab, y = "Densidade",
         color = NULL, fill = NULL) +
    theme(plot.title = element_text(size = 11),
          legend.position = "bottom",
          legend.text = element_text(size = 8))

  (pA + pB) +
    plot_annotation(
      title = titulo,
      theme = theme(plot.title = element_text(size = 13, face = "bold"))
    )
}
```

## Total de eventos

```{r hist-total}
plot_hist_grupo(dados, "total_eventos",
                "Total de eventos: assimetria a direita e mistura")
```

O painel esquerdo revela distribuição fortemente assimétrica à direita — a massa principal está próxima de zero com uma cauda longa. Esse padrão é inconsistente com uma única NB unimodal. No painel direito, as quatro curvas ocupam regiões distintas: `baixo_uso` concentra-se próximo de zero, `ambulatorial_coordenado` desloca-se para a direita (alto volume de exames e consultas), enquanto `agudo_hospitalar` e `atipico` ficam em posições intermediárias. Essa separação é o sinal primário que o modelo de mistura deve capturar.

## Gasto total

```{r hist-gasto}
plot_hist_grupo(dados, "gasto", "Gasto total (log+1): separacao entre grupos",
                log_scale = TRUE)
```

Após transformação logarítmica, a distribuição global fica mais simétrica, mas ainda exibe uma estrutura bimodal — um pico para beneficiários de baixo custo e outro para alto custo. `baixo_uso` separa-se claramente dos demais: seu gasto médio é cerca de 7× menor. Os outros três grupos têm gastos totais similares em magnitude, mas chegam a esse valor por rotas diferentes (exames vs. internações vs. terapias/PS), o que dificulta a separação usando apenas o gasto como variável univariada.

## Prestadores distintos

```{r hist-prestadores}
plot_hist_grupo(dados, "prestadores",
                "Prestadores distintos (log+1): heterogeneidade por grupo",
                log_scale = TRUE)
```

O número de prestadores distintos é proxy de **fragmentação do cuidado**. Beneficiários que acessam muitos prestadores podem indicar falta de coordenação ou, no grupo atípico, busca deliberada por múltiplos pontos de acesso. Na escala log, os grupos separam-se de forma análoga ao total de eventos — esperado, pois a variável foi simulada como Poisson com parâmetro crescente no total de eventos.

## Contagens primárias

```{r hist-contagens, fig.height=5}
plot_hist_grupo(dados, "consultas",
                "Consultas: sobredispersao e zero-inflacao moderada")
```

`consultas` tem ~15,6% de zeros — moderado. O grupo `ambulatorial_coordenado` (verde) desloca-se claramente para a direita. `atipico` (rosa) concentra-se próximo de zero: o grupo atípico usa muito PS e terapias, mas poucas consultas eletivas — essa incoerência clínica é exatamente o que as flags de auditoria capturam.

```{r hist-exames, fig.height=5}
plot_hist_grupo(dados, "exames", "Exames: forte separacao entre G1/G2")
```

Exames é a variável com maior poder discriminativo. `ambulatorial_coordenado` tem média de ~56 exames/ano vs. ~7 no `baixo_uso` — diferença de 8×. No painel esquerdo, a distribuição global é fortemente bimodal: um pico estreito próximo de zero (G1) e outro mais à direita (G2). Essa bimodalidade é exatamente o tipo de evidência que o teste de Hartigan e o GMM univariado buscam formalizar.

```{r hist-zinb, fig.height=5}
plot_hist_grupo(dados, "terapias", "Terapias: excesso de zeros (ZINB)")
```

`terapias` tem 80,1% de zeros — muito acima do que qualquer NB com os parâmetros observados previria. A distinção entre **zeros estruturais** (indivíduos que nunca usariam terapia) e **zeros de processo** (poderiam usar, mas não usaram no período) é a motivação central do modelo ZINB. Apenas `atipico` e `ambulatorial_coordenado` mostram massa não-nula relevante no painel direito.

```{r hist-intern, fig.height=5}
plot_hist_grupo(dados, "internacoes", "Internacoes: excesso de zeros (ZINB)")
```

Com 94,2% de zeros, `internacoes` é a variável mais extrema. Quase toda a distribuição está em zero, com cauda longa gerada principalmente por `agudo_hospitalar`. A simulação usou probabilidades de zero estrutural de 97% (G1), 94% (G2), 55% (G3) e 75% (G4). Apenas `agudo_hospitalar` (âmbar) mostra densidade visível à direita de zero no painel direito.

---

# Ridgeline — Separação entre Grupos

O ridgeline permite comparar simultaneamente a distribuição de múltiplas variáveis por grupo em um único painel. A sobreposição entre as "montanhas" é indicador direto da dificuldade de separação: **menor sobreposição = maior facilidade para o modelo de mistura**.

```{r ridgeline, fig.height=8}
ridge_vars <- c("log_total_eventos", "log_gasto", "log_consultas",
                "log_exames", "razao_exames_consultas", "razao_ps_consultas")

dados %>%
  select(grupo_latente, all_of(ridge_vars)) %>%
  pivot_longer(-grupo_latente, names_to = "variavel", values_to = "valor") %>%
  mutate(variavel = recode(variavel,
    log_total_eventos      = "log(total_eventos+1)",
    log_gasto              = "log(gasto_total+1)",
    log_consultas          = "log(consultas+1)",
    log_exames             = "log(exames+1)",
    razao_exames_consultas = "razao exames/consultas",
    razao_ps_consultas     = "razao PS/consultas"
  )) %>%
  ggplot(aes(x = valor, y = grupo_latente,
             fill = grupo_latente, color = grupo_latente)) +
  ggridges::geom_density_ridges(alpha = 0.45, linewidth = 0.6,
                                 scale = 1.4, rel_min_height = 0.01) +
  scale_fill_manual(values  = CORES_GRUPOS) +
  scale_color_manual(values = CORES_GRUPOS) +
  facet_wrap(~ variavel, scales = "free_x", ncol = 2) +
  labs(title    = "Distribuicao das variaveis-chave por grupo latente",
       subtitle = "Ridgeline: separacao entre grupos evidencia estrutura de mistura",
       x = NULL, y = NULL) +
  guides(fill = "none", color = "none") +
  theme(strip.background = element_rect(fill = "#f0f0f0", color = NA),
        axis.text.y = element_text(size = 8))
```

`log(exames+1)` e `log(consultas+1)` mostram a melhor separação: `baixo_uso` à esquerda e `ambulatorial_coordenado` à direita com pouca sobreposição. `razao PS/consultas` é a variável que melhor distingue o `atipico` dos demais — sua montanha desloca-se claramente para a direita (razões PS/consulta muito elevadas). A sobreposição entre `agudo_hospitalar` e `atipico` nas razões confirma que esses dois grupos são os mais difíceis de separar — exigindo o espaço multivariado completo.

---

# Excesso de Zeros

## Tabela comparativa

Para cada contagem, calculamos três proporções de zeros: a **observada** nos dados, a **esperada sob Poisson** (exp(−μ)) e a **esperada sob NB** (método dos momentos). Se p0_obs >> p0_NB, há excesso de zeros além do explicável pela sobredispersão — evidência para ZINB.

```{r zeros-tab}
comparar_zeros <- function(x, nome) {
  mu      <- mean(x)
  vari    <- var(x)
  p0_obs  <- mean(x == 0)
  p0_pois <- exp(-mu)
  if (vari > mu) {
    size_nb <- mu^2 / (vari - mu)
    p0_nb   <- dnbinom(0, size = size_nb, mu = mu)
  } else {
    p0_nb <- NA_real_
  }
  tibble(variavel = nome,
         p0_obs = round(p0_obs, 3),
         p0_pois = round(p0_pois, 3),
         p0_nb = round(p0_nb, 3))
}

tab_zeros <- bind_rows(lapply(vars_contagem, function(v) comparar_zeros(dados[[v]], v)))

tab_zeros %>%
  kable(col.names = c("Variavel","p0 Obs.","p0 Poisson","p0 NB"),
        caption = "Tabela 3 - Proporcao de zeros: observada vs esperada por modelo") %>%
  kable_styling(bootstrap_options = c("striped", "hover", "condensed"),
                full_width = FALSE)
```

Para `consultas`, `ps` e `exames`, a proporção observada está próxima da esperada pela NB — a sobredispersão explica os zeros, e NB pura é adequada. Para `terapias` e `internacoes`, a NB claramente subestima os zeros em dezenas de pontos percentuais, caracterizando excesso estrutural. Isso valida a escolha de ZINB especificamente para essas duas variáveis na simulação.

## Gráfico

```{r zeros-plot, fig.height=5}
tab_zeros %>%
  pivot_longer(-variavel, names_to = "modelo", values_to = "prop") %>%
  filter(!is.na(prop)) %>%
  mutate(variavel = factor(variavel, levels = vars_contagem)) %>%
  ggplot(aes(x = variavel, y = prop, fill = modelo)) +
  geom_col(position = position_dodge(.75), width = .65) +
  geom_text(aes(label = scales::percent(prop, .1)),
            position = position_dodge(.75), vjust = -0.4, size = 2.8) +
  scale_fill_manual(values = c(
    "p0_obs"  = "#D98585",
    "p0_pois" = "#B0B8C1",
    "p0_nb"   = "#7BAFD4"
  )) +
  scale_y_continuous(labels = percent_format(), expand = expansion(mult = c(0, .15))) +
  labs(title    = "Excesso de zeros nas contagens",
       subtitle = "Terapias e internacoes: proporcao observada muito acima do esperado pela NB - ZINB",
       x = NULL, y = "Proporcao de zeros", fill = NULL)
```

Para `terapias` e `internacoes`, a barra vermelha (observado) está muito acima das demais — confirmando visualmente o excesso estrutural de zeros. Para as outras contagens, as três barras ficam próximas: a NB (azul) já captura bem os zeros. A barra da Poisson (cinza) fica sempre muito abaixo da observada para todas as variáveis, reforçando a inadequação de Poisson em toda a base.

---

# Sobredispersão

O gráfico complementa a Tabela 2 com a visualização da razão Var/Média. A linha tracejada em 1 representa o limiar de Poisson — tudo acima indica sobredispersão.

```{r overdisp-plot, fig.height=4}
tab_overdisp %>%
  mutate(variavel = factor(variavel, levels = vars_contagem)) %>%
  ggplot(aes(x = variavel, y = var_mu, fill = variavel)) +
  geom_col(width = 0.6) +
  geom_hline(yintercept = 1, linetype = "dashed", color = "#888", linewidth = .8) +
  geom_text(aes(label = round(var_mu, 1)), vjust = -0.5, size = 3.5) +
  scale_fill_manual(values = c(
    "consultas"   = COR_G1,
    "ps"          = COR_G4,
    "exames"      = COR_G2,
    "terapias"    = COR_G3,
    "internacoes" = "#C3A0C8"
  )) +
  scale_y_continuous(expand = expansion(mult = c(0, .15))) +
  annotate("text", x = 0.6, y = 1.3, label = "linha = 1\n(Poisson)",
           size = 2.8, color = "#888", hjust = 0) +
  labs(title    = "Razao variancia/media por tipo de servico",
       subtitle = "Todos os valores > 1 confirmam sobredispersao - NB necessaria",
       x = NULL, y = "Var / Media") +
  guides(fill = "none")
```

`internacoes` destaca-se com a maior razão — coerente com θ = 0,8 na simulação. `consultas` tem a menor razão (θ = 2,5) e comportamento mais homogêneo. Vale destacar que mesmo uma razão Var/Média de ~2 seria completamente inadequada para Poisson, que assume razão = 1. Esse gráfico demonstra que a escolha de Binomial Negativa não é uma opção, mas uma necessidade empírica para esses dados.

---

# Violins por Grupo Latente

Os violin plots combinam a forma da distribuição (largura), os quartis (boxplot interno) e a média (losango). São superiores a boxplots simples para dados de saúde porque revelam **multimodalidade dentro do grupo** — se um grupo tem dois picos de utilização, o violino mostrará dois "barrigões".

```{r violin-func}
violin_grupo <- function(df, var, titulo, log_y = FALSE) {
  df_plot <- df %>%
    mutate(y_val = if (log_y) log1p(.data[[var]]) else .data[[var]])
  ylab <- if (log_y) paste0("log(", var, " + 1)") else var

  ggplot(df_plot, aes(x = grupo_latente, y = y_val, fill = grupo_latente)) +
    geom_violin(alpha = .45, trim = FALSE, linewidth = .4, color = "white") +
    geom_boxplot(width = .12, outlier.alpha = .1, outlier.size = .5,
                 fill = "white", linewidth = .5) +
    stat_summary(fun = mean, geom = "point", shape = 18, size = 2.5, color = "#333") +
    scale_fill_manual(values = CORES_GRUPOS) +
    labs(title = titulo, x = NULL, y = ylab) +
    guides(fill = "none") +
    theme(axis.text.x = element_text(angle = 12, hjust = .6))
}
```

## Contagens primárias

```{r violin-contagens, fig.height=8}
v1 <- violin_grupo(dados, "consultas",     "Consultas/ano")
v2 <- violin_grupo(dados, "ps",            "Pronto-socorro/ano")
v3 <- violin_grupo(dados, "exames",        "Exames/ano",       log_y = TRUE)
v4 <- violin_grupo(dados, "terapias",      "Terapias/ano",     log_y = TRUE)
v5 <- violin_grupo(dados, "internacoes",   "Internacoes/ano",  log_y = TRUE)
v6 <- violin_grupo(dados, "total_eventos", "Total de eventos", log_y = TRUE)

(v1 + v2 + v3) / (v4 + v5 + v6) +
  plot_annotation(
    title    = "Distribuicao das contagens por grupo latente",
    subtitle = "Losango = media; violino = distribuicao completa; box = IQR",
    theme    = theme(plot.title = element_text(size = 14, face = "bold"))
  )
```

O painel revela perfis distintos: **Consultas** — `ambulatorial_coordenado` com violino alto e largo; `atipico` surpreendentemente próximo de zero (usa pouca consulta eletiva). **PS** — o inverso: `atipico` e `agudo_hospitalar` sobem, `ambulatorial_coordenado` fica baixo. Essa inversão entre consultas e PS é o sinal clínico central do padrão atípico. **Exames (log)** — `ambulatorial_coordenado` domina. **Internações (log)** — somente `agudo_hospitalar` tem massa visível acima de zero. **Total de eventos (log)** — `ambulatorial_coordenado` tem maior massa deslocada à direita, explicando sua alta prevalência de `flag_alta_utilizacao`.

## Variáveis derivadas

```{r violin-derivadas, fig.height=6}
d1 <- violin_grupo(dados, "gasto_total",           "Gasto total (R$)", log_y = TRUE)
d2 <- violin_grupo(dados, "meses_utilizacao",       "Meses com utilizacao")
d3 <- violin_grupo(dados, "prestadores_distintos",  "Prestadores distintos")
d4 <- violin_grupo(dados, "razao_exames_consultas", "Razao exames/consultas")
d5 <- violin_grupo(dados, "razao_ps_consultas",     "Razao PS/consultas")

(d1 + d2 + d3) / (d4 + d5 + plot_spacer()) +
  plot_annotation(
    title = "Distribuicao das variaveis derivadas por grupo latente",
    theme = theme(plot.title = element_text(size = 14, face = "bold"))
  )
```

**Gasto total (log):** `baixo_uso` claramente separado — os outros três grupos têm gastos similares mas por caminhos diferentes. **Meses de utilizacao:** `ambulatorial_coordenado` usa o plano em mais meses (frequenta mensalmente). **Razao exames/consultas:** `atipico` tem cauda muito longa à direita — muitos exames para pouquíssimas consultas, definição operacional de incoerência clínica. **Razao PS/consultas:** `atipico` e `agudo_hospitalar` deslocados para cima — PS como porta de entrada habitual.

---

# Covariáveis Observadas

Uma decisão central da simulação foi gerar as covariáveis (idade, sexo, coparticipação, região) **independentemente** do grupo latente. Se fossem correlacionadas com o grupo, os modelos teriam uma "muleta" — usariam a demografia para separar grupos em vez dos padrões de utilização, inflando artificialmente as métricas. Os gráficos abaixo **validam** essa independência.

```{r cov-idade, fig.height=4}
ggplot(dados, aes(x = idade, fill = grupo_latente, color = grupo_latente)) +
  geom_density(alpha = .3, linewidth = .7, adjust = 1.2) +
  scale_fill_manual(values  = CORES_GRUPOS) +
  scale_color_manual(values = CORES_GRUPOS) +
  labs(title    = "Distribuicao de idade por grupo latente",
       subtitle = "Covariaveis geradas independentemente do grupo - distribuicoes similares esperadas",
       x = "Idade (anos)", y = "Densidade",
       color = "Grupo", fill = "Grupo")
```

As quatro curvas de densidade de idade são praticamente sobrepostas — a distribuição etária é a mesma nos quatro grupos. Qualquer diferença de utilização entre grupos não pode ser atribuída a diferenças demográficas observáveis.

```{r cov-faixa-copart, fig.height=5}
p_faixa <- dados %>%
  group_by(grupo_latente, faixa_idade) %>%
  summarise(n = dplyr::n(), .groups = "drop") %>%
  group_by(grupo_latente) %>%
  mutate(prop = n / sum(n)) %>%
  ungroup() %>%
  ggplot(aes(x = grupo_latente, y = prop, fill = faixa_idade)) +
  geom_col(width = .65) +
  geom_text(aes(label = scales::percent(prop, 1)),
            position = position_stack(vjust = .5), size = 2.8, color = "white") +
  scale_fill_manual(values = c("0-17" = "#A8C8E8", "18-59" = "#6EBF8B", "60+" = "#E8B96B")) +
  scale_y_continuous(labels = percent_format()) +
  labs(title = "Faixas etarias por grupo latente", x = NULL, y = "Proporcao", fill = "Faixa")

p_copart <- dados %>%
  group_by(grupo_latente, copart) %>%
  summarise(n = dplyr::n(), .groups = "drop") %>%
  group_by(grupo_latente) %>%
  mutate(prop = n / sum(n)) %>%
  ungroup() %>%
  ggplot(aes(x = grupo_latente, y = prop, fill = copart)) +
  geom_col(width = .65) +
  geom_text(aes(label = scales::percent(prop, 1)),
            position = position_stack(vjust = .5), size = 2.8, color = "white") +
  scale_fill_manual(values = c("Com" = "#7BAFD4", "Sem" = "#B0B8C1")) +
  scale_y_continuous(labels = percent_format()) +
  labs(title = "Coparticipacao por grupo latente", x = NULL, y = "Proporcao", fill = "Copart.")

(p_faixa + p_copart) +
  plot_annotation(
    title    = "Covariaveis observadas por grupo latente",
    subtitle = "Distribuicoes semelhantes confirmam independencia em relacao ao grupo",
    theme    = theme(plot.title = element_text(size = 13, face = "bold"))
  )
```

As proporções de faixas etárias (~20% jovens, ~55% adultos, ~25% idosos) e de coparticipação (~40% com) são praticamente idênticas nos quatro grupos. Qualquer modelo que usar apenas idade e coparticipação para predizer o grupo terá desempenho próximo de um classificador aleatório — reforçando que a recuperação dos grupos depende dos padrões de utilização, não da demografia.

---

# Scatterplots Estratégicos

Os scatterplots exploram relações bivariadas entre variáveis-chave, coloridas pelo grupo latente. O objetivo é identificar pares de variáveis que, em conjunto, melhor separam os grupos — essas relações orientarão a seleção de variáveis para o espaço multivariado dos modelos de mistura.

```{r scatter-func}
scatter_base <- function(df, xvar, yvar, xlab, ylab, titulo,
                         log_x = FALSE, log_y = FALSE, amostra = 1500) {
  set.seed(42)
  df_s <- df %>% slice_sample(n = min(amostra, nrow(df)))

  p <- ggplot(df_s, aes(x = .data[[xvar]], y = .data[[yvar]],
                         color = grupo_latente)) +
    geom_point(alpha = .3, size = .9) +
    scale_color_manual(values = CORES_GRUPOS) +
    labs(title = titulo, x = xlab, y = ylab, color = "Grupo") +
    guides(color = guide_legend(override.aes = list(alpha = 1, size = 2)))

  if (log_x) p <- p + scale_x_continuous(trans = "log1p")
  if (log_y) p <- p + scale_y_continuous(trans = "log1p", labels = comma)
  p
}
```

```{r scatter-grid, fig.height=12}
s1 <- scatter_base(dados, "total_eventos", "gasto_total",
                   "Total de eventos", "Gasto total (R$)", "Gasto vs eventos", log_y = TRUE)
s2 <- scatter_base(dados, "consultas", "exames",
                   "Consultas", "Exames", "Exames vs consultas")
s3 <- scatter_base(dados, "consultas", "ps",
                   "Consultas", "PS", "PS vs consultas", log_x = TRUE, log_y = TRUE)
s4 <- scatter_base(dados, "terapias", "ps",
                   "Terapias", "PS", "PS vs terapias - padrao atipico",
                   log_x = TRUE, log_y = TRUE)
s5 <- scatter_base(dados, "exames", "razao_exames_consultas",
                   "Exames", "Razao exames/consultas",
                   "Razao exames vs exames brutos", log_x = TRUE, log_y = TRUE)
s6 <- scatter_base(dados, "meses_utilizacao", "prestadores_distintos",
                   "Meses com utilizacao", "Prestadores distintos",
                   "Fragmentacao do cuidado vs meses ativos")

(s1 + s2) / (s3 + s4) / (s5 + s6) +
  plot_annotation(
    title = "Scatterplots estrategicos coloridos por grupo latente",
    theme = theme(plot.title = element_text(size = 14, face = "bold"))
  )
```

**Gasto vs eventos (log):** `baixo_uso` isolado na região inferior esquerda. Para o mesmo número de eventos, `agudo_hospitalar` tende a ter gasto maior (internações são caras por evento). **Exames vs consultas:** Separação quase perfeita entre G1 (baixo em ambos) e G2 (alto em ambos). **PS vs consultas (log-log):** `atipico` e `agudo_hospitalar` no canto superior esquerdo (muito PS, pouca consulta); G2 no canto inferior direito — eixo anti-correlacionado de alto valor discriminativo. **PS vs terapias:** G4 destaca-se sozinho no canto superior direito (alto PS *e* altas terapias) — combinação exclusiva do grupo atípico. **Razao exames vs exames brutos:** G4 aparece com razões extremas mesmo para volumes moderados — muitos exames sem consultas correspondentes.

---

# Flags de Alerta

As flags são indicadores binários baseados em percentis empíricos. Funcionam como regras de auditoria simples e servem como **benchmark**: qualquer modelo sofisticado deve superar a capacidade dessas regras de identificar o grupo atípico.

## Prevalência por grupo

```{r flags-prev, fig.height=5}
flags_long <- dados %>%
  group_by(grupo_latente) %>%
  summarise(
    Alta_Utilizacao = mean(flag_alta_utilizacao),
    Baixa_Coerencia = mean(flag_baixa_coerencia)
  ) %>%
  pivot_longer(-grupo_latente, names_to = "flag", values_to = "prop") %>%
  mutate(flag = recode(flag,
    "Alta_Utilizacao" = "Alta utilizacao (P95)",
    "Baixa_Coerencia" = "Baixa coerencia (P95)"
  ))

ggplot(flags_long, aes(x = grupo_latente, y = prop, fill = grupo_latente)) +
  geom_col(width = .6) +
  geom_text(aes(label = scales::percent(prop, .1)), vjust = -0.4, size = 3) +
  scale_fill_manual(values = CORES_GRUPOS) +
  scale_y_continuous(labels = percent_format(), expand = expansion(mult = c(0, .18))) +
  facet_wrap(~ flag) +
  labs(title    = "Prevalencia de flags de alerta por grupo latente",
       subtitle = "Flag de baixa coerencia concentrada no grupo atipico",
       x = NULL, y = "Proporcao") +
  guides(fill = "none") +
  theme(axis.text.x = element_text(angle = 12, hjust = .6))
```

As duas flags capturam sinais diferentes: **Alta utilizacao** (P95 do total de eventos) concentra-se em `ambulatorial_coordenado` (~19%) — maior volume absoluto. Porém, **não identifica** o grupo atípico (~2%) porque sua anomalia é de *padrão*, não de *quantidade*. **Baixa coerencia** (razao exames ou PS >= P95) concentra-se em `atipico` (~61%), mas ainda deixa 39% não sinalizados e gera ~9–12% de falsos positivos nos outros grupos — ilustrando a limitação de regras univariadas e motivando abordagens multivariadas.

## Distribuição nas variáveis de alerta

```{r flags-dens, fig.height=4}
p_fc <- ggplot(dados,
               aes(x = razao_exames_consultas,
                   fill = factor(flag_baixa_coerencia))) +
  geom_density(alpha = .5, adjust = 1.5) +
  scale_fill_manual(values = c("0" = "#B0C8D8", "1" = "#D98585"),
                    labels = c("Sem flag", "Com flag")) +
  scale_x_continuous(limits = c(0, quantile(dados$razao_exames_consultas, .99))) +
  labs(title = "Razao exames/consultas: flagados vs nao flagados",
       x = "Razao", y = "Densidade", fill = NULL)

p_fu <- ggplot(dados,
               aes(x = log_total_eventos,
                   fill = factor(flag_alta_utilizacao))) +
  geom_density(alpha = .5, adjust = 1.3) +
  scale_fill_manual(values = c("0" = "#B0C8D8", "1" = "#E8B96B"),
                    labels = c("Sem flag", "Com flag")) +
  labs(title = "Total de eventos (log): alta utilizacao vs restante",
       x = "log(total_eventos + 1)", y = "Densidade", fill = NULL)

p_fc + p_fu
```

O painel esquerdo confirma que flagados por baixa coerência (rosa) têm distribuição de razão exames/consultas deslocada à direita — a flag captura apenas os casos mais extremos. A sobreposição não-nula com os não-flagados indica falsos negativos. O painel direito mostra que a flag de alta utilização é um corte simples na cauda direita de `log_total_eventos` — eficiente para identificar grandes volumes, mas cego ao padrão qualitativo do grupo atípico.

---

# Matriz de Correlação por Grupo

A estrutura de correlação é propriedade importante da distribuição multivariada. Se as correlações diferem entre grupos, há **heterogeneidade estrutural** além das médias — as relações entre variáveis também mudam de grupo para grupo, o que justifica o uso de modelos de mistura com parâmetros grupo-específicos.

```{r corr-heatmap, fig.height=9}
vars_corr <- c("consultas", "ps", "exames", "terapias", "internacoes",
               "razao_exames_consultas", "razao_ps_consultas",
               "meses_utilizacao", "prestadores_distintos")

corr_mat_grupo <- function(grp) {
  dados %>%
    filter(grupo_latente == grp) %>%
    select(all_of(vars_corr)) %>%
    cor(use = "complete.obs") %>%
    as.data.frame() %>%
    rownames_to_column("var1") %>%
    pivot_longer(-var1, names_to = "var2", values_to = "corr") %>%
    mutate(grupo = grp)
}

bind_rows(lapply(levels(dados$grupo_latente), corr_mat_grupo)) %>%
  mutate(
    var1  = factor(var1,  levels = vars_corr),
    var2  = factor(var2,  levels = rev(vars_corr)),
    grupo = factor(grupo, levels = levels(dados$grupo_latente))
  ) %>%
  ggplot(aes(x = var1, y = var2, fill = corr)) +
  geom_tile(color = "white", linewidth = .3) +
  geom_text(aes(label = ifelse(abs(corr) > .15, round(corr, 2), "")),
            size = 2.2, color = "#333") +
  scale_fill_gradient2(low = "#D98585", mid = "white", high = "#7BAFD4",
                       midpoint = 0, limits = c(-1, 1), name = "r") +
  facet_wrap(~ grupo, ncol = 2) +
  labs(title    = "Matriz de correlacao por grupo latente",
       subtitle = "Correlacoes diferem entre grupos - evidencia de heterogeneidade estrutural",
       x = NULL, y = NULL) +
  theme(axis.text.x  = element_text(angle = 35, hjust = 1, size = 7.5),
        axis.text.y  = element_text(size = 7.5),
        legend.key.height = unit(.8, "cm"))
```

As quatro matrizes mostram padrões claramente diferentes. **baixo_uso:** correlações fracas em geral. **ambulatorial_coordenado:** forte correlação positiva entre `consultas`, `exames` e `terapias` — utilização integrada e coordenada. **agudo_hospitalar:** `internacoes` correlaciona positivamente com `ps` e negativamente com `exames` — perfil hospitalar não ambulatorial. **atipico:** estrutura mais difusa; correlação PS–terapias positiva e relevante apenas nesse grupo. Essa heterogeneidade nas estruturas de correlação é argumento adicional para modelos de mistura com matrizes de covariância grupo-específicas.

---

# ECDF por Grupo

A Função de Distribuição Empírica Cumulativa (ECDF) mostra, para cada valor x, a proporção de observações com valor ≤ x. A separação vertical entre curvas de diferentes grupos quantifica o poder discriminativo da variável: quanto maior a separação em um dado ponto, maior a diferença de probabilidade acumulada entre os grupos naquele ponto.

```{r ecdf, fig.height=6}
ecdf_vars <- c("log_total_eventos", "log_gasto",
               "meses_utilizacao", "prestadores_distintos")

dados %>%
  select(grupo_latente, all_of(ecdf_vars)) %>%
  pivot_longer(-grupo_latente, names_to = "variavel", values_to = "valor") %>%
  mutate(variavel = recode(variavel,
    log_total_eventos     = "log(total_eventos+1)",
    log_gasto             = "log(gasto_total+1)",
    meses_utilizacao      = "meses_utilizacao",
    prestadores_distintos = "prestadores_distintos"
  )) %>%
  ggplot(aes(x = valor, color = grupo_latente)) +
  stat_ecdf(linewidth = .8, pad = FALSE) +
  scale_color_manual(values = CORES_GRUPOS) +
  facet_wrap(~ variavel, scales = "free_x", ncol = 2) +
  labs(title    = "ECDF por grupo latente",
       subtitle = "Separacao entre curvas evidencia estrutura de mistura",
       x = NULL, y = "F(x)", color = "Grupo") +
  theme(legend.position = "bottom")
```

Em `log(total_eventos+1)`, a curva do `baixo_uso` sobe muito mais rapidamente — já acumula 100% onde outros grupos têm 40–60%. Em `log(gasto_total+1)`, a separação entre `baixo_uso` e os demais é enorme, mas esses três confundem-se entre si. Em `meses_utilizacao` e `prestadores_distintos`, a separação é progressiva: `baixo_uso` < `agudo_hospitalar` ≈ `atipico` < `ambulatorial_coordenado`. O padrão geral confirma que **nenhuma variável isolada separa todos os quatro grupos** — a separação completa exige o espaço multivariado.

---

# Teste de Hartigan (Unimodalidade)

O teste de Hartigan (1985), *dip test*, avalia formalmente a hipótese nula de que a distribuição univariada é **unimodal**. A rejeição de H₀ é evidência estatística de multimodalidade — consistente com uma mistura de distribuições.

**Limitação:** O teste tem poder limitado para componentes muito sobrepostos. A não-rejeição de H₀ não implica unimodalidade — apenas ausência de evidência suficiente.

```{r dip-test}
vars_dip <- c("total_eventos", "log_gasto", "log_total_eventos",
              "prestadores_distintos", "consultas", "ps",
              "razao_exames_consultas", "meses_utilizacao")

dip_results <- bind_rows(
  lapply(vars_dip, function(v) {
    teste <- diptest::dip.test(dados[[v]])
    tibble(
      variavel    = v,
      estatistica = round(unname(teste$statistic), 5),
      p_valor     = round(teste$p.value, 4),
      rejeita_H0  = teste$p.value < 0.05
    )
  })
)

dip_results %>%
  kable(col.names = c("Variavel","Estatistica","p-valor","Rejeita H0"),
        caption = "Tabela 4 - Teste de Hartigan (H0: unimodalidade)") %>%
  kable_styling(bootstrap_options = c("striped", "hover", "condensed"),
                full_width = FALSE) %>%
  column_spec(4, bold = TRUE,
              color = ifelse(dip_results$rejeita_H0, "#c0392b", "#27ae60"))
```

```{r dip-plot, fig.height=5}
dip_results %>%
  mutate(variavel = fct_reorder(variavel, p_valor)) %>%
  ggplot(aes(x = variavel, y = -log10(p_valor), fill = rejeita_H0)) +
  geom_col(width = .65) +
  geom_hline(yintercept = -log10(.05), linetype = "dashed",
             color = "#888", linewidth = .8) +
  scale_fill_manual(values = c("TRUE" = "#D98585", "FALSE" = "#B0B8C1"),
                    labels = c("TRUE" = "Rejeita H0 (p < 0.05)", "FALSE" = "Nao rejeita")) +
  annotate("text", x = .6, y = -log10(.05) + .15,
           label = "alfa = 0.05", size = 3, color = "#888", hjust = 0) +
  scale_y_continuous(expand = expansion(mult = c(0, .1))) +
  coord_flip() +
  labs(title    = "Teste de Hartigan - evidencia de multimodalidade",
       subtitle = "Quanto maior -log10(p), mais evidencia contra unimodalidade",
       x = NULL, y = "-log10(p-valor)", fill = NULL) +
  theme(legend.position = "top")
```

Variáveis com barras vermelhas (p < 0,05) têm evidência estatística de multimodalidade. `exames` e `razao_exames_consultas` tipicamente lideram: `exames` tem a estrutura bimodal mais visível (G1 vs G2). Variáveis como `ps` e `internacoes` podem não rejeitar H₀ porque a maioria dos valores está em zero — a unimodalidade "em zero" não é falsa, mas esconde a estrutura dos valores positivos. Isso ilustra uma limitação do teste dip para dados com excesso de zeros e reforça a importância da análise complementar de zeros da Seção 6.

---

# Síntese

```{r sintese-tab}
tibble(
  Num = 1:5,
  Analise = c(
    "Estatisticas descritivas",
    "Excesso de zeros",
    "Sobredispersao",
    "Ridgeline / Violin",
    "Teste de Hartigan"
  ),
  Evidencia = c(
    "CV alto e assimetria elevada em todas as contagens",
    "Terapias e internacoes: p0 observado muito acima do esperado pela NB - ZINB",
    "Var/mu > 1 em todos os servicos - Poisson inadequado, NB necessaria",
    "Distribuicoes distintas entre grupos - separabilidade visual confirmada",
    "H0 de unimodalidade rejeitada em total_eventos, gasto e PS"
  )
) %>%
  kable(col.names = c("#", "Analise", "Evidencia"),
        caption = "Sintese dos resultados da EDA") %>%
  kable_styling(bootstrap_options = c("striped", "hover"),
                full_width = TRUE)
```

A EDA estabelece base sólida para a modelagem formal. Os dados simulados possuem todas as propriedades que motivam o uso de **modelos de mistura finita de Binomial Negativa (FMNB)**:

1. **Sobredispersao universal** — Poisson é inadequado; NB necessária em todas as cinco contagens.
2. **Zeros estruturais** — ZINB justificado para terapias e internações, onde o excesso de zeros não é explicável pela sobredispersão.
3. **Heterogeneidade multivariada** — quatro grupos com médias, variâncias e estruturas de correlação distintas; separação visível em múltiplos espaços bivariados.
4. **Multimodalidade detectável** — teste de Hartigan rejeita unimodalidade nas variáveis agregadas mais informativas.

Os próximos passos são o ajuste formal de modelos de mistura finita de Binomial Negativa (FMNB) com seleção do número de componentes por BIC, seguido de avaliação comparativa por ARI e tabelas de confusão.

---

*Documento gerado com R Markdown · SimSaude · Universidade do Minho · `r format(Sys.Date(), "%Y")`*
