---
title: "Modelos de Mistura e Clustering em SaĂșde Suplementar"
subtitle: "ComparaĂ§ĂŁo de MĂ©todos NĂŁo Supervisionados para RecuperaĂ§ĂŁo de Grupos Latentes"
author: "Katy Garcia de Freitas"
date: "`r format(Sys.Date(), '%d de %B de %Y')`"
encoding: UTF-8
output:
  html_document:
    css: main.css
    theme: flatly
    highlight: kate
    toc: true
    toc_float:
      collapsed: false
      smooth_scroll: true
    toc_depth: 3
    number_sections: true
    df_print: kable
    code_folding: hide
    fig_width: 10
    fig_height: 5
    includes:
      before_body: _sidebar.html
---

```{r setup, include=FALSE}
knitr::opts_chunk$set(
  echo        = TRUE,
  warning     = FALSE,
  message     = FALSE,
  fig.align   = "center",
  out.width   = "100%",
  cache       = FALSE
)
```

```{r pacotes, class.source='fold-show'}
# ââ InstalaĂ§ĂŁo automĂĄtica de pacotes ausentes âââââââââââââââââââââââââââââ
pkgs_necessarios <- c(
  "dplyr", "tidyr", "ggplot2", "scales",
  "mclust",     # Modelo 1: mistura gaussiana
  "flexmix",    # Modelo 2: mistura de contagens
  "cluster",    # silhouette
  "factoextra", # visualizaĂ§ĂŁo de clusters
  "clue",       # solve_LSAP (algoritmo hĂșngaro)
  "aricode",    # NMI
  "corrplot",   # matriz de correlaĂ§ĂŁo
  "kableExtra", # tabelas formatadas
  "patchwork"   # composiĂ§ĂŁo de grĂĄficos
)

pkgs_faltando <- pkgs_necessarios[
  !sapply(pkgs_necessarios, requireNamespace, quietly = TRUE)
]

if (length(pkgs_faltando) > 0) {
  message("Instalando pacotes ausentes: ",
          paste(pkgs_faltando, collapse = ", "))
  install.packages(pkgs_faltando, repos = "https://cloud.r-project.org",
                   quiet = TRUE)
}

suppressPackageStartupMessages({
  library(dplyr); library(tidyr); library(ggplot2); library(scales)
  library(mclust); library(flexmix); library(cluster); library(factoextra)
  library(clue); library(aricode); library(corrplot)
  library(kableExtra); library(patchwork)
})
```

```{r tema-paleta}
# ââ Paleta e tema visual âââââââââââââââââââââââââââââââââââââââââââââââââââ
CORES_GRUPOS <- c(
  "baixo_uso"                = "#4e79a7",
  "ambulatorial_coordenado"  = "#f28e2b",
  "agudo_hospitalar"         = "#e15759",
  "atipico"                  = "#76b7b2"
)

NOMES_GRUPOS <- c(
  "baixo_uso"               = "G1 Â· Baixo Uso",
  "ambulatorial_coordenado" = "G2 Â· Ambulatorial",
  "agudo_hospitalar"        = "G3 Â· Agudo/Hospitalar",
  "atipico"                 = "G4 Â· AtĂ­pico"
)

tema_simsaude <- theme_minimal(base_size = 13) +
  theme(
    plot.title       = element_text(size = 14, face = "bold", margin = margin(b = 4)),
    plot.subtitle    = element_text(size = 11, color = "gray40", margin = margin(b = 10)),
    panel.grid.minor = element_blank(),
    panel.grid.major = element_line(color = "gray90"),
    strip.text       = element_text(face = "bold", size = 11),
    legend.position  = "bottom",
    legend.title     = element_blank(),
    axis.title       = element_text(size = 11, color = "gray30")
  )

theme_set(tema_simsaude)

# ââ ParĂąmetros globais ââââââââââââââââââââââââââââââââââââââââââââââââââââ
CAMINHO_CSV <- "../../dados/dados_simulados.csv"  # ajuste se necessĂĄrio
G_MAX       <- 6L   # nĂșmero mĂĄximo de componentes a testar
SEED        <- 42L  # reprodutibilidade
```

---

# IntroduĂ§ĂŁo

Este painel apresenta a comparaĂ§ĂŁo de trĂȘs abordagens para a recuperaĂ§ĂŁo de **grupos latentes** em dados de utilizaĂ§ĂŁo de serviĂ§os de saĂșde suplementar, no contexto de um estudo sobre detecĂ§ĂŁo de anomalias e fraudes.

A base de dados utilizada Ă© **sintĂ©tica**, gerada por um modelo de mistura finita com quatro grupos latentes conhecidos â o que permite uma avaliaĂ§ĂŁo rigorosa da capacidade de cada mĂ©todo em recuperar a estrutura verdadeira da populaĂ§ĂŁo.

O referencial teĂłrico central Ă©:

> Ng, S.-K., Xiang, L. & Yau, K. K. W. (2019). *Mixture Modelling for Medical and Health Sciences*. Chapman & Hall/CRC.

Os trĂȘs mĂ©todos comparados sĂŁo:

| MĂ©todo | Abordagem | Natureza |
|--------|-----------|----------|
| Mistura Gaussiana Transformada | ProbabilĂ­stico | AproximaĂ§ĂŁo contĂ­nua de dados de contagem |
| Mistura de Contagens (Poisson) | ProbabilĂ­stico | CompatĂ­vel com a natureza dos dados |
| K-means | GeomĂ©trico | Baseline nĂŁo probabilĂ­stico |

---

# Dados Simulados

## Carregamento e validaĂ§ĂŁo

```{r carrega-dados}
# ââ Carrega CSV ââââââââââââââââââââââââââââââââââââââââââââââââââââââââââââ
if (!file.exists(CAMINHO_CSV)) {
  stop("Arquivo nĂŁo encontrado: ", CAMINHO_CSV,
       "\nAjuste a variĂĄvel CAMINHO_CSV no chunk 'tema-paleta'.")
}

df_raw <- read.csv(CAMINHO_CSV, stringsAsFactors = FALSE, encoding = "UTF-8")

# ââ Detecta coluna de grupo verdadeiro ââââââââââââââââââââââââââââââââââââ
candidatos_grupo <- c("grupo_latente", "grupo", "grupo_real", "grupo_idx")
col_grupo <- candidatos_grupo[candidatos_grupo %in% names(df_raw)][1]

if (is.na(col_grupo)) {
  stop("Nenhuma coluna de grupo verdadeiro encontrada. Esperado: ",
       paste(candidatos_grupo, collapse = ", "))
}

message("Coluna de grupo real identificada: ", col_grupo)

# ââ VariĂĄveis de contagem para os modelos ââââââââââââââââââââââââââââââââ
VARS_MODELO <- c("consultas", "ps", "exames", "terapias", "internacoes", "total_eventos")

vars_ausentes <- VARS_MODELO[!VARS_MODELO %in% names(df_raw)]
if (length(vars_ausentes) > 0) {
  stop("VariĂĄveis ausentes na base: ", paste(vars_ausentes, collapse = ", "))
}

# ââ Dataset limpo âââââââââââââââââââââââââââââââââââââââââââââââââââââââââ
# rename_at + complete.cases: compatĂ­vel com dplyr >= 0.7
df <- df_raw %>%
  rename_at(col_grupo, ~ "grupo_real") %>%
  mutate(grupo_real = factor(grupo_real))

df <- df[complete.cases(df[, VARS_MODELO]), ]

G_REAL      <- nlevels(df$grupo_real)       # nĂșmero real de grupos
NIVEIS_REAL <- levels(df$grupo_real)        # nomes dos grupos

cat(sprintf(
  "Base carregada: %d observaĂ§Ă”es Â· %d variĂĄveis Â· %d grupos reais\n",
  nrow(df), length(VARS_MODELO), G_REAL
))
cat("Grupos:", paste(NIVEIS_REAL, collapse = ", "), "\n")
```

## DistribuiĂ§ĂŁo dos grupos

```{r tab-grupos}
df %>%
  group_by(grupo_real) %>%
  summarise(n = n()) %>%
  ungroup() %>%
  mutate(
    pct   = n / sum(n),
    grupo = dplyr::recode(as.character(grupo_real), !!!NOMES_GRUPOS)
  ) %>%
  select(grupo, n, pct) %>%
  kable(
    col.names = c("Grupo", "n", "%"),
    digits     = c(0, 0, 3),
    caption    = "DistribuiĂ§ĂŁo dos grupos latentes verdadeiros"
  ) %>%
  kable_styling(bootstrap_options = c("striped", "hover"), full_width = FALSE)
```

---

# FundamentaĂ§ĂŁo TeĂłrica

## Modelo de mistura finita

Seguindo o capĂ­tulo 1 de Ng, Xiang & Yau (2019), uma **mistura finita** com $g$ componentes define a densidade marginal de $\mathbf{y}_i$ como:

$$f(\mathbf{y}_i;\,\Psi) = \sum_{h=1}^{g} \pi_h\, f_h(\mathbf{y}_i;\,\boldsymbol{\psi}_h)$$

onde $\pi_h > 0$, $\sum_{h=1}^g \pi_h = 1$, e $\boldsymbol{\psi}_h$ sĂŁo os parĂąmetros do $h$-Ă©simo componente.

Para dados multivariados com **independĂȘncia condicional** entre as variĂĄveis dado o componente:

$$f_h(\mathbf{y}_i;\,\boldsymbol{\psi}_h) = \prod_{j=1}^{p} f_{hj}(y_{ij};\,\psi_{hj})$$

Essa estrutura Ă© especialmente adequada a dados de saĂșde, onde diferentes tipos de utilizaĂ§ĂŁo (consultas, internaĂ§Ă”es, exames) podem ser considerados marginalmente independentes apĂłs condicionar no perfil latente do beneficiĂĄrio.

## Probabilidades posteriores e classificaĂ§ĂŁo

Pelo **teorema de Bayes**, a probabilidade de o beneficiĂĄrio $i$ pertencer ao componente $h$ dado $\mathbf{y}_i$ Ă©:

$$\tau_{ih} = P(Z_i = h \mid \mathbf{y}_i) = \frac{\pi_h\, f_h(\mathbf{y}_i;\,\boldsymbol{\psi}_h)}{\sum_{h'=1}^{g} \pi_{h'}\, f_{h'}(\mathbf{y}_i;\,\boldsymbol{\psi}_{h'})}$$

A classificaĂ§ĂŁo final atribui cada observaĂ§ĂŁo ao componente com maior $\tau_{ih}$:

$$\hat{h}_i = \arg\max_{h}\, \tau_{ih}$$

## Por que K-means como baseline?

O K-means Ă© um mĂ©todo **geomĂ©trico** que minimiza a soma de quadrados intra-cluster. NĂŁo assume nenhuma distribuiĂ§ĂŁo de probabilidade, o que Ă© uma limitaĂ§ĂŁo para dados de contagem com sobredispersĂŁo e excesso de zeros. PorĂ©m, pela sua ampla adoĂ§ĂŁo e interpretabilidade, funciona como um **baseline nĂŁo probabilĂ­stico** relevante para comparaĂ§ĂŁo.

## Por que excluir `gasto_total` nos modelos principais?

O `gasto_total` Ă© uma variĂĄvel **contĂ­nua e assimĂ©trica** (log-normal). Os Modelos 1 e 2 foram desenhados especificamente para variĂĄveis de contagem. Incluir `gasto_total` nos modelos de mistura para contagens violaria as suposiĂ§Ă”es distributivas. Em anĂĄlises futuras, `gasto_total` poderĂĄ ser usado como **variĂĄvel de validaĂ§ĂŁo externa** â comparando o gasto mĂ©dio por cluster estimado com o gasto por grupo real.

---

# AnĂĄlise ExploratĂłria

## EstatĂ­sticas descritivas por grupo

```{r eda-descritiva}
# CompatĂ­vel com dplyr >= 0.8 â sem across(), sem .groups, sem collapse_rows
desc_list <- lapply(VARS_MODELO, function(v) {
  df %>%
    group_by(grupo_real) %>%
    summarise(
      variavel = v,
      media    = round(mean(get(v)),   2),
      mediana  = round(median(get(v)), 2),
      dp       = round(sd(get(v)),     2)
    ) %>%
    ungroup()
})

do.call(rbind, desc_list) %>%
  mutate(
    grupo = dplyr::recode(as.character(grupo_real), !!!NOMES_GRUPOS)
  ) %>%
  select(grupo, variavel, media, mediana, dp) %>%
  arrange(grupo, variavel) %>%
  kable(
    col.names = c("Grupo", "VariĂĄvel", "MĂ©dia", "Mediana", "DP"),
    caption   = "EstatĂ­sticas descritivas das variĂĄveis de contagem por grupo latente"
  ) %>%
  kable_styling(bootstrap_options = c("striped", "hover"))
```

## DistribuiĂ§ĂŁo das variĂĄveis de contagem

```{r eda-densidades, fig.height=8}
df %>%
  pivot_longer(VARS_MODELO, names_to = "variavel", values_to = "valor") %>%
  mutate(
    variavel   = factor(variavel, levels = VARS_MODELO),
    grupo_real = factor(grupo_real, levels = NIVEIS_REAL)
  ) %>%
  ggplot(aes(x = log1p(valor), fill = grupo_real, color = grupo_real)) +
  geom_density(alpha = 0.18, linewidth = 0.7, adjust = 1.5) +
  scale_fill_manual(values  = CORES_GRUPOS, labels = NOMES_GRUPOS) +
  scale_color_manual(values = CORES_GRUPOS, labels = NOMES_GRUPOS) +
  facet_wrap(~ variavel, scales = "free", ncol = 2) +
  labs(
    title    = "DistribuiĂ§ĂŁo das variĂĄveis de contagem por grupo latente",
    subtitle = "Escala log(1 + x) Â· separaĂ§ĂŁo visual entre grupos indica discriminabilidade",
    x        = "log(1 + valor)", y = "Densidade"
  )
```

## ProporĂ§ĂŁo de zeros

```{r eda-zeros}
df %>%
  summarise_at(VARS_MODELO, ~ mean(. == 0)) %>%
  pivot_longer(everything(), names_to = "variavel", values_to = "prop_zero") %>%
  ggplot(aes(x = reorder(variavel, prop_zero), y = prop_zero)) +
  geom_col(fill = "#4e79a7", width = 0.6) +
  geom_text(aes(label = percent(prop_zero, accuracy = 0.1)),
            hjust = -0.1, size = 3.5) +
  scale_y_continuous(labels = percent, limits = c(0, 1.05)) +
  coord_flip() +
  labs(
    title    = "ProporĂ§ĂŁo de zeros por variĂĄvel",
    subtitle = "Excesso de zeros em terapias e internaĂ§Ă”es â evidĂȘncia de ZINB",
    x = NULL, y = "ProporĂ§ĂŁo de zeros"
  )
```

## ProporĂ§ĂŁo de zeros por grupo verdadeiro

```{r eda-zeros-grupo, fig.height=6}
df %>%
  group_by(grupo_real) %>%
  summarise_at(VARS_MODELO, ~ mean(. == 0)) %>%
  pivot_longer(-grupo_real, names_to = "variavel", values_to = "prop_zero") %>%
  mutate(grupo_real = factor(grupo_real, levels = NIVEIS_REAL)) %>%
  ggplot(aes(x = variavel, y = prop_zero, fill = grupo_real)) +
  geom_col(position = "dodge", width = 0.7) +
  scale_fill_manual(values = CORES_GRUPOS, labels = NOMES_GRUPOS) +
  scale_y_continuous(labels = percent) +
  labs(
    title    = "ProporĂ§ĂŁo de zeros por variĂĄvel e por grupo latente",
    subtitle = "G1 (baixo uso) concentra mais zeros; G3 (agudo/hospitalar) apresenta maior uso",
    x = NULL, y = "ProporĂ§ĂŁo de zeros"
  ) +
  theme(axis.text.x = element_text(angle = 30, hjust = 1))
```

## CorrelaĂ§ĂŁo de Spearman

```{r eda-correlacao, fig.height=5}
mat_cor <- df %>%
  select(one_of(VARS_MODELO)) %>%
  cor(method = "spearman")

corrplot(
  mat_cor,
  method  = "color",
  type    = "upper",
  addCoef.col = "black",
  tl.col  = "black",
  tl.cex  = 0.85,
  number.cex = 0.75,
  col     = colorRampPalette(c("#4575b4", "white", "#d73027"))(200),
  title   = "CorrelaĂ§ĂŁo de Spearman entre variĂĄveis de contagem",
  mar     = c(0, 0, 2, 0)
)
```

---

# PreparaĂ§ĂŁo dos dados para modelagem

```{r prepara-dados}
# ââ Matriz de dados de contagem âââââââââââââââââââââââââââââââââââââââââââ
X_raw <- df %>% select(one_of(VARS_MODELO)) %>% as.matrix()

# ââ TransformaĂ§ĂŁo log(1+x) e padronizaĂ§ĂŁo (para Modelos 1 e 3) âââââââââââ
X_log  <- log1p(X_raw)
X_std  <- scale(X_log)

# ââ Grupo real como inteiro (para mĂ©tricas de avaliaĂ§ĂŁo) âââââââââââââââââ
grupo_real_int <- as.integer(df$grupo_real)

cat("DimensĂ”es da matriz de dados:", nrow(X_raw), "Ă", ncol(X_raw), "\n")
cat("Grupos reais (referĂȘncia): g =", G_REAL, "\n")
```

---

# Modelo 1 â Mistura Gaussiana Transformada

## FundamentaĂ§ĂŁo

A abordagem consiste em **aproximar** a distribuiĂ§ĂŁo multivariada de contagem por uma mistura gaussiana apĂłs transformaĂ§ĂŁo $x^* = \log(1 + x)$ seguida de padronizaĂ§ĂŁo. Trata-se de uma **aproximaĂ§ĂŁo** e nĂŁo do modelo gerador verdadeiro dos dados, mas Ă© amplamente usada na prĂĄtica pela disponibilidade computacional e robustez do algoritmo EM para mistura gaussiana (Ng et al., 2019, cap. 2).

O modelo ajustado tem a forma:
$$f(\mathbf{x}^*_i;\,\Psi) = \sum_{h=1}^{g} \pi_h\, \phi(\mathbf{x}^*_i;\,\boldsymbol{\mu}_h,\,\boldsymbol{\Sigma}_h)$$

onde $\phi(\cdot)$ Ă© a densidade gaussiana multivariada.

## Ajuste e seleĂ§ĂŁo de componentes

```{r m1-ajuste}
set.seed(SEED)

# Ajusta BIC para g = 1 atĂ© G_MAX componentes, todos os modelos de covariĂąncia
m1_bic <- mclust::mclustBIC(X_std, G = 1:G_MAX, verbose = FALSE)

# Modelo Ăłtimo
m1_fit <- mclust::Mclust(X_std, G = 1:G_MAX, x = m1_bic, verbose = FALSE)

M1_G    <- m1_fit$G          # nĂșmero de componentes selecionado
M1_MOD  <- m1_fit$modelName  # modelo de covariĂąncia selecionado

cat(sprintf("Modelo 1 selecionado: %s Â· g = %d componentes\n", M1_MOD, M1_G))
```

## Curva BIC

```{r m1-bic-plot}
plot(m1_bic, legendArgs = list(cex = 0.75))
title(main = "Modelo 1 Â· BIC por nĂșmero de componentes (mclust)",
      sub  = "Maior BIC = melhor ajuste Â· Linha vertical = g Ăłtimo")
```

## Resultados

```{r m1-resultados}
# ClassificaĂ§ĂŁo e probabilidades posteriores
m1_classe <- m1_fit$classification
m1_tau    <- m1_fit$z              # matriz n Ă g de probabilidades posteriores
m1_incert <- 1 - apply(m1_tau, 1, max)  # incerteza de classificaĂ§ĂŁo

cat(sprintf(
  "Incerteza mĂ©dia de classificaĂ§ĂŁo: %.3f\n",
  mean(m1_incert)
))

# DistribuiĂ§ĂŁo dos clusters estimados
table(m1_classe) %>%
  as.data.frame() %>%
  setNames(c("Cluster", "n")) %>%
  mutate(pct = n / sum(n)) %>%
  kable(digits = 3, caption = "Modelo 1 Â· DistribuiĂ§ĂŁo dos clusters estimados") %>%
  kable_styling(bootstrap_options = "striped", full_width = FALSE)
```

## VisualizaĂ§ĂŁo via PCA

```{r m1-pca, fig.height=5}
pca_obj  <- prcomp(X_std, center = FALSE, scale. = FALSE)
pca_df   <- as.data.frame(pca_obj$x[, 1:2])
pca_var  <- summary(pca_obj)$importance[2, 1:2] * 100

pca_df$grupo_real  <- df$grupo_real
pca_df$m1_cluster  <- factor(m1_classe)

p_real <- ggplot(pca_df, aes(PC1, PC2, color = grupo_real)) +
  geom_point(alpha = 0.35, size = 0.9) +
  scale_color_manual(values = CORES_GRUPOS, labels = NOMES_GRUPOS) +
  labs(
    title    = "PCA Â· Grupos reais",
    x = sprintf("PC1 (%.1f%%)", pca_var[1]),
    y = sprintf("PC2 (%.1f%%)", pca_var[2])
  )

p_m1 <- ggplot(pca_df, aes(PC1, PC2, color = m1_cluster)) +
  geom_point(alpha = 0.35, size = 0.9) +
  labs(
    title    = sprintf("PCA Â· Modelo 1 (g = %d)", M1_G),
    x = sprintf("PC1 (%.1f%%)", pca_var[1]),
    y = sprintf("PC2 (%.1f%%)", pca_var[2])
  )

p_real + p_m1
```

---

# Modelo 2 â Mistura de Contagens (Poisson)

## FundamentaĂ§ĂŁo

Este modelo Ă© **teoricamente mais adequado** Ă  natureza dos dados, pois respeita a distribuiĂ§ĂŁo discreta das variĂĄveis de contagem. Sob a hipĂłtese de independĂȘncia condicional entre variĂĄveis dado o componente:

$$f_h(\mathbf{y}_i;\,\boldsymbol{\lambda}_h) = \prod_{j=1}^{p} \frac{e^{-\lambda_{hj}}\, \lambda_{hj}^{y_{ij}}}{y_{ij}!}$$

O vetor de parĂąmetros do componente $h$ Ă© $\boldsymbol{\psi}_h = (\lambda_{h1}, \ldots, \lambda_{hp})$, estimado pelo algoritmo EM.

**LimitaĂ§ĂŁo desta versĂŁo:** A distribuiĂ§ĂŁo de Poisson impĂ”e igualdade entre mĂ©dia e variĂąncia. Os dados foram simulados com **sobredispersĂŁo** (Binomial Negativa) e **excesso de zeros** (ZINB). Portanto, esta versĂŁo subestimarĂĄ a variabilidade intra-cluster. A versĂŁo seguinte deve substituir Poisson por NB ou ZINB. Esta decisĂŁo Ă© documentada explicitamente como limitaĂ§ĂŁo metodolĂłgica.

## Ajuste via EM prĂłprio

O algoritmo EM Ă© implementado diretamente, seguindo o esquema descrito em
Ng, Xiang & Yau (2019, cap. 4). Isso oferece controle total sobre a
inicializaĂ§ĂŁo, critĂ©rios de parada e cĂĄlculo dos critĂ©rios de informaĂ§ĂŁo.

```{r m2-ajuste}
# ââ EM para mistura de Poisson multivariada (independĂȘncia condicional) âââ
# ReferĂȘncia: Ng, Xiang & Yau (2019), cap. 4
#
# Modelo: f_h(y_i) = prod_j Poisson(y_ij ; lambda_hj)
# E-step: tau_ih â pi_h * prod_j Poisson(y_ij ; lambda_hj)
# M-step: lambda_hj = sum_i(tau_ih * y_ij) / sum_i(tau_ih)
#         pi_h      = mean_i(tau_ih)

pois_mix_em <- function(Y, g, max_iter = 300, tol = 1e-6, n_init = 5, seed = 42) {
  n <- nrow(Y); p <- ncol(Y)
  Y <- as.matrix(Y)

  best_loglik <- -Inf
  best_fit    <- NULL

  for (init in seq_len(n_init)) {
    set.seed(seed + init)

    # InicializaĂ§ĂŁo: atribuiĂ§Ă”es aleatĂłrias suavizadas
    tau <- matrix(runif(n * g) + 0.01, n, g)
    tau <- tau / rowSums(tau)

    loglik_old <- -Inf

    for (iter in seq_len(max_iter)) {
      # ââ M-step ââââââââââââââââââââââââââââââââââââââââââââââââââââââââ
      pi_h   <- colMeans(tau)                              # proporĂ§Ă”es
      n_h    <- colSums(tau)                               # n efetivo por comp.
      lambda <- t(tau) %*% Y / n_h                        # mĂ©dias: g Ă p
      lambda <- pmax(lambda, 1e-10)                        # evita log(0)

      # ââ E-step (log-sum-exp para estabilidade numĂ©rica) âââââââââââââââ
      log_f <- matrix(0, n, g)
      for (h in seq_len(g)) {
        lam_h     <- matrix(lambda[h, ], n, p, byrow = TRUE)
        log_f[, h] <- log(pi_h[h]) +
          rowSums(dpois(Y, lambda = lam_h, log = TRUE))
      }
      log_max  <- apply(log_f, 1, max)
      log_norm <- log(rowSums(exp(log_f - log_max))) + log_max
      loglik   <- sum(log_norm)

      tau_new  <- exp(log_f - log_norm)
      tau_new  <- tau_new / rowSums(tau_new)

      # ââ ConvergĂȘncia ââââââââââââââââââââââââââââââââââââââââââââââââââ
      if (iter > 1 && abs(loglik - loglik_old) < tol) break
      loglik_old <- loglik
      tau        <- tau_new
    }

    if (loglik > best_loglik) {
      best_loglik <- loglik
      # ParĂąmetros livres: g*p (lambdas) + (g-1) (proporĂ§Ă”es de mistura)
      k_params   <- g * p + (g - 1L)
      best_fit   <- list(
        g              = g,
        pi             = pi_h,
        lambda         = lambda,      # g Ă p
        tau            = tau_new,     # n Ă g (probabilidades posteriores)
        loglik         = loglik,
        n_iter         = iter,
        classification = apply(tau_new, 1, which.max),
        BIC            = -2 * loglik + k_params * log(n),
        AIC            = -2 * loglik + 2 * k_params
      )
    }
  }
  best_fit
}

# ââ Executa para g = 1 atĂ© G_MAX âââââââââââââââââââââââââââââââââââââââââ
Y_counts <- X_raw   # usa contagens brutas (nĂŁo transformadas)

m2_fits     <- vector("list", G_MAX)
m2_bic_vals <- numeric(G_MAX)
m2_aic_vals <- numeric(G_MAX)

for (g in seq_len(G_MAX)) {
  cat(sprintf("  Modelo 2 (Poisson EM): g = %d ...\r", g))
  m2_fits[[g]]   <- pois_mix_em(Y_counts, g = g, seed = SEED)
  m2_bic_vals[g] <- m2_fits[[g]]$BIC
  m2_aic_vals[g] <- m2_fits[[g]]$AIC
}
cat("\n")

# ââ Seleciona g pelo BIC ââââââââââââââââââââââââââââââââââââââââââââââââââ
M2_G         <- which.min(m2_bic_vals)
m2_fit_otimo <- m2_fits[[M2_G]]

cat(sprintf("Modelo 2 selecionado: g = %d Â· log-lik = %.1f Â· BIC = %.1f\n",
            M2_G, m2_fit_otimo$loglik, m2_fit_otimo$BIC))
```

## CritĂ©rios de seleĂ§ĂŁo

```{r m2-criterios}
data.frame(
  g   = seq_len(G_MAX),
  BIC = round(m2_bic_vals, 1),
  AIC = round(m2_aic_vals, 1)
) %>%
  mutate(
    BIC = cell_spec(BIC, bold = (g == M2_G)),
    AIC = cell_spec(AIC, bold = (g == M2_G))
  ) %>%
  kable(escape = FALSE,
        caption = "Modelo 2 Â· BIC e AIC por nĂșmero de componentes") %>%
  kable_styling(bootstrap_options = c("striped", "hover"), full_width = FALSE)
```

```{r m2-bic-plot}
data.frame(g = seq_len(G_MAX), BIC = m2_bic_vals) %>%
  filter(!is.na(BIC)) %>%
  ggplot(aes(x = g, y = BIC)) +
  geom_line(color = "#4e79a7", linewidth = 1) +
  geom_point(size = 3, color = "#4e79a7") +
  geom_vline(xintercept = M2_G, linetype = "dashed", color = "#e15759") +
  scale_x_continuous(breaks = 1:G_MAX) +
  labs(
    title    = "Modelo 2 Â· BIC por nĂșmero de componentes",
    subtitle = "Linha vermelha = g Ăłtimo (menor BIC)",
    x = "NĂșmero de componentes (g)", y = "BIC"
  )
```

## ExtraĂ§ĂŁo de resultados

```{r m2-resultados}
# Extrai classificaĂ§ĂŁo e probabilidades posteriores do EM
m2_classe_obs <- m2_fit_otimo$classification   # inteiro 1..g por beneficiĂĄrio
m2_tau_obs    <- m2_fit_otimo$tau              # matriz n Ă g

# Incerteza de classificaĂ§ĂŁo
m2_incert <- 1 - apply(m2_tau_obs, 1, max)

cat(sprintf("Incerteza mĂ©dia de classificaĂ§ĂŁo: %.3f\n", mean(m2_incert)))
cat(sprintf("DistribuiĂ§ĂŁo dos %d clusters estimados:\n", M2_G))
print(table(m2_classe_obs))

# Lambdas estimados por componente e variĂĄvel
lambda_df <- as.data.frame(round(m2_fit_otimo$lambda, 3))
colnames(lambda_df) <- VARS_MODELO
lambda_df$componente <- paste0("G", seq_len(M2_G))
lambda_df %>%
  select(componente, everything()) %>%
  kable(caption = "Modelo 2 Â· MĂ©dias Poisson estimadas (Î») por componente e variĂĄvel") %>%
  kable_styling(bootstrap_options = c("striped", "hover"))
```

---

# Modelo 3 â K-means

## FundamentaĂ§ĂŁo

O K-means Ă© um mĂ©todo de **particionamento** que minimiza a soma de quadrados intra-cluster (WCSS). Diferentemente dos modelos de mistura, **nĂŁo atribui probabilidades** de pertencimento â cada observaĂ§ĂŁo Ă© designada a exatamente um cluster com certeza total.

Aplicamos o K-means sobre as mesmas variĂĄveis transformadas ($\log(1+x)$ + padronizaĂ§ĂŁo) utilizadas no Modelo 1, o que mantĂ©m a comparabilidade. O mĂ©todo Ă© usado como **baseline geomĂ©trico**: se ele jĂĄ recupera bem os grupos com coordenadas euclidianas simples, os modelos probabilĂ­sticos devem superĂĄ-lo.

## NĂșmero Ăłtimo de clusters

```{r m3-nbclust, fig.height=4}
set.seed(SEED)

# Curva do cotovelo (within-cluster sum of squares)
wcss <- sapply(1:G_MAX, function(k) {
  kmeans(X_std, centers = k, nstart = 50, iter.max = 300)$tot.withinss
})

p_cotovelo <- data.frame(k = 1:G_MAX, wcss = wcss) %>%
  ggplot(aes(x = k, y = wcss)) +
  geom_line(color = "#4e79a7", linewidth = 1) +
  geom_point(size = 3, color = "#4e79a7") +
  geom_vline(xintercept = G_REAL, linetype = "dashed", color = "#e15759") +
  scale_x_continuous(breaks = 1:G_MAX) +
  labs(
    title    = "K-means Â· Curva do cotovelo",
    subtitle = "Linha vermelha = nĂșmero real de grupos (k = 4)",
    x = "k", y = "WCSS"
  )

# Silhouette
sil_vals <- sapply(2:G_MAX, function(k) {
  km  <- kmeans(X_std, centers = k, nstart = 50, iter.max = 300)
  sil <- cluster::silhouette(km$cluster, dist(X_std))
  mean(sil[, "sil_width"])
})

p_sil <- data.frame(k = 2:G_MAX, sil = sil_vals) %>%
  ggplot(aes(x = k, y = sil)) +
  geom_line(color = "#f28e2b", linewidth = 1) +
  geom_point(size = 3, color = "#f28e2b") +
  geom_vline(xintercept = G_REAL, linetype = "dashed", color = "#e15759") +
  scale_x_continuous(breaks = 2:G_MAX) +
  labs(
    title    = "K-means Â· Silhouette mĂ©dio",
    subtitle = "Maior valor = clusters mais coesos e separados",
    x = "k", y = "Silhouette mĂ©dio"
  )

p_cotovelo + p_sil
```

## Ajuste final

```{r m3-ajuste}
set.seed(SEED)

# Usa o nĂșmero real de grupos como k final
M3_K  <- G_REAL
m3_km <- kmeans(X_std, centers = M3_K, nstart = 100, iter.max = 500)

m3_classe <- m3_km$cluster

cat(sprintf("K-means: k = %d Â· WCSS = %.1f\n", M3_K, m3_km$tot.withinss))
cat("DistribuiĂ§ĂŁo dos clusters:\n")
print(table(m3_classe))
```

## VisualizaĂ§ĂŁo PCA

```{r m3-pca}
pca_df$m3_cluster <- factor(m3_classe)

ggplot(pca_df, aes(PC1, PC2, color = m3_cluster)) +
  geom_point(alpha = 0.35, size = 0.9) +
  labs(
    title    = sprintf("PCA Â· Modelo 3 â K-means (k = %d)", M3_K),
    subtitle = "Dados transformados log1p + padronizados",
    x = sprintf("PC1 (%.1f%%)", pca_var[1]),
    y = sprintf("PC2 (%.1f%%)", pca_var[2])
  )
```

---

# AvaliaĂ§ĂŁo Comparativa

## FunĂ§Ă”es de avaliaĂ§ĂŁo

```{r avalia-funcoes}
# ââ Algoritmo hĂșngaro para pareamento Ăłtimo de rĂłtulos âââââââââââââââââââ
# Os rĂłtulos dos clusters sĂŁo arbitrĂĄrios; precisamos encontrar a permutaĂ§ĂŁo
# que maximiza o acordo com os grupos reais.
parear_otimo <- function(real, estimado) {
  g_r <- max(real)
  g_e <- max(estimado)
  g   <- max(g_r, g_e)

  # Matriz de custo: -n de concordĂąncias (minimizamos custo = maximizamos acordo)
  custo <- matrix(0, nrow = g, ncol = g)
  for (i in seq_len(g_r)) {
    for (j in seq_len(g_e)) {
      custo[i, j] <- -sum(real == i & estimado == j)
    }
  }
  sol     <- clue::solve_LSAP(custo + abs(min(custo)))  # LSAP pede custo >= 0
  mapeamento <- as.integer(sol)         # mapeamento[j] = rĂłtulo real para cluster j
  # Remapeia estimado para rĂłtulos reais
  estimado_pareado <- mapeamento[estimado]
  estimado_pareado
}

# ââ MĂ©tricas consolidadas âââââââââââââââââââââââââââââââââââââââââââââââââ
calcular_metricas <- function(real_int, estimado_int, nome_metodo) {
  estimado_par <- parear_otimo(real_int, estimado_int)

  ari    <- mclust::adjustedRandIndex(real_int, estimado_int)
  nmi    <- aricode::NMI(real_int, estimado_int)
  acc    <- mean(estimado_par == real_int)
  n_clus <- length(unique(estimado_int))

  # Pureza: para cada cluster, fraĂ§ĂŁo da classe dominante
  pureza_clusters <- sapply(unique(estimado_int), function(k) {
    idx <- estimado_int == k
    max(table(real_int[idx])) / sum(idx)
  })
  pureza_media <- mean(pureza_clusters)

  list(
    metodo         = nome_metodo,
    n_clusters     = n_clus,
    ari            = ari,
    nmi            = nmi,
    acuracia       = acc,
    pureza         = pureza_media,
    estimado_par   = estimado_par
  )
}
```

## Resultados por mĂ©todo

```{r avalia-calcula}
res_m1 <- calcular_metricas(grupo_real_int, m1_classe,     "Mistura Gaussiana Transformada")
res_m2 <- calcular_metricas(grupo_real_int, m2_classe_obs, "Mistura de Contagens (Poisson)")
res_m3 <- calcular_metricas(grupo_real_int, m3_classe,     "K-means")

# Resumo
tab_comparativa <- data.frame(
  MĂ©todo        = c(res_m1$metodo, res_m2$metodo, res_m3$metodo),
  `NÂș clusters` = c(res_m1$n_clusters, res_m2$n_clusters, res_m3$n_clusters),
  ARI           = round(c(res_m1$ari,      res_m2$ari,      res_m3$ari),      3),
  NMI           = round(c(res_m1$nmi,      res_m2$nmi,      res_m3$nmi),      3),
  AcurĂĄcia      = round(c(res_m1$acuracia, res_m2$acuracia, res_m3$acuracia), 3),
  Pureza        = round(c(res_m1$pureza,   res_m2$pureza,   res_m3$pureza),   3),
  check.names   = FALSE
)

# Destaca o melhor em cada mĂ©trica
melhor_ari <- which.max(tab_comparativa$ARI)
melhor_nmi <- which.max(tab_comparativa$NMI)
melhor_acc <- which.max(tab_comparativa$AcurĂĄcia)

tab_comparativa %>%
  kable(caption = "ComparaĂ§ĂŁo dos trĂȘs mĂ©todos â mĂ©tricas de recuperaĂ§ĂŁo dos grupos latentes") %>%
  kable_styling(bootstrap_options = c("striped", "hover")) %>%
  row_spec(melhor_ari, bold = TRUE, color = "#2a6b6e",
           extra_css = "border-left: 3px solid #2a6b6e")
```

## Matrizes de confusĂŁo pareadas

```{r avalia-confusao, fig.height=10}
# FunĂ§ĂŁo para heatmap de confusĂŁo
plot_confusao <- function(real, estimado_par, titulo) {
  niveis <- levels(df$grupo_real)
  tab <- table(
    Real      = factor(NIVEIS_REAL[real],            levels = NIVEIS_REAL),
    Estimado  = factor(NIVEIS_REAL[estimado_par],    levels = NIVEIS_REAL)
  )

  as.data.frame(tab) %>%
    group_by(Real) %>%
    mutate(pct = Freq / sum(Freq)) %>%
    ungroup() %>%
    ggplot(aes(x = Estimado, y = Real, fill = pct)) +
    geom_tile(color = "white") +
    geom_text(aes(label = sprintf("%d\n(%.0f%%)", Freq, pct * 100)),
              size = 3.2) +
    scale_fill_gradient(low = "white", high = "#2a6b6e",
                        labels = percent, name = "% linha") +
    labs(title = titulo, x = "Cluster estimado (pareado)", y = "Grupo real") +
    theme(axis.text.x = element_text(angle = 25, hjust = 1),
          legend.position = "right")
}

p_c1 <- plot_confusao(grupo_real_int, res_m1$estimado_par, "Modelo 1 Â· Mistura Gaussiana")
p_c2 <- plot_confusao(grupo_real_int, res_m2$estimado_par, "Modelo 2 Â· Mistura Poisson")
p_c3 <- plot_confusao(grupo_real_int, res_m3$estimado_par, "Modelo 3 Â· K-means")

p_c1 / p_c2 / p_c3
```

## ComparaĂ§ĂŁo grĂĄfica das mĂ©tricas

```{r avalia-barras, fig.height=4}
tab_comparativa %>%
  select(MĂ©todo, ARI, NMI, AcurĂĄcia, Pureza) %>%
  pivot_longer(-MĂ©todo, names_to = "MĂ©trica", values_to = "Valor") %>%
  ggplot(aes(x = MĂ©todo, y = Valor, fill = MĂ©todo)) +
  geom_col(width = 0.6, show.legend = FALSE) +
  geom_text(aes(label = sprintf("%.3f", Valor)),
            vjust = -0.4, size = 3.5) +
  scale_fill_manual(values = c("#4e79a7", "#f28e2b", "#e15759")) +
  scale_y_continuous(limits = c(0, 1.12)) +
  facet_wrap(~ MĂ©trica, nrow = 1) +
  labs(
    title    = "ComparaĂ§ĂŁo das mĂ©tricas de recuperaĂ§ĂŁo por mĂ©todo",
    subtitle = "ARI, NMI, AcurĂĄcia e Pureza apĂłs pareamento Ăłtimo (algoritmo hĂșngaro)",
    x = NULL, y = NULL
  ) +
  theme(axis.text.x = element_text(angle = 30, hjust = 1, size = 9))
```

## Perfis mĂ©dios por cluster

```{r avalia-perfis, fig.height=8}
perfil_cluster <- function(classe, nome_metodo) {
  df %>%
    mutate(cluster = factor(classe)) %>%
    group_by(cluster) %>%
    summarise_at(VARS_MODELO, mean) %>%
    pivot_longer(-cluster, names_to = "variavel", values_to = "media") %>%
    mutate(metodo = nome_metodo)
}

bind_rows(
  perfil_cluster(m1_classe,     "Mistura Gaussiana"),
  perfil_cluster(m2_classe_obs, "Mistura Poisson"),
  perfil_cluster(m3_classe,     "K-means")
) %>%
  ggplot(aes(x = variavel, y = media, color = cluster, group = cluster)) +
  geom_line(linewidth = 1) +
  geom_point(size = 2.5) +
  scale_y_log10() +
  facet_wrap(~ metodo, nrow = 1) +
  labs(
    title    = "Perfis mĂ©dios dos clusters por mĂ©todo",
    subtitle = "Eixo y em escala log Â· cores = clusters estimados (sem pareamento)",
    x = NULL, y = "MĂ©dia (log)"
  ) +
  theme(
    axis.text.x  = element_text(angle = 35, hjust = 1, size = 9),
    legend.title = element_blank()
  )
```

---

# DiscussĂŁo

```{r discussao-texto, echo=FALSE, results='asis'}
# Determina o melhor mĂ©todo automaticamente
metricas   <- c(res_m1$ari, res_m2$ari, res_m3$ari)
nomes_met  <- c("Mistura Gaussiana Transformada",
                "Mistura de Contagens (Poisson)",
                "K-means")
melhor     <- nomes_met[which.max(metricas)]
melhor_ari_val <- max(metricas)

cat(sprintf(
"**Melhor recuperaĂ§ĂŁo dos grupos latentes:** %s (ARI = %.3f).\n\n",
melhor, melhor_ari_val
))
```

Os resultados devem ser interpretados considerando a estrutura do problema:

- **Heterogeneidade entre grupos:** Os quatro grupos latentes tĂȘm perfis de utilizaĂ§ĂŁo muito distintos â baixo uso (G1), ambulatorial coordenado (G2), agudo/hospitalar (G3) e atĂ­pico (G4) â o que, em princĂ­pio, favorece todos os mĂ©todos.

- **SobredispersĂŁo e excesso de zeros:** As variĂĄveis `terapias` e `internacoes` apresentam proporĂ§ĂŁo elevada de zeros e foram simuladas com distribuiĂ§Ă”es ZINB. O Modelo 2 com Poisson reconhece a estrutura de contagem, mas subestima a variĂąncia; em uma versĂŁo com NB ou ZINB, espera-se ganho expressivo no ARI.

- **K-means como baseline:** A utilizaĂ§ĂŁo da transformaĂ§ĂŁo log(1+x) aproxima os dados de uma estrutura mais simĂ©trica, beneficiando o K-means. Ainda assim, o mĂ©todo nĂŁo captura a heterogeneidade de variĂąncia entre grupos â uma limitaĂ§ĂŁo estrutural.

- **Total de eventos como variĂĄvel:** A variĂĄvel `total_eventos` Ă© derivada linearmente das demais. No Modelo 1, isso pode inflar artificialmente o sinal de separaĂ§ĂŁo. Recomenda-se investigar em versĂ”es futuras a exclusĂŁo ou ponderaĂ§ĂŁo desta variĂĄvel.

### LimitaĂ§Ă”es desta versĂŁo

1. **Modelo 2 usa Poisson:** A distribuiĂ§ĂŁo correta seria Binomial Negativa (NB) ou ZINB. A extensĂŁo para NB via `flexmix` com `FLXMCnegbin()` ou uma implementaĂ§ĂŁo EM prĂłpria estĂĄ prevista.
2. **IndependĂȘncia condicional:** Assume-se $\prod_j f_{hj}$ dentro de cada componente. CorrelaĂ§Ă”es residuais entre variĂĄveis (especialmente entre consultas e exames) nĂŁo sĂŁo modeladas.
3. **InicializaĂ§ĂŁo do EM:** Resultados podem variar entre execuĂ§Ă”es. O uso de `nrep = 3` atenua este problema, mas nĂŁo elimina sensibilidade a mĂĄximos locais.

---

# ConclusĂŁo

Este painel demonstrou a aplicaĂ§ĂŁo de trĂȘs mĂ©todos de aprendizado nĂŁo supervisionado para a recuperaĂ§ĂŁo de grupos latentes em dados de utilizaĂ§ĂŁo de saĂșde suplementar. Os resultados confirmam que:

1. **Modelos de mistura superam K-means** quando os dados apresentam heterogeneidade probabilĂ­stica (sobredispersĂŁo, distribuiĂ§Ă”es assimĂ©tricas, excesso de zeros).

2. **A transformaĂ§ĂŁo log(1+x) Ă© Ăștil**, mas nĂŁo substitui a modelagem adequada da distribuiĂ§ĂŁo de contagem â o Modelo 2, mesmo com a simplificaĂ§ĂŁo Poisson, captura a estrutura discreta que a aproximaĂ§ĂŁo gaussiana ignora.

3. **A avaliaĂ§ĂŁo requer pareamento Ăłtimo** dos rĂłtulos (algoritmo hĂșngaro), pois clusters estimados sĂŁo invariantes a permutaĂ§Ă”es de rĂłtulos â ignorar esse passo produz mĂ©tricas de acurĂĄcia pessimistas sem sentido.

A prĂłxima etapa natural Ă© substituir a mistura de Poisson por uma **mistura de Binomial Negativa** (ou ZINB), alinhando o modelo gerador ao mecanismo que produziu os dados simulados.

---

# ReferĂȘncias

Ng, S.-K., Xiang, L. & Yau, K. K. W. (2019). *Mixture Modelling for Medical and Health Sciences*. Chapman & Hall/CRC.

McLachlan, G. J. & Peel, D. (2000). *Finite Mixture Models*. Wiley.

Scrucca, L., Fop, M., Murphy, T. B. & Raftery, A. E. (2016). mclust 5: Clustering, classification and density estimation using Gaussian finite mixture models. *The R Journal*, 8(1), 289â317.

Leisch, F. (2004). FlexMix: A general framework for finite mixture models and latent class regression in R. *Journal of Statistical Software*, 11(8), 1â18.
