---
title: "Modelos de Mistura e Clustering em Saúde Suplementar"
subtitle: "Comparação de Métodos Não Supervisionados para Recuperação de Grupos Latentes"
author: "Katy Garcia de Freitas"
date: "`r format(Sys.Date(), '%d de %B de %Y')`"
encoding: UTF-8
output:
  html_document:
    css: main.css
    theme: flatly
    highlight: kate
    toc: true
    toc_float:
      collapsed: false
      smooth_scroll: true
    toc_depth: 3
    number_sections: true
    df_print: kable
    code_folding: hide
    fig_width: 10
    fig_height: 5
    includes:
      before_body: _sidebar.html
---

```{r setup, include=FALSE}
knitr::opts_chunk$set(
  echo        = TRUE,
  warning     = FALSE,
  message     = FALSE,
  fig.align   = "center",
  out.width   = "100%",
  cache       = FALSE
)
```

```{r pacotes, class.source='fold-show'}
# ── Instalação automática de pacotes ausentes ─────────────────────────────
pkgs_necessarios <- c(
  "dplyr", "tidyr", "ggplot2", "scales",
  "mclust",     # Modelo 1: mistura gaussiana
  "flexmix",    # Modelo 2: mistura de contagens
  "cluster",    # silhouette
  "factoextra", # visualização de clusters
  "clue",       # solve_LSAP (algoritmo húngaro)
  "aricode",    # NMI
  "corrplot",   # matriz de correlação
  "kableExtra", # tabelas formatadas
  "patchwork"   # composição de gráficos
)

pkgs_faltando <- pkgs_necessarios[
  !sapply(pkgs_necessarios, requireNamespace, quietly = TRUE)
]

if (length(pkgs_faltando) > 0) {
  message("Instalando pacotes ausentes: ",
          paste(pkgs_faltando, collapse = ", "))
  install.packages(pkgs_faltando, repos = "https://cloud.r-project.org",
                   quiet = TRUE)
}

suppressPackageStartupMessages({
  library(dplyr); library(tidyr); library(ggplot2); library(scales)
  library(mclust); library(flexmix); library(cluster); library(factoextra)
  library(clue); library(aricode); library(corrplot)
  library(kableExtra); library(patchwork)
})
```

```{r tema-paleta}
# ── Paleta e tema visual ───────────────────────────────────────────────────
CORES_GRUPOS <- c(
  "baixo_uso"                = "#4e79a7",
  "ambulatorial_coordenado"  = "#f28e2b",
  "agudo_hospitalar"         = "#e15759",
  "atipico"                  = "#76b7b2"
)

NOMES_GRUPOS <- c(
  "baixo_uso"               = "G1 · Baixo Uso",
  "ambulatorial_coordenado" = "G2 · Ambulatorial",
  "agudo_hospitalar"        = "G3 · Agudo/Hospitalar",
  "atipico"                 = "G4 · Atípico"
)

tema_simsaude <- theme_minimal(base_size = 13) +
  theme(
    plot.title       = element_text(size = 14, face = "bold", margin = margin(b = 4)),
    plot.subtitle    = element_text(size = 11, color = "gray40", margin = margin(b = 10)),
    panel.grid.minor = element_blank(),
    panel.grid.major = element_line(color = "gray90"),
    strip.text       = element_text(face = "bold", size = 11),
    legend.position  = "bottom",
    legend.title     = element_blank(),
    axis.title       = element_text(size = 11, color = "gray30")
  )

theme_set(tema_simsaude)

# ── Parâmetros globais ────────────────────────────────────────────────────
CAMINHO_CSV <- "../../dados/dados_simulados.csv"  # ajuste se necessário
G_MAX       <- 6L   # número máximo de componentes a testar
SEED        <- 42L  # reprodutibilidade
```

---

# Introdução

Este painel apresenta a comparação de três abordagens para a recuperação de **grupos latentes** em dados de utilização de serviços de saúde suplementar, no contexto de um estudo sobre detecção de anomalias e fraudes.

A base de dados utilizada é **sintética**, gerada por um modelo de mistura finita com quatro grupos latentes conhecidos — o que permite uma avaliação rigorosa da capacidade de cada método em recuperar a estrutura verdadeira da população.

O referencial teórico central é:

> Ng, S.-K., Xiang, L. & Yau, K. K. W. (2019). *Mixture Modelling for Medical and Health Sciences*. Chapman & Hall/CRC.

Os três métodos comparados são:

| Método | Abordagem | Natureza |
|--------|-----------|----------|
| Mistura Gaussiana Transformada | Probabilístico | Aproximação contínua de dados de contagem |
| Mistura de Contagens (Poisson) | Probabilístico | Compatível com a natureza dos dados |
| K-means | Geométrico | Baseline não probabilístico |

---

# Dados Simulados

## Carregamento e validação

```{r carrega-dados}
# ── Carrega CSV ────────────────────────────────────────────────────────────
if (!file.exists(CAMINHO_CSV)) {
  stop("Arquivo não encontrado: ", CAMINHO_CSV,
       "\nAjuste a variável CAMINHO_CSV no chunk 'tema-paleta'.")
}

df_raw <- read.csv(CAMINHO_CSV, stringsAsFactors = FALSE, encoding = "UTF-8")

# ── Detecta coluna de grupo verdadeiro ────────────────────────────────────
candidatos_grupo <- c("grupo_latente", "grupo", "grupo_real", "grupo_idx")
col_grupo <- candidatos_grupo[candidatos_grupo %in% names(df_raw)][1]

if (is.na(col_grupo)) {
  stop("Nenhuma coluna de grupo verdadeiro encontrada. Esperado: ",
       paste(candidatos_grupo, collapse = ", "))
}

message("Coluna de grupo real identificada: ", col_grupo)

# ── Variáveis de contagem para os modelos ────────────────────────────────
VARS_MODELO <- c("consultas", "ps", "exames", "terapias", "internacoes", "total_eventos")

vars_ausentes <- VARS_MODELO[!VARS_MODELO %in% names(df_raw)]
if (length(vars_ausentes) > 0) {
  stop("Variáveis ausentes na base: ", paste(vars_ausentes, collapse = ", "))
}

# ── Dataset limpo ─────────────────────────────────────────────────────────
# rename_at + complete.cases: compatível com dplyr >= 0.7
df <- df_raw %>%
  rename_at(col_grupo, ~ "grupo_real") %>%
  mutate(grupo_real = factor(grupo_real))

df <- df[complete.cases(df[, VARS_MODELO]), ]

G_REAL      <- nlevels(df$grupo_real)       # número real de grupos
NIVEIS_REAL <- levels(df$grupo_real)        # nomes dos grupos

cat(sprintf(
  "Base carregada: %d observações · %d variáveis · %d grupos reais\n",
  nrow(df), length(VARS_MODELO), G_REAL
))
cat("Grupos:", paste(NIVEIS_REAL, collapse = ", "), "\n")
```

## Distribuição dos grupos

```{r tab-grupos}
df %>%
  group_by(grupo_real) %>%
  summarise(n = n()) %>%
  ungroup() %>%
  mutate(
    pct   = n / sum(n),
    grupo = dplyr::recode(as.character(grupo_real), !!!NOMES_GRUPOS)
  ) %>%
  select(grupo, n, pct) %>%
  kable(
    col.names = c("Grupo", "n", "%"),
    digits     = c(0, 0, 3),
    caption    = "Distribuição dos grupos latentes verdadeiros"
  ) %>%
  kable_styling(bootstrap_options = c("striped", "hover"), full_width = FALSE)
```

---

# Fundamentação Teórica

## Modelo de mistura finita

Seguindo o capítulo 1 de Ng, Xiang & Yau (2019), uma **mistura finita** com $g$ componentes define a densidade marginal de $\mathbf{y}_i$ como:

$$f(\mathbf{y}_i;\,\Psi) = \sum_{h=1}^{g} \pi_h\, f_h(\mathbf{y}_i;\,\boldsymbol{\psi}_h)$$

onde $\pi_h > 0$, $\sum_{h=1}^g \pi_h = 1$, e $\boldsymbol{\psi}_h$ são os parâmetros do $h$-ésimo componente.

Para dados multivariados com **independência condicional** entre as variáveis dado o componente:

$$f_h(\mathbf{y}_i;\,\boldsymbol{\psi}_h) = \prod_{j=1}^{p} f_{hj}(y_{ij};\,\psi_{hj})$$

Essa estrutura é especialmente adequada a dados de saúde, onde diferentes tipos de utilização (consultas, internações, exames) podem ser considerados marginalmente independentes após condicionar no perfil latente do beneficiário.

## Probabilidades posteriores e classificação

Pelo **teorema de Bayes**, a probabilidade de o beneficiário $i$ pertencer ao componente $h$ dado $\mathbf{y}_i$ é:

$$\tau_{ih} = P(Z_i = h \mid \mathbf{y}_i) = \frac{\pi_h\, f_h(\mathbf{y}_i;\,\boldsymbol{\psi}_h)}{\sum_{h'=1}^{g} \pi_{h'}\, f_{h'}(\mathbf{y}_i;\,\boldsymbol{\psi}_{h'})}$$

A classificação final atribui cada observação ao componente com maior $\tau_{ih}$:

$$\hat{h}_i = \arg\max_{h}\, \tau_{ih}$$

## Por que K-means como baseline?

O K-means é um método **geométrico** que minimiza a soma de quadrados intra-cluster. Não assume nenhuma distribuição de probabilidade, o que é uma limitação para dados de contagem com sobredispersão e excesso de zeros. Porém, pela sua ampla adoção e interpretabilidade, funciona como um **baseline não probabilístico** relevante para comparação.

## Por que excluir `gasto_total` nos modelos principais?

O `gasto_total` é uma variável **contínua e assimétrica** (log-normal). Os Modelos 1 e 2 foram desenhados especificamente para variáveis de contagem. Incluir `gasto_total` nos modelos de mistura para contagens violaria as suposições distributivas. Em análises futuras, `gasto_total` poderá ser usado como **variável de validação externa** — comparando o gasto médio por cluster estimado com o gasto por grupo real.

---

# Análise Exploratória

## Estatísticas descritivas por grupo

```{r eda-descritiva}
# Compatível com dplyr >= 0.8 — sem across(), sem .groups, sem collapse_rows
desc_list <- lapply(VARS_MODELO, function(v) {
  df %>%
    group_by(grupo_real) %>%
    summarise(
      variavel = v,
      media    = round(mean(get(v)),   2),
      mediana  = round(median(get(v)), 2),
      dp       = round(sd(get(v)),     2)
    ) %>%
    ungroup()
})

do.call(rbind, desc_list) %>%
  mutate(
    grupo = dplyr::recode(as.character(grupo_real), !!!NOMES_GRUPOS)
  ) %>%
  select(grupo, variavel, media, mediana, dp) %>%
  arrange(grupo, variavel) %>%
  kable(
    col.names = c("Grupo", "Variável", "Média", "Mediana", "DP"),
    caption   = "Estatísticas descritivas das variáveis de contagem por grupo latente"
  ) %>%
  kable_styling(bootstrap_options = c("striped", "hover"))
```

## Distribuição das variáveis de contagem

```{r eda-densidades, fig.height=8}
df %>%
  pivot_longer(VARS_MODELO, names_to = "variavel", values_to = "valor") %>%
  mutate(
    variavel   = factor(variavel, levels = VARS_MODELO),
    grupo_real = factor(grupo_real, levels = NIVEIS_REAL)
  ) %>%
  ggplot(aes(x = log1p(valor), fill = grupo_real, color = grupo_real)) +
  geom_density(alpha = 0.18, linewidth = 0.7, adjust = 1.5) +
  scale_fill_manual(values  = CORES_GRUPOS, labels = NOMES_GRUPOS) +
  scale_color_manual(values = CORES_GRUPOS, labels = NOMES_GRUPOS) +
  facet_wrap(~ variavel, scales = "free", ncol = 2) +
  labs(
    title    = "Distribuição das variáveis de contagem por grupo latente",
    subtitle = "Escala log(1 + x) · separação visual entre grupos indica discriminabilidade",
    x        = "log(1 + valor)", y = "Densidade"
  )
```

## Proporção de zeros

```{r eda-zeros}
df %>%
  summarise_at(VARS_MODELO, ~ mean(. == 0)) %>%
  pivot_longer(everything(), names_to = "variavel", values_to = "prop_zero") %>%
  ggplot(aes(x = reorder(variavel, prop_zero), y = prop_zero)) +
  geom_col(fill = "#4e79a7", width = 0.6) +
  geom_text(aes(label = percent(prop_zero, accuracy = 0.1)),
            hjust = -0.1, size = 3.5) +
  scale_y_continuous(labels = percent, limits = c(0, 1.05)) +
  coord_flip() +
  labs(
    title    = "Proporção de zeros por variável",
    subtitle = "Excesso de zeros em terapias e internações — evidência de ZINB",
    x = NULL, y = "Proporção de zeros"
  )
```

## Proporção de zeros por grupo verdadeiro

```{r eda-zeros-grupo, fig.height=6}
df %>%
  group_by(grupo_real) %>%
  summarise_at(VARS_MODELO, ~ mean(. == 0)) %>%
  pivot_longer(-grupo_real, names_to = "variavel", values_to = "prop_zero") %>%
  mutate(grupo_real = factor(grupo_real, levels = NIVEIS_REAL)) %>%
  ggplot(aes(x = variavel, y = prop_zero, fill = grupo_real)) +
  geom_col(position = "dodge", width = 0.7) +
  scale_fill_manual(values = CORES_GRUPOS, labels = NOMES_GRUPOS) +
  scale_y_continuous(labels = percent) +
  labs(
    title    = "Proporção de zeros por variável e por grupo latente",
    subtitle = "G1 (baixo uso) concentra mais zeros; G3 (agudo/hospitalar) apresenta maior uso",
    x = NULL, y = "Proporção de zeros"
  ) +
  theme(axis.text.x = element_text(angle = 30, hjust = 1))
```

## Correlação de Spearman

```{r eda-correlacao, fig.height=5}
mat_cor <- df %>%
  select(one_of(VARS_MODELO)) %>%
  cor(method = "spearman")

corrplot(
  mat_cor,
  method  = "color",
  type    = "upper",
  addCoef.col = "black",
  tl.col  = "black",
  tl.cex  = 0.85,
  number.cex = 0.75,
  col     = colorRampPalette(c("#4575b4", "white", "#d73027"))(200),
  title   = "Correlação de Spearman entre variáveis de contagem",
  mar     = c(0, 0, 2, 0)
)
```

---

# Preparação dos dados para modelagem

```{r prepara-dados}
# ── Matriz de dados de contagem ───────────────────────────────────────────
X_raw <- df %>% select(one_of(VARS_MODELO)) %>% as.matrix()

# ── Transformação log(1+x) e padronização (para Modelos 1 e 3) ───────────
X_log  <- log1p(X_raw)
X_std  <- scale(X_log)

# ── Grupo real como inteiro (para métricas de avaliação) ─────────────────
grupo_real_int <- as.integer(df$grupo_real)

cat("Dimensões da matriz de dados:", nrow(X_raw), "×", ncol(X_raw), "\n")
cat("Grupos reais (referência): g =", G_REAL, "\n")
```

---

# Modelo 1 — Mistura Gaussiana Transformada

## Fundamentação

A abordagem consiste em **aproximar** a distribuição multivariada de contagem por uma mistura gaussiana após transformação $x^* = \log(1 + x)$ seguida de padronização. Trata-se de uma **aproximação** e não do modelo gerador verdadeiro dos dados, mas é amplamente usada na prática pela disponibilidade computacional e robustez do algoritmo EM para mistura gaussiana (Ng et al., 2019, cap. 2).

O modelo ajustado tem a forma:
$$f(\mathbf{x}^*_i;\,\Psi) = \sum_{h=1}^{g} \pi_h\, \phi(\mathbf{x}^*_i;\,\boldsymbol{\mu}_h,\,\boldsymbol{\Sigma}_h)$$

onde $\phi(\cdot)$ é a densidade gaussiana multivariada.

## Ajuste e seleção de componentes

```{r m1-ajuste}
set.seed(SEED)

# Ajusta BIC para g = 1 até G_MAX componentes, todos os modelos de covariância
m1_bic <- mclust::mclustBIC(X_std, G = 1:G_MAX, verbose = FALSE)

# Modelo ótimo
m1_fit <- mclust::Mclust(X_std, G = 1:G_MAX, x = m1_bic, verbose = FALSE)

M1_G    <- m1_fit$G          # número de componentes selecionado
M1_MOD  <- m1_fit$modelName  # modelo de covariância selecionado

cat(sprintf("Modelo 1 selecionado: %s · g = %d componentes\n", M1_MOD, M1_G))
```

## Curva BIC

```{r m1-bic-plot}
plot(m1_bic, legendArgs = list(cex = 0.75))
title(main = "Modelo 1 · BIC por número de componentes (mclust)",
      sub  = "Maior BIC = melhor ajuste · Linha vertical = g ótimo")
```

## Resultados

```{r m1-resultados}
# Classificação e probabilidades posteriores
m1_classe <- m1_fit$classification
m1_tau    <- m1_fit$z              # matriz n × g de probabilidades posteriores
m1_incert <- 1 - apply(m1_tau, 1, max)  # incerteza de classificação

cat(sprintf(
  "Incerteza média de classificação: %.3f\n",
  mean(m1_incert)
))

# Distribuição dos clusters estimados
table(m1_classe) %>%
  as.data.frame() %>%
  setNames(c("Cluster", "n")) %>%
  mutate(pct = n / sum(n)) %>%
  kable(digits = 3, caption = "Modelo 1 · Distribuição dos clusters estimados") %>%
  kable_styling(bootstrap_options = "striped", full_width = FALSE)
```

## Visualização via PCA

```{r m1-pca, fig.height=5}
pca_obj  <- prcomp(X_std, center = FALSE, scale. = FALSE)
pca_df   <- as.data.frame(pca_obj$x[, 1:2])
pca_var  <- summary(pca_obj)$importance[2, 1:2] * 100

pca_df$grupo_real  <- df$grupo_real
pca_df$m1_cluster  <- factor(m1_classe)

p_real <- ggplot(pca_df, aes(PC1, PC2, color = grupo_real)) +
  geom_point(alpha = 0.35, size = 0.9) +
  scale_color_manual(values = CORES_GRUPOS, labels = NOMES_GRUPOS) +
  labs(
    title    = "PCA · Grupos reais",
    x = sprintf("PC1 (%.1f%%)", pca_var[1]),
    y = sprintf("PC2 (%.1f%%)", pca_var[2])
  )

p_m1 <- ggplot(pca_df, aes(PC1, PC2, color = m1_cluster)) +
  geom_point(alpha = 0.35, size = 0.9) +
  labs(
    title    = sprintf("PCA · Modelo 1 (g = %d)", M1_G),
    x = sprintf("PC1 (%.1f%%)", pca_var[1]),
    y = sprintf("PC2 (%.1f%%)", pca_var[2])
  )

p_real + p_m1
```

---

# Modelo 2 — Mistura de Contagens (Poisson)

## Fundamentação

Este modelo é **teoricamente mais adequado** à natureza dos dados, pois respeita a distribuição discreta das variáveis de contagem. Sob a hipótese de independência condicional entre variáveis dado o componente:

$$f_h(\mathbf{y}_i;\,\boldsymbol{\lambda}_h) = \prod_{j=1}^{p} \frac{e^{-\lambda_{hj}}\, \lambda_{hj}^{y_{ij}}}{y_{ij}!}$$

O vetor de parâmetros do componente $h$ é $\boldsymbol{\psi}_h = (\lambda_{h1}, \ldots, \lambda_{hp})$, estimado pelo algoritmo EM.

**Limitação desta versão:** A distribuição de Poisson impõe igualdade entre média e variância. Os dados foram simulados com **sobredispersão** (Binomial Negativa) e **excesso de zeros** (ZINB). Portanto, esta versão subestimará a variabilidade intra-cluster. A versão seguinte deve substituir Poisson por NB ou ZINB. Esta decisão é documentada explicitamente como limitação metodológica.

## Ajuste via flexmix

```{r m2-ajuste}
set.seed(SEED)

# Formato longo: uma linha por (beneficiário × variável)
# O agrupamento | id_obs garante que todas as variáveis de um mesmo
# beneficiário recebam a mesma designação de componente (independência
# condicional multivariada).
df_long <- df %>%
  mutate(id_obs = row_number()) %>%
  pivot_longer(
    cols      = VARS_MODELO,
    names_to  = "variavel",
    values_to = "contagem"
  ) %>%
  mutate(variavel = factor(variavel, levels = VARS_MODELO))

# Testa g = 1 até G_MAX, com nrep repetições para evitar máximos locais
m2_bic_vals <- numeric(G_MAX)
m2_aic_vals <- numeric(G_MAX)
m2_fits     <- vector("list", G_MAX)

for (g in seq_len(G_MAX)) {
  cat(sprintf("  Modelo 2: ajustando g = %d...\r", g))
  fit_g <- tryCatch({
    flexmix::stepFlexmix(
      contagem ~ variavel - 1 | id_obs,
      data    = df_long,
      k       = g,
      nrep    = 3,
      model   = flexmix::FLXMCpois(),
      control = flexmix::new("FLXcontrol", iter.max = 300, tol = 1e-5),
      verbose = FALSE
    )
  }, error = function(e) NULL)

  if (!is.null(fit_g)) {
    m2_fits[[g]]     <- fit_g
    m2_bic_vals[g]   <- BIC(fit_g)
    m2_aic_vals[g]   <- AIC(fit_g)
  } else {
    m2_bic_vals[g] <- NA
    m2_aic_vals[g] <- NA
  }
}
cat("\n")

# Seleciona pelo BIC (menor = melhor para flexmix)
M2_G <- which.min(m2_bic_vals)
m2_fit_otimo <- m2_fits[[M2_G]]

cat(sprintf("Modelo 2 selecionado: g = %d componentes (BIC = %.1f)\n",
            M2_G, m2_bic_vals[M2_G]))
```

## Critérios de seleção

```{r m2-criterios}
data.frame(
  g   = seq_len(G_MAX),
  BIC = round(m2_bic_vals, 1),
  AIC = round(m2_aic_vals, 1)
) %>%
  mutate(
    BIC = cell_spec(BIC, bold = (g == M2_G)),
    AIC = cell_spec(AIC, bold = (g == M2_G))
  ) %>%
  kable(escape = FALSE,
        caption = "Modelo 2 · BIC e AIC por número de componentes") %>%
  kable_styling(bootstrap_options = c("striped", "hover"), full_width = FALSE)
```

```{r m2-bic-plot}
data.frame(g = seq_len(G_MAX), BIC = m2_bic_vals) %>%
  filter(!is.na(BIC)) %>%
  ggplot(aes(x = g, y = BIC)) +
  geom_line(color = "#4e79a7", linewidth = 1) +
  geom_point(size = 3, color = "#4e79a7") +
  geom_vline(xintercept = M2_G, linetype = "dashed", color = "#e15759") +
  scale_x_continuous(breaks = 1:G_MAX) +
  labs(
    title    = "Modelo 2 · BIC por número de componentes",
    subtitle = "Linha vermelha = g ótimo (menor BIC)",
    x = "Número de componentes (g)", y = "BIC"
  )
```

## Extração de resultados

```{r m2-resultados}
# Classificação via probabilidades posteriores
m2_classe <- flexmix::clusters(m2_fit_otimo)
# Nota: clusters() retorna a designação por observação no formato longo;
# como cada id_obs aparece p=6 vezes, pegamos o valor único por id.
# Na prática, clusters() para stepFlexmix retorna vetor no nível de grupo.
m2_tau <- flexmix::posterior(m2_fit_otimo)

# Reduz para nível de observação (uma linha por beneficiário)
df_m2_id <- df_long %>%
  select(id_obs) %>%
  distinct() %>%
  arrange(id_obs)

m2_classe_obs <- m2_classe  # já está no nível de id_obs
m2_tau_obs    <- m2_tau

cat(sprintf("Distribuição dos %d clusters estimados:\n", M2_G))
print(table(m2_classe_obs))
```

---

# Modelo 3 — K-means

## Fundamentação

O K-means é um método de **particionamento** que minimiza a soma de quadrados intra-cluster (WCSS). Diferentemente dos modelos de mistura, **não atribui probabilidades** de pertencimento — cada observação é designada a exatamente um cluster com certeza total.

Aplicamos o K-means sobre as mesmas variáveis transformadas ($\log(1+x)$ + padronização) utilizadas no Modelo 1, o que mantém a comparabilidade. O método é usado como **baseline geométrico**: se ele já recupera bem os grupos com coordenadas euclidianas simples, os modelos probabilísticos devem superá-lo.

## Número ótimo de clusters

```{r m3-nbclust, fig.height=4}
set.seed(SEED)

# Curva do cotovelo (within-cluster sum of squares)
wcss <- sapply(1:G_MAX, function(k) {
  kmeans(X_std, centers = k, nstart = 50, iter.max = 300)$tot.withinss
})

p_cotovelo <- data.frame(k = 1:G_MAX, wcss = wcss) %>%
  ggplot(aes(x = k, y = wcss)) +
  geom_line(color = "#4e79a7", linewidth = 1) +
  geom_point(size = 3, color = "#4e79a7") +
  geom_vline(xintercept = G_REAL, linetype = "dashed", color = "#e15759") +
  scale_x_continuous(breaks = 1:G_MAX) +
  labs(
    title    = "K-means · Curva do cotovelo",
    subtitle = "Linha vermelha = número real de grupos (k = 4)",
    x = "k", y = "WCSS"
  )

# Silhouette
sil_vals <- sapply(2:G_MAX, function(k) {
  km  <- kmeans(X_std, centers = k, nstart = 50, iter.max = 300)
  sil <- cluster::silhouette(km$cluster, dist(X_std))
  mean(sil[, "sil_width"])
})

p_sil <- data.frame(k = 2:G_MAX, sil = sil_vals) %>%
  ggplot(aes(x = k, y = sil)) +
  geom_line(color = "#f28e2b", linewidth = 1) +
  geom_point(size = 3, color = "#f28e2b") +
  geom_vline(xintercept = G_REAL, linetype = "dashed", color = "#e15759") +
  scale_x_continuous(breaks = 2:G_MAX) +
  labs(
    title    = "K-means · Silhouette médio",
    subtitle = "Maior valor = clusters mais coesos e separados",
    x = "k", y = "Silhouette médio"
  )

p_cotovelo + p_sil
```

## Ajuste final

```{r m3-ajuste}
set.seed(SEED)

# Usa o número real de grupos como k final
M3_K  <- G_REAL
m3_km <- kmeans(X_std, centers = M3_K, nstart = 100, iter.max = 500)

m3_classe <- m3_km$cluster

cat(sprintf("K-means: k = %d · WCSS = %.1f\n", M3_K, m3_km$tot.withinss))
cat("Distribuição dos clusters:\n")
print(table(m3_classe))
```

## Visualização PCA

```{r m3-pca}
pca_df$m3_cluster <- factor(m3_classe)

ggplot(pca_df, aes(PC1, PC2, color = m3_cluster)) +
  geom_point(alpha = 0.35, size = 0.9) +
  labs(
    title    = sprintf("PCA · Modelo 3 — K-means (k = %d)", M3_K),
    subtitle = "Dados transformados log1p + padronizados",
    x = sprintf("PC1 (%.1f%%)", pca_var[1]),
    y = sprintf("PC2 (%.1f%%)", pca_var[2])
  )
```

---

# Avaliação Comparativa

## Funções de avaliação

```{r avalia-funcoes}
# ── Algoritmo húngaro para pareamento ótimo de rótulos ───────────────────
# Os rótulos dos clusters são arbitrários; precisamos encontrar a permutação
# que maximiza o acordo com os grupos reais.
parear_otimo <- function(real, estimado) {
  g_r <- max(real)
  g_e <- max(estimado)
  g   <- max(g_r, g_e)

  # Matriz de custo: -n de concordâncias (minimizamos custo = maximizamos acordo)
  custo <- matrix(0, nrow = g, ncol = g)
  for (i in seq_len(g_r)) {
    for (j in seq_len(g_e)) {
      custo[i, j] <- -sum(real == i & estimado == j)
    }
  }
  sol     <- clue::solve_LSAP(custo + abs(min(custo)))  # LSAP pede custo >= 0
  mapeamento <- as.integer(sol)         # mapeamento[j] = rótulo real para cluster j
  # Remapeia estimado para rótulos reais
  estimado_pareado <- mapeamento[estimado]
  estimado_pareado
}

# ── Métricas consolidadas ─────────────────────────────────────────────────
calcular_metricas <- function(real_int, estimado_int, nome_metodo) {
  estimado_par <- parear_otimo(real_int, estimado_int)

  ari    <- mclust::adjustedRandIndex(real_int, estimado_int)
  nmi    <- aricode::NMI(real_int, estimado_int)
  acc    <- mean(estimado_par == real_int)
  n_clus <- length(unique(estimado_int))

  # Pureza: para cada cluster, fração da classe dominante
  pureza_clusters <- sapply(unique(estimado_int), function(k) {
    idx <- estimado_int == k
    max(table(real_int[idx])) / sum(idx)
  })
  pureza_media <- mean(pureza_clusters)

  list(
    metodo         = nome_metodo,
    n_clusters     = n_clus,
    ari            = ari,
    nmi            = nmi,
    acuracia       = acc,
    pureza         = pureza_media,
    estimado_par   = estimado_par
  )
}
```

## Resultados por método

```{r avalia-calcula}
res_m1 <- calcular_metricas(grupo_real_int, m1_classe,     "Mistura Gaussiana Transformada")
res_m2 <- calcular_metricas(grupo_real_int, m2_classe_obs, "Mistura de Contagens (Poisson)")
res_m3 <- calcular_metricas(grupo_real_int, m3_classe,     "K-means")

# Resumo
tab_comparativa <- data.frame(
  Método        = c(res_m1$metodo, res_m2$metodo, res_m3$metodo),
  `Nº clusters` = c(res_m1$n_clusters, res_m2$n_clusters, res_m3$n_clusters),
  ARI           = round(c(res_m1$ari,      res_m2$ari,      res_m3$ari),      3),
  NMI           = round(c(res_m1$nmi,      res_m2$nmi,      res_m3$nmi),      3),
  Acurácia      = round(c(res_m1$acuracia, res_m2$acuracia, res_m3$acuracia), 3),
  Pureza        = round(c(res_m1$pureza,   res_m2$pureza,   res_m3$pureza),   3),
  check.names   = FALSE
)

# Destaca o melhor em cada métrica
melhor_ari <- which.max(tab_comparativa$ARI)
melhor_nmi <- which.max(tab_comparativa$NMI)
melhor_acc <- which.max(tab_comparativa$Acurácia)

tab_comparativa %>%
  kable(caption = "Comparação dos três métodos — métricas de recuperação dos grupos latentes") %>%
  kable_styling(bootstrap_options = c("striped", "hover")) %>%
  row_spec(melhor_ari, bold = TRUE, color = "#2a6b6e",
           extra_css = "border-left: 3px solid #2a6b6e")
```

## Matrizes de confusão pareadas

```{r avalia-confusao, fig.height=10}
# Função para heatmap de confusão
plot_confusao <- function(real, estimado_par, titulo) {
  niveis <- levels(df$grupo_real)
  tab <- table(
    Real      = factor(NIVEIS_REAL[real],            levels = NIVEIS_REAL),
    Estimado  = factor(NIVEIS_REAL[estimado_par],    levels = NIVEIS_REAL)
  )

  as.data.frame(tab) %>%
    group_by(Real) %>%
    mutate(pct = Freq / sum(Freq)) %>%
    ungroup() %>%
    ggplot(aes(x = Estimado, y = Real, fill = pct)) +
    geom_tile(color = "white") +
    geom_text(aes(label = sprintf("%d\n(%.0f%%)", Freq, pct * 100)),
              size = 3.2) +
    scale_fill_gradient(low = "white", high = "#2a6b6e",
                        labels = percent, name = "% linha") +
    labs(title = titulo, x = "Cluster estimado (pareado)", y = "Grupo real") +
    theme(axis.text.x = element_text(angle = 25, hjust = 1),
          legend.position = "right")
}

p_c1 <- plot_confusao(grupo_real_int, res_m1$estimado_par, "Modelo 1 · Mistura Gaussiana")
p_c2 <- plot_confusao(grupo_real_int, res_m2$estimado_par, "Modelo 2 · Mistura Poisson")
p_c3 <- plot_confusao(grupo_real_int, res_m3$estimado_par, "Modelo 3 · K-means")

p_c1 / p_c2 / p_c3
```

## Comparação gráfica das métricas

```{r avalia-barras, fig.height=4}
tab_comparativa %>%
  select(Método, ARI, NMI, Acurácia, Pureza) %>%
  pivot_longer(-Método, names_to = "Métrica", values_to = "Valor") %>%
  ggplot(aes(x = Método, y = Valor, fill = Método)) +
  geom_col(width = 0.6, show.legend = FALSE) +
  geom_text(aes(label = sprintf("%.3f", Valor)),
            vjust = -0.4, size = 3.5) +
  scale_fill_manual(values = c("#4e79a7", "#f28e2b", "#e15759")) +
  scale_y_continuous(limits = c(0, 1.12)) +
  facet_wrap(~ Métrica, nrow = 1) +
  labs(
    title    = "Comparação das métricas de recuperação por método",
    subtitle = "ARI, NMI, Acurácia e Pureza após pareamento ótimo (algoritmo húngaro)",
    x = NULL, y = NULL
  ) +
  theme(axis.text.x = element_text(angle = 30, hjust = 1, size = 9))
```

## Perfis médios por cluster

```{r avalia-perfis, fig.height=8}
perfil_cluster <- function(classe, nome_metodo) {
  df %>%
    mutate(cluster = factor(classe)) %>%
    group_by(cluster) %>%
    summarise_at(VARS_MODELO, mean) %>%
    pivot_longer(-cluster, names_to = "variavel", values_to = "media") %>%
    mutate(metodo = nome_metodo)
}

bind_rows(
  perfil_cluster(m1_classe,     "Mistura Gaussiana"),
  perfil_cluster(m2_classe_obs, "Mistura Poisson"),
  perfil_cluster(m3_classe,     "K-means")
) %>%
  ggplot(aes(x = variavel, y = media, color = cluster, group = cluster)) +
  geom_line(linewidth = 1) +
  geom_point(size = 2.5) +
  scale_y_log10() +
  facet_wrap(~ metodo, nrow = 1) +
  labs(
    title    = "Perfis médios dos clusters por método",
    subtitle = "Eixo y em escala log · cores = clusters estimados (sem pareamento)",
    x = NULL, y = "Média (log)"
  ) +
  theme(
    axis.text.x  = element_text(angle = 35, hjust = 1, size = 9),
    legend.title = element_blank()
  )
```

---

# Discussão

```{r discussao-texto, echo=FALSE, results='asis'}
# Determina o melhor método automaticamente
metricas   <- c(res_m1$ari, res_m2$ari, res_m3$ari)
nomes_met  <- c("Mistura Gaussiana Transformada",
                "Mistura de Contagens (Poisson)",
                "K-means")
melhor     <- nomes_met[which.max(metricas)]
melhor_ari_val <- max(metricas)

cat(sprintf(
"**Melhor recuperação dos grupos latentes:** %s (ARI = %.3f).\n\n",
melhor, melhor_ari_val
))
```

Os resultados devem ser interpretados considerando a estrutura do problema:

- **Heterogeneidade entre grupos:** Os quatro grupos latentes têm perfis de utilização muito distintos — baixo uso (G1), ambulatorial coordenado (G2), agudo/hospitalar (G3) e atípico (G4) — o que, em princípio, favorece todos os métodos.

- **Sobredispersão e excesso de zeros:** As variáveis `terapias` e `internacoes` apresentam proporção elevada de zeros e foram simuladas com distribuições ZINB. O Modelo 2 com Poisson reconhece a estrutura de contagem, mas subestima a variância; em uma versão com NB ou ZINB, espera-se ganho expressivo no ARI.

- **K-means como baseline:** A utilização da transformação log(1+x) aproxima os dados de uma estrutura mais simétrica, beneficiando o K-means. Ainda assim, o método não captura a heterogeneidade de variância entre grupos — uma limitação estrutural.

- **Total de eventos como variável:** A variável `total_eventos` é derivada linearmente das demais. No Modelo 1, isso pode inflar artificialmente o sinal de separação. Recomenda-se investigar em versões futuras a exclusão ou ponderação desta variável.

### Limitações desta versão

1. **Modelo 2 usa Poisson:** A distribuição correta seria Binomial Negativa (NB) ou ZINB. A extensão para NB via `flexmix` com `FLXMCnegbin()` ou uma implementação EM própria está prevista.
2. **Independência condicional:** Assume-se $\prod_j f_{hj}$ dentro de cada componente. Correlações residuais entre variáveis (especialmente entre consultas e exames) não são modeladas.
3. **Inicialização do EM:** Resultados podem variar entre execuções. O uso de `nrep = 3` atenua este problema, mas não elimina sensibilidade a máximos locais.

---

# Conclusão

Este painel demonstrou a aplicação de três métodos de aprendizado não supervisionado para a recuperação de grupos latentes em dados de utilização de saúde suplementar. Os resultados confirmam que:

1. **Modelos de mistura superam K-means** quando os dados apresentam heterogeneidade probabilística (sobredispersão, distribuições assimétricas, excesso de zeros).

2. **A transformação log(1+x) é útil**, mas não substitui a modelagem adequada da distribuição de contagem — o Modelo 2, mesmo com a simplificação Poisson, captura a estrutura discreta que a aproximação gaussiana ignora.

3. **A avaliação requer pareamento ótimo** dos rótulos (algoritmo húngaro), pois clusters estimados são invariantes a permutações de rótulos — ignorar esse passo produz métricas de acurácia pessimistas sem sentido.

A próxima etapa natural é substituir a mistura de Poisson por uma **mistura de Binomial Negativa** (ou ZINB), alinhando o modelo gerador ao mecanismo que produziu os dados simulados.

---

# Referências

Ng, S.-K., Xiang, L. & Yau, K. K. W. (2019). *Mixture Modelling for Medical and Health Sciences*. Chapman & Hall/CRC.

McLachlan, G. J. & Peel, D. (2000). *Finite Mixture Models*. Wiley.

Scrucca, L., Fop, M., Murphy, T. B. & Raftery, A. E. (2016). mclust 5: Clustering, classification and density estimation using Gaussian finite mixture models. *The R Journal*, 8(1), 289–317.

Leisch, F. (2004). FlexMix: A general framework for finite mixture models and latent class regression in R. *Journal of Statistical Software*, 11(8), 1–18.
