---
title: "Modelos de Mistura e Clustering em Saúde Suplementar"
subtitle: "Comparação de Métodos Não Supervisionados para Recuperação de Grupos Latentes"
author: "Katy Garcia de Freitas"
date: "`r format(Sys.Date(), '%d de %B de %Y')`"
encoding: UTF-8
output:
  html_document:
    css: main.css
    theme: flatly
    highlight: kate
    toc: true
    toc_float:
      collapsed: false
      smooth_scroll: true
    toc_depth: 3
    number_sections: true
    df_print: kable
    code_folding: hide
    fig_width: 10
    fig_height: 5
    includes:
      before_body: _sidebar.html
---

```{r setup, include=FALSE}
knitr::opts_chunk$set(
  echo        = TRUE,
  warning     = FALSE,
  message     = FALSE,
  fig.align   = "center",
  out.width   = "100%",
  cache       = FALSE   # cache ativado seletivamente nos chunks pesados
)
```

```{r pacotes, class.source='fold-show'}
# ── Instalação automática de pacotes ausentes ─────────────────────────────
pkgs_necessarios <- c(
  "dplyr", "tidyr", "ggplot2", "scales",
  "mclust",     # Modelo 1: mistura gaussiana
  "flexmix",    # Modelo 2: mistura de contagens
  "cluster",    # silhouette
  "factoextra", # visualização de clusters
  "clue",       # solve_LSAP (algoritmo húngaro)
  "aricode",    # NMI
  "corrplot",   # matriz de correlação
  "kableExtra", # tabelas formatadas
  "patchwork"   # composição de gráficos
)

pkgs_faltando <- pkgs_necessarios[
  !sapply(pkgs_necessarios, requireNamespace, quietly = TRUE)
]

if (length(pkgs_faltando) > 0) {
  message("Instalando pacotes ausentes: ",
          paste(pkgs_faltando, collapse = ", "))
  install.packages(pkgs_faltando, repos = "https://cloud.r-project.org",
                   quiet = TRUE)
}

suppressPackageStartupMessages({
  library(dplyr); library(tidyr); library(ggplot2); library(scales)
  library(mclust); library(flexmix); library(cluster); library(factoextra)
  library(clue); library(aricode); library(corrplot)
  library(kableExtra); library(patchwork)
})
```

```{r tema-paleta}
# ── Paleta e tema visual ───────────────────────────────────────────────────
CORES_GRUPOS <- c(
  "baixo_uso"                = "#4e79a7",
  "ambulatorial_coordenado"  = "#f28e2b",
  "agudo_hospitalar"         = "#e15759",
  "atipico"                  = "#76b7b2"
)

NOMES_GRUPOS <- c(
  "baixo_uso"               = "G1 · Baixo Uso",
  "ambulatorial_coordenado" = "G2 · Ambulatorial",
  "agudo_hospitalar"        = "G3 · Agudo/Hospitalar",
  "atipico"                 = "G4 · Atípico"
)

tema_simsaude <- theme_minimal(base_size = 13) +
  theme(
    plot.title       = element_text(size = 14, face = "bold", margin = margin(b = 4)),
    plot.subtitle    = element_text(size = 11, color = "gray40", margin = margin(b = 10)),
    panel.grid.minor = element_blank(),
    panel.grid.major = element_line(color = "gray90"),
    strip.text       = element_text(face = "bold", size = 11),
    legend.position  = "bottom",
    legend.title     = element_blank(),
    axis.title       = element_text(size = 11, color = "gray30")
  )

theme_set(tema_simsaude)

# ── Parâmetros globais ────────────────────────────────────────────────────
CAMINHO_CSV <- "../../dados/dados_simulados.csv"  # ajuste se necessário
G_MAX       <- 6L   # número máximo de componentes a testar
SEED        <- 42L  # reprodutibilidade
```

---

# Introdução

Em populações de beneficiários de planos de saúde, a heterogeneidade de utilização não é aleatória — ela reflete **perfis latentes** distintos: o usuário de baixo uso, o paciente crônico ambulatorial, o perfil de alta complexidade hospitalar, e o perfil atípico. Detectar esses grupos com precisão é fundamental para gestão de risco, auditoria e detecção de fraudes.

Este painel testa uma hipótese central do doutorado:

> **Modelos de mistura são mais capazes de recuperar grupos latentes em dados de utilização em saúde do que métodos de clusterização geométrica (K-means).**

A razão teórica é direta: dados de utilização são **contagens discretas com sobredispersão e distribuição assimétrica**. O K-means pressupõe distâncias euclidianas e clusters esféricos de variância homogênea — suposições sistematicamente violadas nesse contexto. Modelos de mistura, ao contrário, modelam o mecanismo gerador dos dados e estimam **probabilidades posteriores** de pertencimento a cada grupo.

A base utilizada é **sintética**, gerada com grupos latentes conhecidos, o que permite medir quantitativamente a recuperação de cada método (ARI, NMI, acurácia pareada).

**Variáveis analisadas:** `consultas`, `ps` (pronto-socorro) e `exames` — as três variáveis de contagem com maior poder discriminativo entre os grupos e menor taxa de zeros estruturais.

O referencial teórico central é:

> Ng, S.-K., Xiang, L. & Yau, K. K. W. (2019). *Mixture Modelling for Medical and Health Sciences*. Chapman & Hall/CRC.

| Método | Tipo | Suposição sobre os dados |
|--------|------|--------------------------|
| **Mistura Gaussiana** (Modelo 1) | Probabilístico | Aproximação gaussiana após log(1+x) |
| **Mistura Binomial Negativa** (Modelo 2) | Probabilístico | Contagem discreta com sobredispersão — alinhado ao mecanismo gerador |
| **K-means** (Modelo 3) | Geométrico | Clusters esféricos, variância homogênea — **não compatível** |

---

# Dados Simulados

## Carregamento e validação

```{r carrega-dados}
# ── Carrega CSV ────────────────────────────────────────────────────────────
if (!file.exists(CAMINHO_CSV)) {
  stop("Arquivo não encontrado: ", CAMINHO_CSV,
       "\nAjuste a variável CAMINHO_CSV no chunk 'tema-paleta'.")
}

df_raw <- read.csv(CAMINHO_CSV, stringsAsFactors = FALSE, encoding = "UTF-8")

# ── Detecta coluna de grupo verdadeiro ────────────────────────────────────
candidatos_grupo <- c("grupo_latente", "grupo", "grupo_real", "grupo_idx")
col_grupo <- candidatos_grupo[candidatos_grupo %in% names(df_raw)][1]

if (is.na(col_grupo)) {
  stop("Nenhuma coluna de grupo verdadeiro encontrada. Esperado: ",
       paste(candidatos_grupo, collapse = ", "))
}

message("Coluna de grupo real identificada: ", col_grupo)

# ── Variáveis de contagem para os modelos ────────────────────────────────
VARS_MODELO <- c("consultas", "ps", "exames")

vars_ausentes <- VARS_MODELO[!VARS_MODELO %in% names(df_raw)]
if (length(vars_ausentes) > 0) {
  stop("Variáveis ausentes na base: ", paste(vars_ausentes, collapse = ", "))
}

# ── Dataset limpo ─────────────────────────────────────────────────────────
# rename_at + complete.cases: compatível com dplyr >= 0.7
df <- df_raw %>%
  rename_at(col_grupo, ~ "grupo_real") %>%
  mutate(grupo_real = factor(grupo_real))

df <- df[complete.cases(df[, VARS_MODELO]), ]

G_REAL      <- nlevels(df$grupo_real)       # número real de grupos
NIVEIS_REAL <- levels(df$grupo_real)        # nomes dos grupos

cat(sprintf(
  "Base carregada: %d observações · %d variáveis · %d grupos reais\n",
  nrow(df), length(VARS_MODELO), G_REAL
))
cat("Grupos:", paste(NIVEIS_REAL, collapse = ", "), "\n")
```

## Distribuição dos grupos

```{r tab-grupos}
df %>%
  group_by(grupo_real) %>%
  summarise(n = n()) %>%
  ungroup() %>%
  mutate(
    pct   = n / sum(n),
    grupo = dplyr::recode(as.character(grupo_real), !!!NOMES_GRUPOS)
  ) %>%
  select(grupo, n, pct) %>%
  kable(
    col.names = c("Grupo", "n", "%"),
    digits     = c(0, 0, 3),
    caption    = "Distribuição dos grupos latentes verdadeiros"
  ) %>%
  kable_styling(bootstrap_options = c("striped", "hover"), full_width = FALSE)
```

---

# Fundamentação Teórica

## Modelo de mistura finita

Seguindo o capítulo 1 de Ng, Xiang & Yau (2019), uma **mistura finita** com $g$ componentes define a densidade marginal de $\mathbf{y}_i$ como:

$$f(\mathbf{y}_i;\,\Psi) = \sum_{h=1}^{g} \pi_h\, f_h(\mathbf{y}_i;\,\boldsymbol{\psi}_h)$$

onde $\pi_h > 0$, $\sum_{h=1}^g \pi_h = 1$, e $\boldsymbol{\psi}_h$ são os parâmetros do $h$-ésimo componente.

Para dados multivariados com **independência condicional** entre as variáveis dado o componente:

$$f_h(\mathbf{y}_i;\,\boldsymbol{\psi}_h) = \prod_{j=1}^{p} f_{hj}(y_{ij};\,\psi_{hj})$$

Essa estrutura é especialmente adequada a dados de saúde, onde diferentes tipos de utilização (consultas, internações, exames) podem ser considerados marginalmente independentes após condicionar no perfil latente do beneficiário.

## Probabilidades posteriores e classificação

Pelo **teorema de Bayes**, a probabilidade de o beneficiário $i$ pertencer ao componente $h$ dado $\mathbf{y}_i$ é:

$$\tau_{ih} = P(Z_i = h \mid \mathbf{y}_i) = \frac{\pi_h\, f_h(\mathbf{y}_i;\,\boldsymbol{\psi}_h)}{\sum_{h'=1}^{g} \pi_{h'}\, f_{h'}(\mathbf{y}_i;\,\boldsymbol{\psi}_{h'})}$$

A classificação final atribui cada observação ao componente com maior $\tau_{ih}$:

$$\hat{h}_i = \arg\max_{h}\, \tau_{ih}$$

## Por que K-means falha em dados de contagem?

O K-means minimiza a soma de quadrados intra-cluster (WCSS):

$$\min \sum_{h=1}^{g} \sum_{i \in C_h} \|\mathbf{x}_i - \boldsymbol{\mu}_h\|^2$$

Essa formulação implica três suposições que são **sistematicamente violadas** em dados de utilização em saúde:

| Suposição do K-means | Realidade dos dados de saúde |
|---|---|
| Clusters esféricos (variância isotrópica) | Grupos têm variâncias muito diferentes (G1 concentrado perto de zero; G2 disperso) |
| Variância homogênea entre clusters | G3 tem alta variância em `ps`; G2, alta em `exames` |
| Espaço euclidiano adequado | Contagens têm distribuição Poisson/NB: $\text{Var}(Y) \geq \mathbb{E}(Y)$ |
| Fronteiras lineares entre clusters | Fronteiras naturais em Poisson são curvas (iso-probabilidade) |

Além disso, o K-means produz **classificações duras** ($\tau_{ih} \in \{0,1\}$), sem quantificar a incerteza de pertencimento — o que é especialmente problemático para beneficiários na fronteira entre perfis.

## Por que modelos de mistura são mais adequados?

Os modelos de mistura estimam **probabilidades posteriores** $\tau_{ih}$ que refletem a incerteza do classificador. A fronteira de decisão entre dois componentes $h$ e $h'$ é definida pela curva de iso-probabilidade $\tau_{ih} = \tau_{ih'}$, que para distribuições de Poisson tem geometria naturalmente adaptada à nuvem de pontos.

A **Mistura de Binomial Negativa** (Modelo 2) é a mais adequada: o modelo gerador dos dados simulados é exatamente uma mistura de NB₂, com parâmetros de sobredispersão por grupo e variável. A Mistura Gaussiana (Modelo 1) opera sobre $\log(1+x)$ e captura heterogeneidade de covariância, mas ignora a natureza discreta. O K-means opera em espaço euclidiano — o mais distante do mecanismo gerador.

## Por que apenas `consultas`, `ps` e `exames`?

As variáveis `terapias` e `internacoes` apresentam excesso estrutural de zeros (> 60% e > 80%, respectivamente), gerado por distribuição ZINB — um componente de massa pontual em zero que a mistura Poisson não modela. Incluí-las penaliza os modelos de mistura sem acrescentar poder discriminativo. A variável `total_eventos` é soma das demais, introduzindo dependência linear. O trio `consultas`–`ps`–`exames` concentra o sinal discriminativo entre os quatro grupos latentes.

## Por que excluir `gasto_total`?

Variável contínua e assimétrica (log-normal). Não deve entrar nos modelos de contagem. Pode ser usada futuramente como **validação externa**: comparar o gasto médio por cluster estimado com o gasto por grupo verdadeiro.

---

# Análise Exploratória

## Estatísticas descritivas por grupo

```{r eda-descritiva}
# Compatível com dplyr >= 0.8 — sem across(), sem .groups, sem collapse_rows
desc_list <- lapply(VARS_MODELO, function(v) {
  df %>%
    group_by(grupo_real) %>%
    summarise(
      variavel = v,
      media    = round(mean(get(v)),   2),
      mediana  = round(median(get(v)), 2),
      dp       = round(sd(get(v)),     2)
    ) %>%
    ungroup()
})

do.call(rbind, desc_list) %>%
  mutate(
    grupo = dplyr::recode(as.character(grupo_real), !!!NOMES_GRUPOS)
  ) %>%
  select(grupo, variavel, media, mediana, dp) %>%
  arrange(grupo, variavel) %>%
  kable(
    col.names = c("Grupo", "Variável", "Média", "Mediana", "DP"),
    caption   = "Estatísticas descritivas das variáveis de contagem por grupo latente"
  ) %>%
  kable_styling(bootstrap_options = c("striped", "hover"))
```

## Distribuição das variáveis de contagem

```{r eda-densidades, fig.height=8}
df %>%
  pivot_longer(VARS_MODELO, names_to = "variavel", values_to = "valor") %>%
  mutate(
    variavel   = factor(variavel, levels = VARS_MODELO),
    grupo_real = factor(grupo_real, levels = NIVEIS_REAL)
  ) %>%
  ggplot(aes(x = log1p(valor), fill = grupo_real, color = grupo_real)) +
  geom_density(alpha = 0.18, linewidth = 0.7, adjust = 1.5) +
  scale_fill_manual(values  = CORES_GRUPOS, labels = NOMES_GRUPOS) +
  scale_color_manual(values = CORES_GRUPOS, labels = NOMES_GRUPOS) +
  facet_wrap(~ variavel, scales = "free", ncol = 2) +
  labs(
    title    = "Distribuição das variáveis de contagem por grupo latente",
    subtitle = "Escala log(1 + x) · separação visual entre grupos indica discriminabilidade",
    x        = "log(1 + valor)", y = "Densidade"
  )
```

## Proporção de zeros

```{r eda-zeros}
df %>%
  summarise_at(VARS_MODELO, ~ mean(. == 0)) %>%
  pivot_longer(everything(), names_to = "variavel", values_to = "prop_zero") %>%
  ggplot(aes(x = reorder(variavel, prop_zero), y = prop_zero)) +
  geom_col(fill = "#4e79a7", width = 0.6) +
  geom_text(aes(label = percent(prop_zero, accuracy = 0.1)),
            hjust = -0.1, size = 3.5) +
  scale_y_continuous(labels = percent, limits = c(0, 1.05)) +
  coord_flip() +
  labs(
    title    = "Proporção de zeros por variável",
    subtitle = "Excesso de zeros em terapias e internações — evidência de ZINB",
    x = NULL, y = "Proporção de zeros"
  )
```

## Proporção de zeros por grupo verdadeiro

```{r eda-zeros-grupo, fig.height=6}
df %>%
  group_by(grupo_real) %>%
  summarise_at(VARS_MODELO, ~ mean(. == 0)) %>%
  pivot_longer(-grupo_real, names_to = "variavel", values_to = "prop_zero") %>%
  mutate(grupo_real = factor(grupo_real, levels = NIVEIS_REAL)) %>%
  ggplot(aes(x = variavel, y = prop_zero, fill = grupo_real)) +
  geom_col(position = "dodge", width = 0.7) +
  scale_fill_manual(values = CORES_GRUPOS, labels = NOMES_GRUPOS) +
  scale_y_continuous(labels = percent) +
  labs(
    title    = "Proporção de zeros por variável e por grupo latente",
    subtitle = "G1 (baixo uso) concentra mais zeros; G3 (agudo/hospitalar) apresenta maior uso",
    x = NULL, y = "Proporção de zeros"
  ) +
  theme(axis.text.x = element_text(angle = 30, hjust = 1))
```

## Correlação de Spearman

```{r eda-correlacao, fig.height=5}
mat_cor <- df %>%
  select(one_of(VARS_MODELO)) %>%
  cor(method = "spearman")

corrplot(
  mat_cor,
  method  = "color",
  type    = "upper",
  addCoef.col = "black",
  tl.col  = "black",
  tl.cex  = 0.85,
  number.cex = 0.75,
  col     = colorRampPalette(c("#4575b4", "white", "#d73027"))(200),
  title   = "Correlação de Spearman entre variáveis de contagem",
  mar     = c(0, 0, 2, 0)
)
```

## Motivação visual: por que K-means falha aqui?

O gráfico abaixo é o argumento central desta análise. Cada ponto é um
beneficiário; as cores representam os **grupos latentes verdadeiros**.
Observe as três características que tornam o K-means inadequado:

1. **Dispersões radicalmente diferentes** — G1 (baixo uso) está concentrado
   próximo à origem; G2 (ambulatorial) se dispersa amplamente em `exames`;
   G3 (agudo) se destaca em `ps`. Clusters de tamanhos e formas tão distintos
   contradizem a suposição de variância homogênea do K-means.

2. **Escala multiplicativa, não aditiva** — a diferença entre G1 e G2 em
   `exames` não é constante: um beneficiário G2 com consultas = 10 tem
   exames muito maiores do que um com consultas = 2. Distâncias euclidianas
   tratam essas diferenças como se fossem equivalentes.

3. **Fronteiras não lineares** — as iso-curvas de probabilidade Poisson
   são hipérboles, não hiperplanos. O K-means só traça fronteiras lineares.

```{r motivacao-visual, fig.height=5}
df_scatter <- df %>%
  mutate(
    grupo_label = dplyr::recode(as.character(grupo_real), !!!NOMES_GRUPOS)
  )

# Consultas vs Exames (par mais discriminativo)
p_raw <- ggplot(df_scatter,
                aes(x = consultas, y = exames, color = grupo_real)) +
  geom_point(alpha = 0.25, size = 0.8) +
  scale_color_manual(values = CORES_GRUPOS, labels = NOMES_GRUPOS) +
  scale_x_continuous(limits = c(0, quantile(df$consultas, 0.98))) +
  scale_y_continuous(limits = c(0, quantile(df$exames,    0.98))) +
  labs(title = "Escala original",
       x = "Consultas", y = "Exames") +
  guides(color = guide_legend(override.aes = list(alpha = 1, size = 2)))

# Mesma visão em log(1+x): mostra que mesmo transformado, formas diferem
p_log <- ggplot(df_scatter,
                aes(x = log1p(consultas), y = log1p(exames),
                    color = grupo_real)) +
  geom_point(alpha = 0.25, size = 0.8) +
  scale_color_manual(values = CORES_GRUPOS, labels = NOMES_GRUPOS) +
  labs(title = "Escala log(1 + x)",
       subtitle = "Mesmo após transformação, dispersões permanecem heterogêneas",
       x = "log(1 + consultas)", y = "log(1 + exames)") +
  guides(color = guide_legend(override.aes = list(alpha = 1, size = 2)))

p_raw + p_log +
  plot_annotation(
    title    = "Estrutura latente: consultas × exames por grupo verdadeiro",
    subtitle = "K-means traça fronteiras lineares — inadequado para essa geometria"
  ) +
  plot_layout(guides = "collect") &
  theme(legend.position = "bottom")
```

---

# Preparação dos dados para modelagem

```{r prepara-dados}
# ── Matriz de dados de contagem ───────────────────────────────────────────
X_raw <- df %>% select(one_of(VARS_MODELO)) %>% as.matrix()

# ── Transformação log(1+x) e padronização (para Modelos 1 e 3) ───────────
X_log  <- log1p(X_raw)
X_std  <- scale(X_log)

# ── Grupo real como inteiro (para métricas de avaliação) ─────────────────
grupo_real_int <- as.integer(df$grupo_real)

cat("Dimensões da matriz de dados:", nrow(X_raw), "×", ncol(X_raw), "\n")
cat("Grupos reais (referência): g =", G_REAL, "\n")
```

---

# Modelo 1 — Mistura Gaussiana Transformada

## Fundamentação

A abordagem consiste em **aproximar** a distribuição multivariada de contagem por uma mistura gaussiana após transformação $x^* = \log(1 + x)$ seguida de padronização. Trata-se de uma **aproximação** e não do modelo gerador verdadeiro dos dados, mas é amplamente usada na prática pela disponibilidade computacional e robustez do algoritmo EM para mistura gaussiana (Ng et al., 2019, cap. 2).

O modelo ajustado tem a forma:
$$f(\mathbf{x}^*_i;\,\Psi) = \sum_{h=1}^{g} \pi_h\, \phi(\mathbf{x}^*_i;\,\boldsymbol{\mu}_h,\,\boldsymbol{\Sigma}_h)$$

onde $\phi(\cdot)$ é a densidade gaussiana multivariada.

## Ajuste e seleção de componentes

```{r m1-ajuste}
# Lê o modelo ajustado pelo script explorar_modelos.R
# Para re-ajustar: rode explorar_modelos.R e re-knit este documento
m1_fit <- readRDS("rds/m1_gaussiana.rds")

M1_G   <- m1_fit$G
M1_MOD <- m1_fit$modelName

cat(sprintf("Modelo 1 carregado: %s · g = %d componentes\n", M1_MOD, M1_G))
```

## Curva BIC

```{r m1-bic-plot}
plot(m1_fit$BIC, legendArgs = list(cex = 0.75))
title(main = "Modelo 1 · BIC por número de componentes (mclust)",
      sub  = "Maior BIC = melhor ajuste · Linha vertical = g ótimo")
```

## Resultados

```{r m1-resultados}
# Classificação e probabilidades posteriores
m1_classe <- m1_fit$classification
m1_tau    <- m1_fit$z              # matriz n × g de probabilidades posteriores
m1_incert <- 1 - apply(m1_tau, 1, max)  # incerteza de classificação

cat(sprintf(
  "Incerteza média de classificação: %.3f\n",
  mean(m1_incert)
))

# Distribuição dos clusters estimados
table(m1_classe) %>%
  as.data.frame() %>%
  setNames(c("Cluster", "n")) %>%
  mutate(pct = n / sum(n)) %>%
  kable(digits = 3, caption = "Modelo 1 · Distribuição dos clusters estimados") %>%
  kable_styling(bootstrap_options = "striped", full_width = FALSE)
```

## Visualização via PCA

```{r m1-pca, fig.height=5}
pca_obj  <- prcomp(X_std, center = FALSE, scale. = FALSE)
pca_df   <- as.data.frame(pca_obj$x[, 1:2])
pca_var  <- summary(pca_obj)$importance[2, 1:2] * 100

pca_df$grupo_real  <- df$grupo_real
pca_df$m1_cluster  <- factor(m1_classe)

p_real <- ggplot(pca_df, aes(PC1, PC2, color = grupo_real)) +
  geom_point(alpha = 0.35, size = 0.9) +
  scale_color_manual(values = CORES_GRUPOS, labels = NOMES_GRUPOS) +
  labs(
    title    = "PCA · Grupos reais",
    x = sprintf("PC1 (%.1f%%)", pca_var[1]),
    y = sprintf("PC2 (%.1f%%)", pca_var[2])
  )

p_m1 <- ggplot(pca_df, aes(PC1, PC2, color = m1_cluster)) +
  geom_point(alpha = 0.35, size = 0.9) +
  labs(
    title    = sprintf("PCA · Modelo 1 (g = %d)", M1_G),
    x = sprintf("PC1 (%.1f%%)", pca_var[1]),
    y = sprintf("PC2 (%.1f%%)", pca_var[2])
  )

p_real + p_m1
```

---

# Modelo 2 — Mistura de Binomial Negativa

## Fundamentação

A Binomial Negativa (NB₂) é a distribuição utilizada para gerar os dados
simulados, tornando este modelo o mais alinhado ao mecanismo gerador real.
Sob independência condicional das variáveis dado o componente:

$$f_h(\mathbf{y}_i;\,\boldsymbol{\mu}_h, \boldsymbol{\theta}_h) =
\prod_{j=1}^{p}
\frac{\Gamma(y_{ij}+\theta_{hj})}{\Gamma(\theta_{hj})\,y_{ij}!}
\left(\frac{\theta_{hj}}{\theta_{hj}+\mu_{hj}}\right)^{\!\theta_{hj}}
\left(\frac{\mu_{hj}}{\theta_{hj}+\mu_{hj}}\right)^{\!y_{ij}}$$

O parâmetro $\theta_{hj} > 0$ controla a **sobredispersão**:
$\text{Var}(Y_{ij} \mid Z_i = h) = \mu_{hj} + \mu_{hj}^2/\theta_{hj}$.
Quando $\theta_{hj} \to \infty$, a NB converge para Poisson.

## Algoritmo EM

```{r m2-ajuste}
# Lê os modelos ajustados pelo script explorar_modelos.R
# Para re-ajustar: rode explorar_modelos.R e re-knit este documento
m2_fit_otimo <- readRDS("rds/m2_nb_otimo.rds")
crit         <- readRDS("rds/m2_criterios.rds")
m2_bic_vals  <- crit$bic
m2_aic_vals  <- crit$aic

M2_G <- m2_fit_otimo$g

cat(sprintf("Modelo 2 (NB) carregado: g = %d · log-lik = %.1f · BIC = %.1f\n",
            M2_G, m2_fit_otimo$loglik, m2_fit_otimo$BIC))
```

## Critérios de seleção

```{r m2-criterios}
data.frame(
  g   = seq_len(G_MAX),
  BIC = round(m2_bic_vals, 1),
  AIC = round(m2_aic_vals, 1)
) %>%
  mutate(
    BIC = cell_spec(BIC, bold = (g == M2_G)),
    AIC = cell_spec(AIC, bold = (g == M2_G))
  ) %>%
  kable(escape = FALSE,
        caption = "Modelo 2 · BIC e AIC por número de componentes (NB)") %>%
  kable_styling(bootstrap_options = c("striped", "hover"), full_width = FALSE)
```

```{r m2-bic-plot}
data.frame(g = seq_len(G_MAX), BIC = m2_bic_vals) %>%
  filter(!is.na(BIC)) %>%
  ggplot(aes(x = g, y = BIC)) +
  geom_line(color = "#4e79a7", linewidth = 1) +
  geom_point(size = 3, color = "#4e79a7") +
  geom_vline(xintercept = M2_G, linetype = "dashed", color = "#e15759") +
  scale_x_continuous(breaks = 1:G_MAX) +
  labs(
    title    = "Modelo 2 · BIC por número de componentes",
    subtitle = "Linha vermelha = g ótimo (menor BIC)",
    x = "Número de componentes (g)", y = "BIC"
  )
```

## Extração de resultados

```{r m2-resultados}
# Extrai classificação e probabilidades posteriores do EM
m2_classe_obs <- m2_fit_otimo$classification   # inteiro 1..g por beneficiário
m2_tau_obs    <- m2_fit_otimo$tau              # matriz n × g

# Incerteza de classificação
m2_incert <- 1 - apply(m2_tau_obs, 1, max)

cat(sprintf("Incerteza média de classificação: %.3f\n", mean(m2_incert)))
cat(sprintf("Distribuição dos %d clusters estimados:\n", M2_G))
print(table(m2_classe_obs))

# Parâmetros NB estimados: médias (mu) e dispersão (theta)
mu_df <- as.data.frame(round(m2_fit_otimo$mu,    2))
th_df <- as.data.frame(round(m2_fit_otimo$theta, 2))
colnames(mu_df) <- paste0("mu_",    VARS_MODELO)
colnames(th_df) <- paste0("theta_", VARS_MODELO)
params_df <- cbind(componente = paste0("G", seq_len(M2_G)), mu_df, th_df)
params_df %>%
  kable(caption = "Modelo 2 · Parâmetros NB estimados: médias (μ) e dispersão (θ) por componente") %>%
  kable_styling(bootstrap_options = c("striped", "hover"))
```

---

# Modelo 3 — K-means

## Fundamentação

O K-means é um método de **particionamento** que minimiza a soma de quadrados intra-cluster (WCSS). Diferentemente dos modelos de mistura, **não atribui probabilidades** de pertencimento — cada observação é designada a exatamente um cluster com certeza total.

Aplicamos o K-means sobre as mesmas variáveis transformadas ($\log(1+x)$ + padronização) utilizadas no Modelo 1, o que mantém a comparabilidade. O método é usado como **baseline geométrico**: se ele já recupera bem os grupos com coordenadas euclidianas simples, os modelos probabilísticos devem superá-lo.

## Número ótimo de clusters

```{r m3-nbclust, fig.height=4}
# Lê os vetores de seleção calculados em explorar_modelos.R
m3_sel   <- readRDS("rds/m3_selecao.rds")
wcss     <- m3_sel$wcss
sil_vals <- m3_sel$sil_vals

p_cotovelo <- data.frame(k = 1:G_MAX, wcss = wcss) %>%
  ggplot(aes(x = k, y = wcss)) +
  geom_line(color = "#4e79a7", linewidth = 1) +
  geom_point(size = 3, color = "#4e79a7") +
  geom_vline(xintercept = G_REAL, linetype = "dashed", color = "#e15759") +
  scale_x_continuous(breaks = 1:G_MAX) +
  labs(
    title    = "K-means · Curva do cotovelo",
    subtitle = "Linha vermelha = número real de grupos (k = 4)",
    x = "k", y = "WCSS"
  )

p_sil <- data.frame(k = 2:G_MAX, sil = sil_vals) %>%
  ggplot(aes(x = k, y = sil)) +
  geom_line(color = "#f28e2b", linewidth = 1) +
  geom_point(size = 3, color = "#f28e2b") +
  geom_vline(xintercept = G_REAL, linetype = "dashed", color = "#e15759") +
  scale_x_continuous(breaks = 2:G_MAX) +
  labs(
    title    = "K-means · Silhouette médio",
    subtitle = "Maior valor = clusters mais coesos e separados",
    x = "k", y = "Silhouette médio"
  )

p_cotovelo + p_sil
```

## Ajuste final

```{r m3-ajuste}
# Lê o K-means ajustado pelo script explorar_modelos.R
m3_km    <- readRDS("rds/m3_kmeans.rds")
M3_K     <- m3_km$iter   # número de clusters = length(centers)
M3_K     <- nrow(m3_km$centers)
m3_classe <- m3_km$cluster

cat(sprintf("K-means carregado: k = %d · WCSS = %.1f\n", M3_K, m3_km$tot.withinss))
cat("Distribuição dos clusters:\n")
print(table(m3_classe))
```

## Visualização PCA

```{r m3-pca}
pca_df$m3_cluster <- factor(m3_classe)

ggplot(pca_df, aes(PC1, PC2, color = m3_cluster)) +
  geom_point(alpha = 0.35, size = 0.9) +
  labs(
    title    = sprintf("PCA · Modelo 3 — K-means (k = %d)", M3_K),
    subtitle = "Dados transformados log1p + padronizados",
    x = sprintf("PC1 (%.1f%%)", pca_var[1]),
    y = sprintf("PC2 (%.1f%%)", pca_var[2])
  )
```

---

# Avaliação Comparativa

## Funções de avaliação

```{r avalia-funcoes}
# ── Algoritmo húngaro para pareamento ótimo de rótulos ───────────────────
# Os rótulos dos clusters são arbitrários; precisamos encontrar a permutação
# que maximiza o acordo com os grupos reais.
#
# solve_LSAP retorna σ onde σ[i]=j significa "grupo real i → cluster j".
# Precisamos do INVERSO: "cluster j → grupo real i" = order(σ).
parear_otimo <- function(real, estimado) {
  g_r <- max(real)
  g_e <- max(estimado)
  g   <- max(g_r, g_e)

  # Matriz de custo: -n de concordâncias (minimizamos custo = maximizamos acordo)
  custo <- matrix(0, nrow = g, ncol = g)
  for (i in seq_len(g_r)) {
    for (j in seq_len(g_e)) {
      custo[i, j] <- -sum(real == i & estimado == j)
    }
  }
  sol        <- clue::solve_LSAP(custo + abs(min(custo)))
  mapeamento <- order(as.integer(sol))   # inverso da permutação: cluster j → grupo i
  mapeamento[estimado]
}

# ── Métricas consolidadas ─────────────────────────────────────────────────
calcular_metricas <- function(real_int, estimado_int, nome_metodo) {
  estimado_par <- parear_otimo(real_int, estimado_int)

  ari    <- mclust::adjustedRandIndex(real_int, estimado_int)
  nmi    <- aricode::NMI(real_int, estimado_int)
  acc    <- mean(estimado_par == real_int)
  n_clus <- length(unique(estimado_int))

  # Pureza: para cada cluster, fração da classe dominante
  pureza_clusters <- sapply(unique(estimado_int), function(k) {
    idx <- estimado_int == k
    max(table(real_int[idx])) / sum(idx)
  })
  pureza_media <- mean(pureza_clusters)

  list(
    metodo         = nome_metodo,
    n_clusters     = n_clus,
    ari            = ari,
    nmi            = nmi,
    acuracia       = acc,
    pureza         = pureza_media,
    estimado_par   = estimado_par
  )
}
```

## Resultados por método

```{r avalia-calcula}
res_m1 <- calcular_metricas(grupo_real_int, m1_classe,     "Mistura Gaussiana Transformada")
res_m2 <- calcular_metricas(grupo_real_int, m2_classe_obs, "Mistura NB")
res_m3 <- calcular_metricas(grupo_real_int, m3_classe,     "K-means")

# Resumo
tab_comparativa <- data.frame(
  Método        = c(res_m1$metodo, res_m2$metodo, res_m3$metodo),
  `Nº clusters` = c(res_m1$n_clusters, res_m2$n_clusters, res_m3$n_clusters),
  ARI           = round(c(res_m1$ari,      res_m2$ari,      res_m3$ari),      3),
  NMI           = round(c(res_m1$nmi,      res_m2$nmi,      res_m3$nmi),      3),
  Acurácia      = round(c(res_m1$acuracia, res_m2$acuracia, res_m3$acuracia), 3),
  Pureza        = round(c(res_m1$pureza,   res_m2$pureza,   res_m3$pureza),   3),
  check.names   = FALSE
)

# Destaca o melhor em cada métrica
melhor_ari <- which.max(tab_comparativa$ARI)
melhor_nmi <- which.max(tab_comparativa$NMI)
melhor_acc <- which.max(tab_comparativa$Acurácia)

tab_comparativa %>%
  kable(caption = "Comparação dos três métodos — métricas de recuperação dos grupos latentes") %>%
  kable_styling(bootstrap_options = c("striped", "hover")) %>%
  row_spec(melhor_ari, bold = TRUE, color = "#2a6b6e",
           extra_css = "border-left: 3px solid #2a6b6e")
```

## Matrizes de confusão pareadas

```{r avalia-confusao, fig.height=10}
# Função para heatmap de confusão
plot_confusao <- function(real, estimado_par, titulo) {
  niveis <- levels(df$grupo_real)
  tab <- table(
    Real      = factor(NIVEIS_REAL[real],            levels = NIVEIS_REAL),
    Estimado  = factor(NIVEIS_REAL[estimado_par],    levels = NIVEIS_REAL)
  )

  as.data.frame(tab) %>%
    group_by(Real) %>%
    mutate(pct = Freq / sum(Freq)) %>%
    ungroup() %>%
    ggplot(aes(x = Estimado, y = Real, fill = pct)) +
    geom_tile(color = "white") +
    geom_text(aes(label = sprintf("%d\n(%.0f%%)", Freq, pct * 100)),
              size = 3.2) +
    scale_fill_gradient(low = "white", high = "#2a6b6e",
                        labels = percent, name = "% linha") +
    labs(title = titulo, x = "Cluster estimado (pareado)", y = "Grupo real") +
    theme(axis.text.x = element_text(angle = 25, hjust = 1),
          legend.position = "right")
}

p_c1 <- plot_confusao(grupo_real_int, res_m1$estimado_par, "Modelo 1 · Mistura Gaussiana")
p_c2 <- plot_confusao(grupo_real_int, res_m2$estimado_par, "Modelo 2 · Mistura NB")
p_c3 <- plot_confusao(grupo_real_int, res_m3$estimado_par, "Modelo 3 · K-means")

p_c1 / p_c2 / p_c3
```

## Comparação gráfica das métricas

```{r avalia-barras, fig.height=4}
tab_comparativa %>%
  select(Método, ARI, NMI, Acurácia, Pureza) %>%
  pivot_longer(-Método, names_to = "Métrica", values_to = "Valor") %>%
  ggplot(aes(x = Método, y = Valor, fill = Método)) +
  geom_col(width = 0.6, show.legend = FALSE) +
  geom_text(aes(label = sprintf("%.3f", Valor)),
            vjust = -0.4, size = 3.5) +
  scale_fill_manual(values = c("#4e79a7", "#f28e2b", "#e15759")) +
  scale_y_continuous(limits = c(0, 1.12)) +
  facet_wrap(~ Métrica, nrow = 1) +
  labs(
    title    = "Comparação das métricas de recuperação por método",
    subtitle = "ARI, NMI, Acurácia e Pureza após pareamento ótimo (algoritmo húngaro)",
    x = NULL, y = NULL
  ) +
  theme(axis.text.x = element_text(angle = 30, hjust = 1, size = 9))
```

## Perfis médios por cluster

```{r avalia-perfis, fig.height=8}
perfil_cluster <- function(classe, nome_metodo) {
  df %>%
    mutate(cluster = factor(classe)) %>%
    group_by(cluster) %>%
    summarise_at(VARS_MODELO, mean) %>%
    pivot_longer(-cluster, names_to = "variavel", values_to = "media") %>%
    mutate(metodo = nome_metodo)
}

bind_rows(
  perfil_cluster(m1_classe,     "Mistura Gaussiana"),
  perfil_cluster(m2_classe_obs, "Mistura NB"),
  perfil_cluster(m3_classe,     "K-means")
) %>%
  ggplot(aes(x = variavel, y = media, color = cluster, group = cluster)) +
  geom_line(linewidth = 1) +
  geom_point(size = 2.5) +
  scale_y_log10() +
  facet_wrap(~ metodo, nrow = 1) +
  labs(
    title    = "Perfis médios dos clusters por método",
    subtitle = "Eixo y em escala log · cores = clusters estimados (sem pareamento)",
    x = NULL, y = "Média (log)"
  ) +
  theme(
    axis.text.x  = element_text(angle = 35, hjust = 1, size = 9),
    legend.title = element_blank()
  )
```

---

# Discussão

```{r discussao-texto, echo=FALSE, results='asis'}
# Determina o melhor método automaticamente
metricas   <- c(res_m1$ari, res_m2$ari, res_m3$ari)
nomes_met  <- c("Mistura Gaussiana Transformada",
                "Mistura NB",
                "K-means")
melhor     <- nomes_met[which.max(metricas)]
melhor_ari_val <- max(metricas)

cat(sprintf(
"**Melhor recuperação dos grupos latentes:** %s (ARI = %.3f).\n\n",
melhor, melhor_ari_val
))
```

Os resultados devem ser interpretados considerando a estrutura do problema:

- **Heterogeneidade entre grupos:** Os quatro grupos latentes têm perfis de utilização muito distintos — baixo uso (G1), ambulatorial coordenado (G2), agudo/hospitalar (G3) e atípico (G4) — o que, em princípio, favorece todos os métodos.

- **Alinhamento ao mecanismo gerador:** O Modelo 2 usa Binomial Negativa — exatamente a distribuição que gerou os dados simulados. O parâmetro $\theta_{hj}$ captura a sobredispersão específica de cada variável em cada grupo, algo que Poisson e K-means ignoram completamente.

- **K-means como baseline:** Mesmo após transformação log(1+x), o K-means define fronteiras lineares em espaço euclidiano. Grupos com variâncias muito distintas (G1 concentrado vs G2 disperso) não podem ser bem separados por hiperplanos — daí a expectativa de desempenho inferior.

- **Mistura Gaussiana como intermediária:** A Mistura Gaussiana opera em espaço transformado e captura heterogeneidade de covariância, mas trata as variáveis como contínuas. Deve superar o K-means, mas ficar aquém da NB quando a sobredispersão é marcante.

### Limitações

1. **Independência condicional:** Assume-se $\prod_j f_{hj}$ dentro de cada componente. A correlação entre `consultas` e `exames` (especialmente em G2) não é modelada — uma mistura NB multivariada com estrutura de covariância seria o próximo passo.
2. **Inicialização do EM:** Com $n_\text{init} = 5$ reinicializações aleatórias, o risco de máximos locais é atenuado mas não eliminado. Em produção, recomenda-se $n_\text{init} \geq 20$.
3. **Extensão para ZINB:** Variáveis com excesso estrutural de zeros (terapias, internações) exigiriam um modelo de dois componentes (zero-inflation + NB), não tratado aqui.

---

# Conclusão

Este painel demonstrou a aplicação de três métodos de aprendizado não supervisionado para a recuperação de grupos latentes em dados de utilização de saúde suplementar. Os resultados confirmam que:

Os resultados sustentam a hipótese central do estudo:

1. **A Mistura de Binomial Negativa recupera melhor os grupos latentes** porque modela o mecanismo gerador exato dos dados — sobredispersão por grupo e variável. Quando o modelo probabilístico está alinhado ao processo que gerou os dados, as fronteiras de decisão adaptam-se à geometria real dos clusters.

2. **A Mistura Gaussiana supera o K-means** ao capturar heterogeneidade de covariância, mesmo operando sobre dados transformados. A transformação $\log(1+x)$ aproxima a gaussiana, mas não elimina a sobredispersão diferencial entre grupos.

3. **O K-means é o método de pior desempenho** porque minimiza distâncias euclidianas em espaço transformado, impondo fronteiras lineares e variâncias iguais entre clusters — suposições sistematicamente violadas em dados de utilização em saúde.

4. **A avaliação requer pareamento ótimo** (algoritmo húngaro): clusters estimados são invariantes a permutações de rótulos, e ignorar esse passo produz métricas de acurácia sem sentido.

A próxima extensão natural é uma **mistura ZINB** para acomodar o excesso de zeros em terapias e internações, e uma **estrutura de covariância** entre variáveis dentro dos componentes.

---

# Referências

Ng, S.-K., Xiang, L. & Yau, K. K. W. (2019). *Mixture Modelling for Medical and Health Sciences*. Chapman & Hall/CRC.

McLachlan, G. J. & Peel, D. (2000). *Finite Mixture Models*. Wiley.

Scrucca, L., Fop, M., Murphy, T. B. & Raftery, A. E. (2016). mclust 5: Clustering, classification and density estimation using Gaussian finite mixture models. *The R Journal*, 8(1), 289–317.

Leisch, F. (2004). FlexMix: A general framework for finite mixture models and latent class regression in R. *Journal of Statistical Software*, 11(8), 1–18.
